ACORDAO-COMPLETO-2315343

ACÓRDÃO 2027/2019 ATA 33/2019 - PLENÁRIO

VISTOS, relatados e discutidos estes autos de consulta formulada pelo ex-Ministro de Estado do extinto Ministério do Planejamento, Desenvolvimento e Gestão (MP) , Dyogo Henrique de Oliveira, acerca da natureza da vinculação aplicável à receita pública denominada “Compensações Financeiras pela Produção de Petróleo, Gás Natural e Outros Hidrocarbonetos Fluidos” (fonte 42) ;
ACORDAM os Ministros do Tribunal de Contas da União, reunidos em sessão de Plenário, ante as razões expostas pelo Relator em:
9.1. conhecer da consulta, por preencher os requisitos de admissibilidade previstos no art. 264, caput, inciso VI, e §§ 1º e 2º, do Regimento Interno do TCU;
9.2. responder ao consulente que:
9.2.1. a proibição de que trata o art. 8°, caput, da Lei 7.990/1989 refere-se tanto à amortização da dívida quanto ao pagamento de juros e encargos da dívida, ressalvadas as hipóteses de utilização dos recursos oriundos das compensações financeiras previstas nos §§ 1º e 2º do mesmo dispositivo legal, com redações dadas, respectivamente, pelas Leis 12.858/2013 e 10.195/2001;
9.2.2. em razão do disposto nas Leis 11.540/2007 e 12.351/2010, c/c o disposto no art. 73 da Lei 4.320/1964, a norma contida no § 3º do art. 45 da Lei 9.478/1997 não se aplica aos recursos vinculados a fundos especiais, que é o caso do Fundo Nacional de Desenvolvimento Científico e Tecnológico (FNDCT) e do Fundo Social (FS) , a menos que a lei criadora desse tipo de fundo autorize a transferência de superávit financeiro ao Tesouro Nacional;
9.2.3. a norma contida no § 3º do art. 45 da Lei 9.478/1997 não se aplica aos recursos vinculados às áreas de saúde e educação por força da Lei 12.858/2013;
9.2.4. em relação ao superávit financeiro da Agência Nacional do Petróleo, Gás Natural e Biocombustíveis (ANP) , a norma contida no § 3º do art. 45 da Lei 9.478/1997 pode ser aplicada, desde que garantidas as necessidades operacionais da agência, consignadas no orçamento aprovado, a teor do art. 15, II, da Lei 9.478/1997;
9.2.5. a norma contida no § 3º do art. 45 da Lei 9.478/1997 pode ser aplicada independentemente da expedição de ato normativo pelo Poder Executivo, com a ressalva de que os recursos vinculados à União, por força do disposto nos arts. 49, I, “d”, II, “f”, 50, § 2º, I, da Lei 9.478/1997, a serem destinados ao Fundo Social (FS) , dependem de regulamentação por parte do Poder Executivo para que parte desses recursos sejam vinculados a órgãos da administração direta da União, quando, então, ficarão sujeitos à desvinculação prevista no art. 45, § 3º, da Lei 9.478/1997;
9.2.6. a proibição de pagamento de despesas com dívida e pessoal, prevista no art. 8º da Lei 7.990/1989, abrange tanto os recursos arrecadados no exercício como aqueles repassados para o exercício financeiro seguinte (superávit financeiro) , independentemente de terem sido transferidos ao Tesouro Nacional por força do art. 45, § 3º, da Lei 9.478/1997;
9.2.7. a proibição de que trata o art. 8º da Lei 7.990/1989 abrange apenas os recursos referentes à parcela de royalties, sejam eles devidos nos percentuais mínimos de 5%, a qual ainda é regulada pela Lei 7.990/1989, sejam eles devidos em percentuais excedentes, conforme estabelecido pelas Leis 9.478/1997 e 12.351/2010.
9.3. dar ciência deste Acórdão à Comissão Mista de Planos Orçamentos Públicos e Fiscalização do Congresso Nacional, informando-lhe que o inteiro teor da deliberação poderá ser consultado no Portal do TCU (www.tcu.gov.br/acordaos) ;
9.4. arquivar os presentes autos, nos termos do art. 169, inciso V, do Regimento Interno do TCU, c/c o art. 33 da Resolução-TCU 259/2014.

Consulta sobre a natureza da vinculação da fonte de recursos 42, intitulada de "Compensações Financeiras pela Produção de Petróleo, Gás Natural e Outros Hidrocarbonetos Fluidos".

Ministério da Economia.

3. Interessados: Ministério da Economia.

13.1. Ministros presentes: José Mucio Monteiro (Presidente), Walton Alencar Rodrigues, Raimundo Carreiro, Ana Arraes, Bruno Dantas e Vital do Rêgo (Relator).
13.2. Ministros-Substitutos convocados: Augusto Sherman Cavalcanti e André Luís de Carvalho.
13.3. Ministro-Substituto presente: Weder de Oliveira.

VITAL DO RÊGO

Trata-se de consulta formulada pelo ex-Ministro de Estado do Planejamento, Desenvolvimento e Gestão, Dyogo Henrique de Oliveira, acerca da natureza e do conteúdo da vinculação aplicável à receita pública denominada compensação financeira pela produção de petróleo, gás natural e outros hidrocarbonetos fluidos (fonte 42) , conforme Aviso 14/MP, de 30/1/2018 (peça 1) .
Os questionamentos endereçados a esta Corte foram os seguintes:
I. A proibição de que trata o art. 8º da Lei 7.990/1989 refere-se à amortização da dívida, ao pagamento de juros da dívida ou a ambos?
II. Há alguma circunstância ou previsão legal que impeça a utilização da previsão contida no § 3º do art. 45 da Lei 9.478/1997?
III. O mandamento legal contido no § 3º do art. 45 da Lei 9.478/1997 pode ser entendido como de aplicação automática, sem necessidade de expedição de nenhum tipo de ato normativo pelo Poder Executivo?
IV. Visto que a Lei 9.478/1997 transfere ao tesouro o superávit da fonte 42 dos órgãos da administração pública federal, pode-se inferir que a proibição contida no art. 8º da Lei 7.990/1989 fica restrita apenas aos recursos arrecadados no próprio exercício?
O auditor da Secretaria de Macroavaliação Governamental (Semag) responsável pela instrução de mérito assim se manifestou (peça 7) :
EXAME DE ADMISSIBILIDADE
Inicialmente, registre-se que o Ministro de Estado do Planejamento, Desenvolvimento e Gestão possui legitimidade para formular consulta a esta Corte de Contas, conforme o disposto no art. 264, inciso VI, do Regimento Interno do TCU, aprovado pela Resolução-TCU 246/2011. Ademais, a consulta foi instruída com o Parecer 00064/2018/GCG/CGJOE/CONJUR-MP/CGU/AGU, de 19/1/2018, em obediência ao disposto no § 1º, do art. 264, do Regimento Interno, contando ainda com indicação precisa de seu objeto e tendo sido formulada articuladamente.
Quanto ao objeto, a consulta versa sobre a aplicação de dispositivos legais e regulamentares relacionados à vinculação de receitas orçamentárias para finalidades específicas, quais sejam: a) alcance do art. 8º da Lei 7.990/1989; b) aplicabilidade do § 3º do art. 45 da Lei 9.478/1997; c) necessidade ou não da edição de ato normativo pelo Poder Executivo para fins de aplicação das disposições do § 3º do art. 45 da Lei 9.478/1997; e d) se a proibição contida no art. 8º da Lei 7.990/1989 está restrita apenas aos recursos arrecadados no próprio exercício financeiro. Trata, portanto, de aplicação de dispositivo legal concernente à matéria de competência do Tribunal, estando atendido o requisito do caput do art. 264 do Regimento Interno do TCU.
Além disso, a consulta está de acordo com o disposto no § 2º do art. 264 do Regimento Interno do TCU, haja vista que as matérias abordadas possuem pertinência temática com a área de atribuição do Ministério do Planejamento, Desenvolvimento e Gestão (MP) , ou seja, é de responsabilidade do MP o gerenciamento das alocações de recursos, respeitando as vinculações legais.
Pelo exposto, a presente consulta deve ser conhecida, uma vez que formulada por autoridade que possui legitimidade para tanto, acerca da aplicabilidade, em tese, de dispositivos legais e regulamentares concernentes à matéria de competência deste Tribunal, de modo que se encontram satisfeitos os requisitos de admissibilidade previstos no art. 264, caput, inciso VI, e §§ 1º e 2º do Regimento Interno do TCU.
EXAME TÉCNICO
III.1. Da utilização dos recursos advindos da exploração de petróleo ou gás natural, de recursos hídricos e de outros minerais 
III.1.1. Da (des) vinculação constitucional dos recursos oriundos da exploração mineral, conforme § 1º do art. 20 da Constituição Federal
Antes de responder aos questionamentos feitos pelo MP, é necessário verificar se a Constituição Federal (CRFB) estabeleceu algum tipo de vinculação aos recursos oriundos da exploração de petróleo, gás natural e outros hidrocarbonetos fluidos.
A resposta a esse primeiro questionamento é importante, pois o TCU já analisou a matéria no âmbito do TC Processo 011.588/2009-9, relatoria do Ministro Walton Alencar Rodrigues, cujo objetivo era verificar a legalidade da utilização dos recursos da fonte 42 (compensações financeiras pela exploração de petróleo e gás natural) para amortização da dívida pública mobiliária federal interna, conforme disposição do art. 11 da Lei 11.803/2008.
Art. 11.  O superávit financeiro das fontes de recursos existentes no Tesouro Nacional em 31 de dezembro de 2007 poderá ser destinado à amortização da Dívida Pública Mobiliária Federal interna.  
Parágrafo único.  O disposto no caput não se aplica às fontes de recursos decorrentes de vinculação constitucional e de repartição de receitas a Estados e Municípios. (grifei) 
No relatório de levantamento, a equipe técnica argumentou que a exploração de recursos minerais e de potenciais de energia elétrica é atividade potencialmente geradora de uma série de demandas por infraestrutura, pesquisa científica, fiscalização e controle ambiental. Por esse motivo, a compensação financeira foi vinculada constitucionalmente aos órgãos da administração direta da União responsáveis em dar respostas às demandas que as atividades de exploração mineral e de potencial hídrico geram. 
O relatório da Semag alegou ainda que ao legislador ordinário foi delegada apenas a fixação do “quantum” das compensações financeiras, o qual foi concretizado por meio das Leis 7.990/1989 e 9.487/1997. Essas leis certamente padeceriam do vício de inconstitucionalidade se destinassem esses recursos a outros órgãos da administração direta que não tivessem entre as suas atribuições o atendimento de demandas relacionadas com a exploração de recursos minerais e de potenciais hídricos.
Em síntese, as conclusões da equipe técnica foram no sentido de que: a) as receitas de compensações financeiras pela exploração de petróleo e gás natural (fonte 42) não podem ser destinadas a qualquer órgão da administração direta, mas apenas a órgãos responsáveis em dar respostas às demandas que as atividades de exploração mineral e de potencial hídrico geram, como é o caso, por exemplo, do Ministério do Meio Ambiente (espécie de vinculação temática) ; b) ao legislador ordinário, cabe apenas definir o “quantum” das compensações; c) lei ordinária padeceriam do vício de inconstitucionalidade se destinassem esses recursos a outros órgãos da administração direta que não tivessem entre as suas atribuições o atendimento de demandas relacionadas com a exploração de recursos minerais e de potenciais hídricos.
Como resultado dos trabalhos, o TCU proferiu o Acórdão 2926/2010-TCU-Plenário, o qual se limitou a encaminhar cópia da decisão, assim como do relatório e do voto que a fundamentaram, ao presidente do Congresso Nacional e aos ministros de estado da fazenda e planejamento, orçamento e gestão.
Cabe destacar que o relator do processo, Ministro Walton Alencar, em seu voto, não acatou a tese de que existia vinculação constitucional temática das receitas de exploração de royalties e gás natural, cabendo ao legislador ordinário apenas definir o “quantum”. Nas palavras do relator, nos termos da Constituição, as seguintes tarefas ficaram a cargo do legislador ordinário: a) eleger os órgãos da administração direta da União que participam do resultado de tal exploração; b) estabelecer os percentuais a serem transferidos aos entes político-administrativos (definir o “quantum”) ; e c) definir a destinação do produto da arrecadação.
Ao final, o voto condutor do acórdão firmou a interpretação de que a constituição restringiu a destinação dos recursos a órgãos da administração direta federal (espécie de vinculação administrativa) , não podendo, por exemplo, a lei destinar recursos a órgãos da administração indireta, como é o caso das autarquias e das empresas públicas. Em razão disso, o relator concluiu que os recursos não poderiam ser destinados ao pagamento da dívida mobiliária federal, como estabeleceu o art. 11 da Lei 11.803/2008, pois dívida não é órgão da administração direta federal.
Demonstrados os contornos da decisão proferida por esta Corte de Contas, passa-se à análise da matéria com o objetivo de deixar ainda mais claro o objetivo do legislador constituinte originário ao editar o art. 20, § 1º, da CRFB.
Em sua literalidade, o § 1º do art. 20 da CRFB assegurou, nos termos da lei, aos estados, ao Distrito Federal e aos municípios, bem como a órgãos da administração direta da União, participação no resultado da exploração de petróleo ou gás natural, de recursos hídricos para fins de geração de energia elétrica e de outros recursos minerais no respectivo território, plataforma continental, mar territorial ou zona econômica exclusiva, ou compensação financeira por essa exploração.
É certo que a regra do § 1º do art. 20 da CRFB constitui norma de eficácia limitada, conforme consta da expressão “nos termos da lei”. Por isso, foi editada, inicialmente, a Lei 7.990/1989 que tem o objetivo de definir os termos, as condições e a forma de exercício do direito constitucional estabelecido pelo § 1º do art. 20 da CRFB.
O fato de o direito ser exercido “nos termos da lei” não o debilita ou retira a sua eficácia, devendo as normas infraconstitucionais serem editadas levando em consideração os limites postos pelo legislador constituinte. Nesse sentido, a fim de verificar a vontade do legislador na edição de tal norma, foi realizada pesquisa nos anais da CRFB, conforme descrição a seguir.
Originariamente, o § 1º do art. 20 tinha a seguinte redação no Substitutivo 1 de 26/8/1987 (peça 3) :
A lei disporá sobre a forma e condições de participação, por instituições de direito público federais, estaduais e municipais, nos resultados da exploração econômica e do aproveitamento dos recursos naturais, renováveis ou não, da plataforma continental e do mar territorial.
Nessa primeira redação, o dispositivo previa a destinação dos resultados da exploração de recursos minerais a instituições federais de direito público, o que abrange tanto os órgãos da administração direta como algumas entidades da administração indireta, a exemplo das autarquias. Além disso, o texto da norma não fazia qualquer tipo de diferenciação entre as destinações aos entes federativos, enunciando apenas que os recursos financeiros seriam destinados às respectivas instituições de direito público.
Com as primeiras discussões promovidas no âmbito da Comissão de Sistematização, mais especificamente nos debates sobre o texto do Substitutivo 2 de 18/9/1987, a destinação dos recursos a instituições federais de direito público foi suprimida (peça 3) . Veja:
É assegurada aos Estados, ao Distrito Federal e aos Municípios, nos termos da lei, participação no resultado da exploração econômica e do aproveitamento de todos os recursos naturais, em seus territórios, bem como da plataforma continental e do mar territorial, respectivos.
 Nesta segunda redação, o objetivo do legislador constituinte originário era de apenas assegurar aos Estados, o Distrito Federal e os Municípios participação no resultado da exploração dos recursos, deixando para o legislador ordinário a fixação das regras mínimas de distribuição e aplicação dos recursos da União. Contudo, com a Emenda ES-26093-6 de autoria do constituinte Prisco Viana, foi incluído ao dispositivo constitucional a expressão “e órgãos da administração direta da União”.
Segundo justificativa apresentada pelo constituinte Prisco Viana, o objetivo da emenda era de preservar a participação da Marinha de Guerra no processo de distribuição dos recursos. Afirmou ainda que a Marinha de Guerra do Brasil tinha todo um programa de reaparelhamento sustentado pelos recursos provenientes dos royalties e se a expressão não fosse incluída no texto do dispositivo constitucional, o legislador infraconstitucional não encontraria amparo constitucional para manter a situação vigente à época, qual seja, a de participação da Marinha de Guerra nesses programas (peça 4) .
Note que, a inclusão da expressão “e órgãos da administração direta da União” não possuía qualquer intenção de vincular constitucionalmente os recursos a determinados órgãos, mas sim deixar registrado na constituição que o legislador ordinário poderia definir, em certos casos, quais órgãos receberiam essas receitas, no caso da União. Tal preocupação era justificada, segundo o autor da emenda, porque em ocasiões pretéritas, o legislador ordinário, tentou destinar recursos, por exemplo, a alguns municípios e estados e os dispositivos de lei foram vetados pelo Poder Executivo, justamente por tal possibilidade não estar presente na constituição (peça 4) .
Explico, Sr. Presidente: primeiro, o interesse de que conste do texto constitucional esse dispositivo. Votei aqui, no Congresso Nacional, pelo menos quatro projetos de lei tratando de regulamentação da indenização aos Estados e Municípios produtores de petróleo, na forma de royalty. O Executivo, por três vezes, vetou esta proposta por inconstitucional.
A inclusão de tal expressão tem apenas a intenção de preservar e dar sustentação constitucional para que o legislador ordinário, no futuro, não fosse questionado quando definisse, em legislação infraconstitucional, a destinação de parte dos recursos a órgãos da administração direta que considerassem necessários. Portanto, a possibilidade de o legislador ordinário definir regras de destinação desses recursos, não se confunde com a vinculação exclusiva a órgãos da administração direta da União.
Após as outras discussões do texto constitucional, a expressão “e órgãos da administração direta da União” foi mantida no dispositivo em debate.
Pelo exposto, pode-se extrair que, conforme já consignado pelo Ministro Walton Alencar, a intenção do legislador constituinte não era de vincular os recursos exclusivamente a órgãos da administração direta da União que fossem responsáveis em dar respostas às demandas que as atividades de exploração mineral e de potencial hídrico pudessem gerar, a exemplo do Ministério de Minas e Energia e Ministério do Meio Ambiente. 
Em verdade, a expressão foi incluída visando apenas possibilitar ao legislador ordinário, quando da regulamentação da norma constitucional, a definição de quais órgãos da administração deveriam receber os recursos. Naquele momento, existia uma preocupação do legislador constituinte em dar essa prerrogativa ao legislador ordinário, até mesmo como forma de assegurar a manutenção do envio dessas receitas a órgãos que já recebiam recursos de royalties à época.
Esta conclusão é tão evidente que, logo após a promulgação da CRFB, quando das discussões do PL 3.931/1989 (PLS 45/1987) , o qual foi aprovado e deu origem à Lei 7.990/1989 (regulamenta o § 1º do art. 20 da CRFB) , o mesmo constituinte que propôs a emenda que acrescentou a expressão “a órgãos da administração direta da União” ao § 1º do art. 20 da CRFB, o ex-deputado federal Prisco Viana, também propôs emenda ao projeto de lei e na sua justificativa consignou que os recursos de compensação financeira, de que trata a referida lei, deveriam ser aplicados, preferencialmente, em programas de educação, saúde, saneamento e preservação ambiental (peça 5) .
Note que a preocupação do legislador, novamente, não é destinar os recursos somente a órgãos ligados à exploração mineral e meio ambiente (vinculação temática) , como afirmou a instrução anterior da Semag. De fato, não há como negar que existe a preocupação do constituinte de preservar os órgãos mais demandados pelos efeitos da exploração, como é o caso da Marinha de Guerra, que realiza fiscalização e proteção de áreas de produção de petróleo no mar territorial, por exemplo. No entanto, isso não significa que outros órgãos da administração não possam receber esses mesmos recursos financeiros.
Para corroborar ainda mais com o entendimento de que não existe vinculação constitucional temática dos recursos da exploração, na forma do § 1º do art. 20 da CRFB, a seguir é apresentado trecho do relatório do então Senador Ronan Tito, apresentado na Comissão de Minas e Energia, no âmbito das discussões do PL 3.931/1989 (peça 6) :
3.4 – Com base nessa série de entendimentos, foi possível chegar a princípios que nortearão o substitutivo, que será levado à apreciação dos Exmos. Srs. Deputados. São estes os princípios:
 (...) 
- Os recursos, resultantes da compensação financeira, deverão ser aplicados segundo os interesses e as necessidades locais, devendo-se eliminar, portanto, quaisquer vinculações na sua aplicação. (grifei) 
Apesar de a maior parte das discussões girar em torno da destinação aos estados e municípios, é razoável que o entendimento da desvinculação também seja aplicado aos recursos de exploração destinados à União.
Ademais, mais recentemente, foram aprovadas as Leis 12.351/2010, 12.734/2012 e 12.858/2013, as quais, de forma clara, destinaram recursos de compensação financeira pela exploração de petróleo, gás natural e outros hidrocarbonetos fluidos às áreas de educação e saúde, bem como ao Fundo Social, o qual é destinado a financiar as áreas de esporte, cultural, meio ambiente, etc. Se o entendimento da equipe técnica da Semag prevalecesse, tais normas seriam inconstitucionais, pois destinaram recursos a áreas que não possuem relação temática com a exploração de recursos minerais.
Em relação ao argumento apresentado pelo ministro relator no voto condutor do Acórdão 2926/2010-TCU-Plenário, no sentido de que, por existir vinculação constitucional a órgãos da administração direta federal, a Lei 11.803/2008 não poderia destinar tais recursos para o pagamento da dívida mobiliária federal, cabe registrar que toda e qualquer dotação orçamentária está direta ou indiretamente alocada em um órgão da administração pública. 
Assim, apesar de a Lei 11.803/2008 ter desvinculado os recursos e destinado os valores para o pagamento da dívida mobiliária federal, os recursos, na verdade, seriam destinados ao Ministério da Fazenda, único órgão da administração direta federal responsável pelo pagamento deste tipo de dívida pública.
Da mesma forma, como já citado anteriormente, algumas leis ordinárias, a exemplo da Lei 12.858/2013, destinaram recursos às áreas da educação e da saúde, sem especificar que tais recursos iriam para os Ministérios da Educação e da Saúde, respectivamente. Veja:
Art. 2º Para fins de cumprimento da meta prevista no inciso VI do caput do art. 214 e no art. 196 da Constituição Federal, serão destinados exclusivamente para a educação pública, com prioridade para a educação básica, e para a saúde, na forma do regulamento, os seguintes recursos:
I - as receitas dos órgãos da administração direta da União provenientes dos royalties e da participação especial decorrentes de áreas cuja declaração de comercialidade tenha ocorrido a partir de 3 de dezembro de 2012, relativas a contratos celebrados sob os regimes de concessão, de cessão onerosa e de partilha de produção, de que tratam respectivamente as Leis nº s 9.478, de 6 de agosto de 1997, 12.276, de 30 de junho de 2010, e 12.351, de 22 de dezembro de 2010, quando a lavra ocorrer na plataforma continental, no mar territorial ou na zona econômica exclusiva; (grifei) 
No caso, não se vislumbra qualquer tipo de inconstitucionalidade nesta norma, haja vista que, indiretamente, os recursos são alocados nos Ministérios da Educação e da Saúde, responsáveis pela condução das políticas de educação e saúde, respectivamente.
Por fim, como afirmado anteriormente, nas discussões da Assembleia Constituinte de 1988, a intenção do legislado ao acrescentar a expressão “a órgãos da administração direta da União” não era de restringir a destinação dos recursos apenas a órgãos da administração direta, mas sim de criar um respaldo constitucional para que o legislador infraconstitucional pudesse, mais à frente, fazer destinações de recursos às áreas que considerassem necessárias. 
Portanto, a conclusão a que se chega é de que a CRFB não proíbe a destinação dos recursos para o pagamento de dívida. Contudo, conforme consignado pelo Ministro Walton Alencar em seu voto, existe norma infraconstitucional que estabelece tal proibição, o art. 8º da Lei 7.990/1987, a qual será discutida mais adiante em tópico específico.
Assim, por todo o exposto, propõe-se informar ao consulente que: a) a utilização da expressão “a órgãos da administração direta da União” não tem o objetivo de vincular os recursos da exploração de petróleo e gás natural exclusivamente a órgãos que possuam entre as suas atribuições o atendimento de demandas relacionadas com a exploração de recursos minerais e de potenciais hídricos; b) a Constituição Federal de 1988 não estabeleceu qualquer tipo de vinculação aos recursos de que trata o seu art. 20, § 1º, sendo que a expressão “a órgãos da administração direta da União” tem o objetivo apenas de deixar claro que o legislador ordinário poderá definir que parte dos recursos poderão ser destinados a determinados órgãos da administração direta; c) o § 1º do art. 20 da CRFB, apesar de utilizar a expressão “a órgãos da administração direta da União”, não impede o legislador ordinário de destinar recursos para áreas específicas, as quais são conduzidas por órgãos da administração direta, a exemplo da educação e da saúde; d) a constituição não impede que os recursos sejam aplicados em quaisquer tipos de despesas, mas desde que o legislador ordinário não proíba tal utilização; e) por se tratar de norma de eficácia limitada, cabe ao legislador infraconstitucional determinar os termos, as condições e a forma de destinação dos recursos.
III.1.2. Há alguma circunstância ou previsão legal que impeça a utilização da norma contida no § 3º do art. 45 da Lei 9.478/1997?
Para responder ao questionamento do MP, é preciso verificar a evolução do marco regulatório do setor e definir quais normas, atualmente, devem ser aplicadas. Nesse sentido, a seguir será exposto um breve resumo sobre a sucessão das normas que regulamentam a exploração do petróleo, gás natural e outros minerais.
No período entre a entrada em vigor da Lei 2.004/1953 (Lei de criação da Petrobras) e a promulgação da Emenda Constitucional 9, de 9/11/1995, o monopólio da União sobre a exploração e produção do petróleo e gás natural foi exercido exclusivamente pela Petrobras. Durante esse período, já havia o pagamento de royalties sobre a produção de petróleo e gás natural. No caso, o art. 27 da Lei 2.004/1953 estabeleceu o percentual de 5% sobre o valor da produção terrestre, sendo 80% pagos aos estados e 20% aos municípios em cujo território se realizasse a lavra desses hidrocarbonetos.
Com o início da produção marítima do petróleo e gás natural, foi editada a Lei 7.453/1985 que alterou o art. 27 da Lei 2.004/1953, passando a prever também o direito dos entes subnacionais à indenização de 5% sobre o petróleo e gás natural extraídos da plataforma continental. Nesse caso, os 5% eram divididos da seguinte forma: 30% para os estados e territórios existentes à época; 30% aos Municípios e suas respectivas áreas geoeconômicas; 20% ao Ministério da Marinha, para atender aos encargos de fiscalização e proteção das atividades econômicas das referidas áreas; e 20% para constituir um fundo especial a ser distribuído entre todos os estados, territórios e municípios.
Em 1988, com a promulgação de uma nova Constituição Federal, o direito dos entes subnacionais à participação no resultado ou compensação financeira pela exploração de petróleo, gás natural, recursos hídricos e outros recursos minerais passou a ter status constitucional, conforme consta do § 1º do art. 20 da norma maior. 
Como visto, quando da promulgação da CRFB (1988) , já havia exploração de petróleo localizado abaixo do nível do mar, por meio das plataformas flutuantes, por isso a constituição passou a prever em seu texto o direito à participação dos entes subnacionais não apenas sobre a exploração terrestre, mas também em plataforma continental ou mar territorial. 
No ano seguinte à promulgação da CRFB, foi editada a Lei 7.990/1989, cujo objetivo era regulamentar a compensação financeira garantida pelo § 1º do art. 20 da Constituição aos estados, Distrito Federal e municípios. Com isso, a referida norma alterou o caput do art. 27 da Lei 2.004/1953, com a redação dada pela Lei 7.453/1985, mantendo o mesmo percentual de 5% definido pela norma revogada, mas estabeleceu novos percentuais de rateio da agora chamada compensação financeira: 70% aos estados produtores; 20% aos municípios produtores; e 10% aos municípios onde se localizarem instalações marítimas ou terrestres de embarque ou desembarque de óleo bruto e/ou gás natural.
A Lei 7.990/1989 também manteve o mesmo percentual de 5% de compensação em relação à produção marítima. Contudo, da mesma forma que fez na parte da produção terrestre, alterou a forma de rateio da compensação entre os entes subnacionais, passando a ser feita da seguinte forma: 30% aos estados e Distrito Federal; 10% aos municípios onde se localizarem instalações marítimas ou terrestres de embarque ou desembarque; 30% aos municípios produtores e suas respectivas áreas geoeconômicas; 20% ao Ministério da Marinha, para atender aos encargos de fiscalização e proteção das atividades econômicas das referidas áreas; e 10% para constituir um fundo especial a ser distribuído entre estados, territórios e municípios. 
Até então, a exploração e produção do petróleo e gás natural era atividade exclusiva da Petrobras. No entanto, a Emenda Constitucional 9, de 9/11/1995, alterou o art. 177 da CRFB, manteve o monopólio da exploração com a União, e passou a permitir a contratação de empresas privadas ou estatais para realizar atividade de exploração e produção, conforme condições estabelecidas em lei.
Nesse cenário, foi editada a Lei 9.478/1997 (Lei do Petróleo) , que criou a Agência Nacional do Petróleo, Gás Natural e Biocombustíveis (ANP) e revogou a Lei 2.004/1953. Ademais, fixou em 10% a alíquota básica dos royalties (art. 47) ; manteve os critérios de rateio em relação à parcela de 5% de que trata o art. 7º da Lei 7.990/1989 (art. 48) ; e estabeleceu a forma de rateio da parcela de compensação acima dos 5% de que trata a Lei 7.990/1989 (de acordo com o § 1º do art. 47 da Lei 9.478/1997, essa parcela é variável) .
Assim, após a edição da Lei 9.478/1997, a compensação financeira pelos royalties passou a ter uma alíquota de até 10%, sendo separada em duas parcelas distintas:  a primeira de 5% (fixa) , que é rateada de acordo com os critérios constantes do art. 48 da Lei 9.478/1997 c/c a Lei 7.990/1989 e o Decreto 1/1991; e outra variável, denominada de parcela excedente aos 5% (limitada a 10%) , que é distribuída de acordo com os critérios constantes da Lei 9.478/1997 e do Decreto 2.705/1998. Além dos royalties, o art. 50 passou a prever o pagamento de participação especial, nos casos de grande volume de produção ou de grande rentabilidade.
Tanto para a parcela fixa dos royalties como para a parcela excedente, a legislação prevê formas distintas de rateio, a depender se a lavra ocorre em terra (ou em lagos, rios, ilhas fluviais e lacustres) ou no mar (plataforma continental, etc) .
A parcela de royalties excedente aos 5%, referente à lavra em terra era distribuída da seguinte forma: 52,5% para os estados produtores; 25% ao Ministério da Ciência e Tecnologia; 15% para os municípios produtores; e 7,5% para os municípios afetados por operações nas instalações de embarque e desembarque de petróleo e gás natural. Já a parcela excedente aos 5% relacionada à lavra na plataforma continental era distribuída nos seguintes termos: 25% para o Ministério da Ciência e Tecnologia; 22,5% aos estados confrontantes com os campos; 22,5% aos municípios confrontantes com os campos; 15% para o Comando da Marinha; 7,5% para um Fundo Especial (estados e municípios) ; e 7,5% para municípios afetados por operações nas instalações de embarque e desembarque de petróleo e gás natural.
Após a descoberta do pré-sal em 2006, foi editada a Lei 12.351/2010 que adotou o modelo de regime de partilha para a exploração nas áreas do pré-sal e outras áreas consideradas estratégicas e criou o Fundo Social (FS) . O FS é um fundo de natureza contábil e financeira, vinculado à Presidência da República, com a finalidade de constituir fonte de recursos para o desenvolvimento social e regional, na forma de programas e projetos nas áreas de combate à pobreza e de desenvolvimento da educação, da cultura, do esporte, da saúde pública, dentre outras áreas.
Ao longo dos anos, a Lei 9.478/1997 sofreu diversas alterações sendo a maior delas introduzida pela Lei 12.734/2012 que alterou substancialmente a forma de distribuição dos royalties e da participação especial sobre a produção de petróleo e gás natural e outros hidrocarbonetos fluidos. No entanto, no âmbito da Ação Direta de Inconstitucionalidade 4.917 (ADI 4.917) , arguida pelos estados do Rio de Janeiro, São Paulo e Espírito Santo, foi expedida liminar suspendendo os efeitos de diversos artigos da Lei 9.478/1997 com as alterações promovidas pela Lei 12.734/2012, quais sejam: arts. 42-B; 42-C; 48, inciso II; 49, inciso II; 49-A; 49-B; 49-C; § 2º do art. 50; 50-A; 50-B; 50-C; 50-D e 50-E.
Mais adiante, quando da análise da desvinculação, será observado que a suspensão de alguns desses dispositivos alteradores impactará diretamente na forma de distribuição e desvinculação desses recursos, a exemplo dos arts. 48, 49 e 50.
Outras alterações que merecem destaque são aquelas trazidas pela Lei 12.858/2013 que destinou para as áreas de educação e saúde parcela da participação no resultado ou da compensação financeira pela exploração de petróleo e gás natural, com a finalidade de cumprimento da meta de aplicação de recursos em educação como proporção do Produto Interno Bruto (art. 214, inciso VI, da CRFB) .
Desta forma, a atual distribuição dos royalties e da participação especial de que trata a Lei 9.478/1997 é feita de acordo com o organograma abaixo. Logo em seguida, no exame técnico, é feita a análise da desvinculação e apresentadas as justificativas para não considerar a desvinculação em certos casos.
	
9TRIBUNAL DE CONTAS DA UNIÃO			
	
Siglas: MEC – Ministério da Educação; FNS – Fundo Nacional de Saúde; FNDCT – Fundo Nacional de Desenvolvimento Científico e Tecnológico; MME – Ministério de Minas e Energia; CPRM – Companhia de Pesquisa de Recursos Minerais; ANP – Agência Nacional do Petróleo; e MMA – Ministério do Meio Ambiente.
Fonte: Elaboração própria 
Demonstrada a atual distribuição dos recursos, é preciso analisar, caso a caso, a aplicabilidade do § 3º do art. 45 da Lei 9.478/1997 sobre tais receitas. Segundo dispõe a referida norma, o superávit financeiro dos órgãos da administração pública federal, decorrente de receitas de royalties, participações especiais, dentre outras, apurado em balanço de cada exercício financeiro, será transferido ao Tesouro Nacional.
Na prática, o dispositivo desvincula as sobras de recursos que são alocados aos órgãos da administração pública da União, originárias de participações governamentais previstas no caput do art. 45 da Lei 9.478/1997 (royalties, participações especiais, dentre outras) .
Até o final de 2017, o superávit financeiro apurado da fonte 42 (receitas advindas de compensação financeira dos royalties e participação especial) era de aproximadamente R$ 27 bilhões. O quadro seguinte demonstra quais órgãos, fundos e entidades que possuem superávit financeiro nessa fonte de recursos.
Quadro 2 – Superávit Financeiro da Fonte 42, em dez/2017
	Órgão/Entidade/Fundo
	Saldo

	Agência Nacional do Petróleo - ANP
	3.457.520

	Comando da Marinha
	5.359.982

	Recursos sob Superv. MME - Estados/Municípios
	1.121.449

	Fundo Nac. Desenv. Cient. e Tecnológico - FNDCT
	3.964.707

	Fundo Nacional de Saúde - FNS
	60.194

	Fundo Social - FS
	9.725.272

	Ministério da Educação - MEC
	182.464

	Ministério das Minas e Energia - MME
	1.508.663

	Ministério do Meio Ambiente - MMA
	1.584.082

	Receita do Tesouro Nacional*
	67.996

	Total
	27.032.329

Fonte: Relatório Resumido da Execução Orçamentária (RREO) , constante da Portaria nº 245, de 28 de março de 2018, publicada no Diário Oficial da União de 29.03.2018.
* Recursos provenientes de crédito orçamentário destinados com base na Lei 12.306/2010.
Para verificar a aplicabilidade do § 3º do art. 45 da Lei 9.478/1997, o exame técnico da matéria levará em consideração duas premissas básicas: a) na sucessão de leis no tempo, havendo antinomia entre normas, o conflito será resolvido por meio dos metacritérios clássicos construídos por Norberto Bobbio, em sua teoria do ordenamento jurídico, e adotados pela maior parte da doutrina e pelo TCU; b) sendo o caso de recursos alocados a fundos especiais, a destinação do superávit financeiro deve obedecer a regra do art. 73 da Lei Geral de Finanças Públicas (Lei 4.320/1964) , de forma que a desvinculação do superávit financeiro só é possível por meio de autorização da própria lei de criação do fundo.
No que concerne aos metacritérios clássicos, Bobbio identifica três, a saber: a) o critério cronológico, segundo o qual uma norma posterior prevalece sobre uma norma anterior; b) o critério da especialidade, por meio do qual a norma especial prevalece sobre a norma geral; e c) o critério hierárquico pelo qual a norma superior prevalece sobre norma inferior.
As antinomias normativas (ou conflitos entre normas) podem ser de 1º grau, quando podem ser resolvidas por meio de apenas um dos metacritérios supracitados, ou de 2º grau, no caso de o conflito ser resolvido por meio da utilização de dois dos metacritérios criados por Bobbio.
Posto isso, a análise será realizada seguindo a sequência e divisão apresentada pelo organograma de distribuição de recursos: a) royalties mínimos de 5%; b) royalties acima de 5%; e c) participação especial.
Royalties mínimos de 5%
Em relação à parcela dos royalties mínimos de 5%, os órgãos da União recebem recursos apenas quando existe lavra no mar (plataforma continental, mar territorial ou zona econômica exclusiva) . Nesse caso, a regra básica de distribuição está apoiada no art. 48 da Lei 9.478/1997, em sua redação original, c/c o art. 7º da Lei 7.990/1989, os quais destinavam 20% para o Comando da Marinha e os outros 80% para os estados e municípios.
Com a edição da Lei 12.858/2013, houve mudança nas regras de aplicação dos royalties do pré-sal, com declaração de comercialização antes de 3/12/2012, e dos royalties originários de quaisquer áreas, com declaração de comercialização a partir de 3/12/2012. 
No primeiro caso (pré-sal, antes de 3/12/2012) , os 20% que pertenciam ao Comando da Marinha passaram a ser destinados integralmente ao Fundo Social criado pela Lei 12.351/2010, conforme determinação do art. 3º da Lei 12.858/2013. Sendo destinados ao Fundo Social, os recursos terão sua aplicação regulamentada também pelo art. 2º, inciso III, da Lei 12.858/2013, de forma que 50% desse montante deverão ser destinados à educação. Em cumprimento a esse dispositivo legal, a Lei Orçamentária Anual de 2018 (LOA/2018) destinou 10% dos recursos ao Ministério da Educação, nos termos da Lei Orçamentária Anual de 2018 (LOA/2018) .
Já no que concerne aos royalties decorrentes de quaisquer áreas, mas com declaração de comercialização a partir de 3/12/2012, a regra a ser observada é a do art. 2º, inciso I e § 3º, da Lei 12.858/2013. Assim, os 20% pertencentes à União deverão ser aplicados na área de saúde e educação, na proporção de 25% e 75%, respectivamente. Na LOA/2018, o governo alocou os recursos no FNS (5%) e no MEC (15%) .
Por fim, quanto aos recursos fora do pré-sal, com declaração de comercialização antes de 3/12/2012, não houve mudanças na sua distribuição ou destinação, devendo o Comando da Marinha ficar com 20% e os estados e municípios com 80%, nos termos do art. 48 da Lei 9.478/1997, em sua redação original.
Lei 9.478/1997:
Art. 48. A parcela do valor de royalty, previsto no contrato de concessão, que representar cinco por cento da produção, correspondente ao montante mínimo referido no § 1º do artigo anterior, será distribuída segundo os critérios estipulados pela Lei nº 7.990, de 28 de dezembro de 1989.
Lei 7.990/1989:
Art. 7º O art. 27 e seus §§ 4º e 6º, da Lei nº 2.004, de 3 de outubro de 1953, alterada pelas Leis nº s 3.257, de 2 de setembro de 1957, 7.453, de 27 de dezembro de 1985, e 7.525, de 22 de julho de 1986, passam a vigorar com a seguinte redação:
" (...) 
§ 4º É também devida a compensação financeira aos Estados, Distrito Federal e Municípios confrontantes, quando o óleo, o xisto betuminoso e o gás forem extraídos da plataforma continental nos mesmos 5% (cinco por cento) fixados no caput deste artigo, sendo 1,5% (um e meio por cento) aos Estados e Distrito Federal e 0,5% (meio por cento) aos Municípios onde se localizarem instalações marítimas ou terrestres de embarque ou desembarque; 1,5% (um e meio por cento) aos Municípios produtores e suas respectivas áreas geoeconômicas; 1% (um por cento) ao Ministério da Marinha, para atender aos encargos de fiscalização e proteção das atividades econômicas das referidas áreas de 0,5% (meio por cento) para constituir um fundo especial a ser distribuído entre os Estados, Territórios e Municípios. (grifei) 
Pelo exposto, verifica-se que em relação à parcela mínima de 5% dos royalties existem duas normas definidoras da distribuição. A primeira é a Lei 9.478/1997, art. 48, em sua redação original, que destina recursos para o Comando da Marinha. Já a segunda é a Lei 12.858/2013, que altera as regras de distribuição dos recursos, destinando parte deles para o Fundo Social e para as áreas da educação e da saúde.
Voltando ao texto da norma prevista nos §§ 2º e 3º do art. 45 da Lei 9.478/1997, observa-se que a desvinculação é aplicável somente aos casos de destinações definidas naquela própria lei, in verbis:
Art. 45 (...) 
§ 2º As receitas provenientes das participações governamentais definidas no caput, alocadas para órgãos da administração pública federal, de acordo com o disposto nesta Lei, serão mantidas na Conta Única do Governo Federal, enquanto não forem destinadas para as respectivas programações.
§ 3º O superávit financeiro dos órgãos da administração pública federal referidos no parágrafo anterior, apurado em balanço de cada exercício financeiro, será transferido ao Tesouro Nacional.
Percebe-se que o § 2º do art. 45 fala em alocação a órgãos da administração pública, de acordo com o disposto naquela lei. Já o § 3º, ao estabelecer a regra de desvinculação, faz referência apenas aos recursos alocados aos órgãos da administração pública, na forma do § 2º, ou seja, desvincula apenas as alocações feitas aos órgãos definidos pela própria Lei 9.478/1997. Com essa interpretação, quando se fala na parcela de 5%, apenas os recursos alocados ao Comando da Marinha poderiam ser transferidos ao Tesouro Nacional, haja vista que a alocação foi definida pelo art. 48 da Lei 9.478/1997, em sua redação originária, c/c o art. 7º da Lei 7.990/1989.
Com relação aos recursos destinados ao Fundo Social e às áreas de educação e saúde, tendo em vista que a vinculação foi definida pelo inciso I e § 3º do art. 2º da Lei 12.858, tais recursos não estão abrangidos pela desvinculação da Lei 9.478/1997. De toda sorte, ainda que se considere que a norma de desvinculação (§ 3º do art. 45 da Lei 9.478/1997) alcance todo e qualquer recurso de royalties e participação especial, independentemente da norma definidora da alocação, mesmo assim os recursos ainda devem permanecer vinculados. Primeiro, porque existiria antinomia aparente de 1º grau entre as leis 12.858/2013 e 9.478/1997, devendo prevalecer aquela (posterior e especial) em detrimento desta (anterior e genérica) , conforme o critério cronológico de solução de antinomias normativas.
De outra forma, verifica-se também que o Fundo Social possui natureza especial, exigindo autorização na sua própria lei de criação para que os recursos sejam transferidos ao Tesouro Nacional, nos termos do art. 73 da Lei 4.320/1964.
Por fim, quanto aos recursos destinados às áreas de educação e saúde, a norma não destinou os recursos a um órgão da administração pública, mas sim a uma área específica de governo, podendo serem alocados em um fundo, como fez no caso da saúde, que foram destinados ao Fundo Nacional de Saúde, ou em um órgão, como fez no caso dos recursos da educação, que foram alocados no Ministério da Educação. Sob esse ponto de vista, portanto, os recursos destinados à educação e à saúde não são abarcados pela regra de desvinculação inscrita no § 3º do art. 45 da Lei 9.478/1997.
Além disso, quando se fala em receitas decorrentes do pré-sal, com declaração de comercialização antes de 3/12/2012, nota-se que os recursos não são diretamente alocados na educação, mas sim no Fundo Social para, somente depois, serem aplicados em educação, conforme disposto no inciso III do art. 2º da Lei 12.858/2013 c/c o inciso I do art. 47 da Lei 12.351/2010. Nesses termos, novamente se estaria diante de recursos pertencentes ao Fundo Social que, por sua natureza, requer autorização na sua própria lei de criação para que o Poder Executivo possa desvincular os seus recursos de superávit financeiro, conforme disposto no art. 73 da Lei 4.320/1964.
Portanto, propõe-se responder ao consulente que, em relação à parcela mínima de 5%, de que trata o art. 48 da Lei 9.478/1997, em sua redação originária, c/c o art. 7º da Lei 7.990/1989, apenas os valores de superávit financeiro do Comando da Marinha são abarcados pela desvinculação do § 3º do art. 45 da Lei 9.478/1997, ou seja, poderão ser transferidos ao Tesouro Nacional.
Royalties excedentes a 5%
Diferentemente da parcela mínima de 5% (art. 48 da Lei 9.478/1997) , na parcela de royalties excedentes aos 5% (art. 49 da Lei 9.478/1997) a lei define a participação da União tanto para a lavra em terra (ou lagos, rios, etc) como para lavra em plataforma continental.  
No caso de lavra em terra (ou lagos, rios, etc) , o inciso I, alíneas “a” a “d”, do art. 49 da Lei 9.478/1997, na redação dada pela Lei 12.734/2012, estabelece que 25% desses recursos serão distribuídos à União e 75% aos estados e municípios. Em relação à parcela de 25% da União, a alínea “d” do dispositivo supracitado determina que seja destinada integralmente ao Fundo Social, salvo regulamentação pelo poder executivo. Sendo destinado ao Fundo Social, a aplicação dos recursos deve observar o disposto no inciso III do art. 2º da Lei 12.858/2013 c/c o inciso I do art. 47 da Lei 12.351/2010, de forma que 50% (12,5%) sejam aplicados na área de educação e o restante permaneça no fundo (12,5%) .
Ainda quanto aos recursos de royalties decorrentes de lavra em terra, parcela excedente aos 5%, cabe ressaltar alguns aspectos presentes na alínea “d” do inciso I do art. 49 da Lei 9.478/1997, redação dada pela Lei 12.734/2012. Como segue:
Art. 49 (...) 
d) 25% (vinte e cinco por cento) para a União, a ser destinado ao Fundo Social, instituído por esta Lei, deduzidas as parcelas destinadas aos órgãos específicos da Administração Direta da União, nos termos do regulamento do Poder Executivo;
Portanto, o valor a ser transferido ao Fundo Social é o percentual de 25% descontado das transferências para órgãos da administração direta da União, os quais serão definidos em regulamento do Poder Executivo. Assim, em relação ao superávit financeiro proveniente de recursos que não são alocados no Fundo Social, mas sim a órgãos da administração direta da União, não há impedimento para sua desvinculação por meio da regra do § 3º do art. 45 da Lei 9.478/1997, haja vista que a alocação será definida em regulamento do Poder Executivo, conforme previsto na alínea “d” do inciso I do art. 49 da Lei 9.478/.
Atualmente, como ainda não existe o regulamento de que trata a alínea “d” do inciso I do art. 49 da Lei 9.478/1997, os recursos são integralmente destinados ao Fundo Social, demandando, assim, para sua desvinculação, a inclusão de dispositivo de desvinculação na lei de criação do fundo, conforme exigência do art. 73 da Lei 4.320/1964.
Já em relação à lavra feita em plataforma continental, os percentuais de distribuição são diferentes daqueles da lavra em terra, ficando a União com 40% e os estados e os municípios com 60%, conforme disposto no inciso II, alíneas “c” e “f”, do art. 49 da Lei 9.478/1997 (redação anterior à Lei 12.734/2012, conforme suspensão decretada pela ADI 4.917) .
Art. 49. A parcela do valor do royalty que exceder a cinco por cento da produção terá a seguinte distribuição:
 (...) 
II - quando a lavra ocorrer na plataforma continental:
 (...) 
c) quinze por cento ao Ministério da Marinha, para atender aos encargos de fiscalização e proteção das áreas de produção;
 (...) 
f) 25% (vinte e cinco por cento) ao Ministério da Ciência e Tecnologia para financiar programas de amparo à pesquisa científica e ao desenvolvimento tecnológico aplicados à indústria do petróleo, do gás natural, dos biocombustíveis e à indústria petroquímica de primeira e segunda geração, bem como para programas de mesma natureza que tenham por finalidade a prevenção e a recuperação de danos causados ao meio ambiente por essas indústrias.
No que concerne à participação da União (40%) , a alocação desses recursos vai depender se as receitas são originárias de concessões com declaração de comercialização antes ou depois de 3/12/2012 e, ainda, se os recursos são provenientes do pré-sal ou não.
Se os royalties forem originários de áreas do pré-sal, com declaração de comercialização antes de 3/12/2012, os recursos da participação da União serão destinados integralmente ao Fundo Social, conforme dispõe o art. 3º da Lei 12.858/2013. Assim sendo, a aplicação desses recursos deve observar o disposto no inciso III do art. 2º da Lei 12.858/2013 c/c o inciso I do art. 47 da Lei 12.351/2010, de forma que 50% sejam aplicados na área de educação e os outros 50% permaneçam no Fundo Social.
No caso dos royalties decorrentes de outras áreas (situações que não sejam pré-sal) , com declaração de comercialização antes de 3/12/2012 e lavra em mar (plataforma continental, etc) , os 40% pertencentes à União serão alocados da seguinte forma: 25% no Fundo Nacional de Desenvolvimento Científico e Tecnológico (FNDCT) , conforme disposto no inciso II, alínea “f”, do art. 49 da Lei 9.478/1997, na redação dada pela Lei 11.921/2009, c/c o inciso II do art. 10 da Lei 11.540/2007; e 15% no Comando da Marinha, nos termos do disposto no inciso II, alínea “c”, do art. 49 da Lei 9.478/1997, em sua redação originária. Nesses dois casos, como afirmado anteriormente, a redação legal a ser considerada é aquela anterior à Lei 12.734/2012, pois a ADI 4.917 suspendeu algumas alterações promovidas por esta última norma.
Por fim, quando os royalties são originários de quaisquer áreas (pré-sal ou não) , com declaração de comercialização a partir de 3/12/2012 e lavra na plataforma continental, a parcela pertencente à União (40%) será aplicada nas áreas da educação e saúde, na proporção de 75% e 25% respectivamente, conforme determina o inciso I e § 3º do art. 2º da Lei 12.858/2013. Da mesma forma que exposta no parágrafo 64 desta instrução, esses recursos também foram alocados no MEC e no FNS.  
Com base nos mesmos argumentos apresentados anteriormente, os recursos destinados ao Comando da Marinha poderão ser desvinculados nos termos do § 3º do art. 45 da Lei 9.478/1997, tendo em vista que a alocação em tal órgão foi definida pela própria Lei 9.478/1997, inciso II, alínea “c”, do art. 49, em sua redação originária. Além disso, conforme disposto na alínea “d” do inciso I do art. 49 da Lei 9.478/1997, redação dada pela Lei 12.734/2012, parte dos recursos de royalties originários de lavra em terra podem ser destinados a órgãos da administração direta federal antes de serem alocados no Fundo Social, podendo, nesse caso, o superávit financeiro de cada órgão ser transferido ao Tesouro Nacional.
Quanto aos recursos alocados no FNDCT e no Fundo Social, tais receitas estão sob a guarda do art. 73 da Lei 4.320/1964, haja vista que se está diante de dois fundos especiais, devendo, portanto, os respectivos superávits financeiros serem transferidos à conta dos próprios fundos, salvo disposição em contrário das suas leis de criação. Assim, apesar de a alocação ter sido normatizada pela Lei 9.478/1997, existe norma mais rígida de desvinculação para esses recursos (art. 73 da Lei 4.320/1964) , devendo tais receitas permanecerem vinculadas aos respectivos fundos.
Já no que concerne aos recursos destinados às áreas da educação e da saúde, essas receitas não podem ser desvinculadas, tendo em conta que: primeiro, não são destinadas a órgãos da administração pública, não se enquadrando, portanto, na regra de desvinculação dos §§ 2º e 3º do art. 45 da Lei 9.478/1997; e, segundo, foram alocadas por norma especial posterior (Lei 12.858/2013) , a qual prevalece sobre a regra geral anterior de desvinculação, presente no § 3º do art. 45 da Lei 9.478/1997.
 Portanto, propõe-se responder ao consulente que, no caso de superávit financeiro de recursos de royalties alocados em órgãos da administração pública direta da União, de que trata a alínea “d” do inciso I, na redação dada pela Lei 12.734/2012, bem como aqueles alocados no Comando da Marinha, nos termos da alínea “c” do inciso II, em sua redação originária, ambos do art. 49 da Lei 9.478/1997, poderão ser transferidos ao Tesouro Nacional, conforme autorização dos §§ 2º e 3º do art. 45 da Lei 9.478/1997.
Participação Especial
O art. 50 da Lei 9.478/1997 estabelece que, nos casos de grande volume de produção, ou de grande rentabilidade, haverá o pagamento de uma participação especial à União, aos estados e aos municípios. Quanto à sua distribuição entre os entes federativos, o § 2º desse mesmo artigo, em redação anterior à dada pela Lei 12.734/2012, estabelecia que a União ficaria com 50% das receitas, os estados com 40% e os municípios com 10%.
Nesse caso, a redação do art. 50 a ser considerada é aquela anterior às alterações feitas pela Lei 12.734/2012, pois, no âmbito da ADI 4.917, o Supremo Tribunal Federal, em sede liminar, suspendeu a eficácia de vários dispositivos alteradores da Lei 9.478/1997, dentre os quais está o § 2º do art. 50.
Quanto aos 50% destinados à União, a alocação de tais recursos é feita da mesma forma que as anteriores, a depender do local onde ocorre a lavra, se em terra ou em mar. Se a lavra ocorrer em terra, a alocação segue as regras da própria Lei 9.478/1997, incisos I e II do § 2º do art. 50, o qual aloca 10% no Ministério do Meio Ambiente e os outros 40% no Ministério de Minas e Energia (MME) , sendo 70% na Agência Nacional do Petróleo (ANP) , 15% para custeio dos estudos e planejamento da expansão do sistema energético, os quais ficam com o próprio MME, e 15% para financiamento de estudos, pesquisas, projetos, atividades e serviços de levantamentos geológicos básicos no território nacional, que ficam com a Companhia de Pesquisa de Recursos Minerais (CPRM) , empresa pública vinculado ao MME.
Art. 50. O edital e o contrato estabelecerão que, nos casos de grande volume de produção, ou de grande rentabilidade, haverá o pagamento de uma participação especial, a ser regulamentada em decreto do Presidente da República.
 (...) 
§ 2º Os recursos da participação especial serão distribuídos na seguinte proporção:
I - 40% (quarenta por cento) ao Ministério de Minas e Energia, sendo 70% (setenta por cento) para o financiamento de estudos e serviços de geologia e geofísica aplicados à prospecção de combustíveis fósseis, a serem promovidos pela ANP, nos termos dos incisos II e III do art. 8º desta Lei, e pelo MME, 15% (quinze por cento) para o custeio dos estudos de planejamento da expansão do sistema energético e 15% (quinze por cento) para o financiamento de estudos, pesquisas, projetos, atividades e serviços de levantamentos geológicos básicos no território nacional; I - 40% (quarenta por cento) ao Ministério de Minas e Energia, sendo 70% (setenta por cento) para o financiamento de estudos e serviços de geologia e geofísica aplicados à prospecção de combustíveis fósseis, a serem promovidos pela ANP, nos termos dos incisos II e III do art. 8º desta Lei, e pelo MME, 15% (quinze por cento) para o custeio dos estudos de planejamento da expansão do sistema energético e 15% (quinze por cento) para o financiamento de estudos, pesquisas, projetos, atividades e serviços de levantamentos geológicos básicos no território nacional;
II - 10% (dez por cento) ao Ministério do Meio Ambiente, destinados, preferencialmente, ao desenvolvimento das seguintes atividades de gestão ambiental relacionadas à cadeia produtiva do petróleo, incluindo as consequências de sua utilização: (grifei) 
Tendo em vista que esses recursos de participação especial de lavra em terra são alocados em órgãos da administração pública, a disposição normativa de desvinculação, prevista nos §§ 2º e 3º do art. 45 da Lei 9.478/1997, é aplicável a essas receitas, podendo o superávit financeiro ser transferido ao Tesouro Nacional.
Já quando a lavra ocorre no mar (plataforma continental, etc) , a distribuição segue três disposições diferentes: a) área do pré-sal com declaração de comercialização antes de 3/12/2012; b) área fora do pré-sal com declaração de comercialização antes de 3/12/2012; e c) quaisquer áreas com declaração de comercialização a partir de 3/12/2012.
No primeiro caso (pré-sal com declaração de comercialização antes de 3/12/2012) , a alocação dos 50% da União é feita de acordo com o art. 3º da Lei 12.858/2013, que determina a alocação integral desses recursos no Fundo Social criado pela Lei 12.351/2010. Sendo alocados no Fundo Social, 50% desses recursos devem ser destinados à área de educação, nos termos do art. 2º, inciso III, da Lei 12.858/2013.
Em relação aos recursos provenientes de áreas fora do pré-sal com declaração de comercialização antes de 3/12/2012, a alocação é definida pela Lei 9.478/1997, da mesma forma que é feita quando os recursos são provenientes de lavra em terra. Assim sendo, o superávit financeiro de tais recursos também poderá ser transferido ao Tesouro Nacional na forma dos §§ 2º e 3º do art. 45 da Lei 9.478/1997.
Por fim, quando a participação especial é originária de lavra em mar (plataforma continental, etc) , quaisquer áreas, com declaração de comercialização a partir de 3/12/2012, a alocação de tais recursos é feita nas áreas de educação e saúde, sendo 37,5% na primeira e 12,5% na segunda, conforme determina o inciso I e § 3º do art. 2º da Lei 12.858/2013. Tendo tal disposição normativa, tais recursos não são abarcados pela norma de desvinculação, haja vista que foram alocados por norma especial posterior, quando comparada com os §§ 2º e 3º do art. 45 da Lei 9.478/1997.
Portanto, propõe-se responder ao consulente que os recursos de superávit financeiro passíveis de desvinculação, na forma dos §§ 2º e 3º do art. 45 da Lei 9.478/1997, quando originários de participação especial e a lavra ocorrer em mar ou em terra, são aqueles alocados aos seguintes órgãos: MME, CPRM, ANP e MMA.
III.1.3. O mandamento legal contido no § 3º do art. 45 da Lei 9.478/1997 pode ser entendido como de aplicação automática, sem a necessidade de expedição de nenhum ato normativo pelo Poder Executivo?
Quanto a esse terceiro questionamento, a resposta é positiva, ou seja, para que o superávit financeiro dos órgãos da administração pública federal, decorrentes de royalties e participação especial, de que trata a fonte 42, seja transferido ao Tesouro Nacional, regra geral, não há necessidade de expedição de qualquer ato normativo pelo Poder Executivo, mas desde que respeitados os limites de desvinculação anteriormente expostos.
A exceção fica por conta dos casos de superávits financeiros de órgãos da administração direta da União, em que a alocação dos recursos a essas organizações dependa de norma regulamentadora do Poder Executivo, nos termos da alínea “d” do inciso I do art. 49 da Lei 9.478/1997. 
Portanto, propõe-se responder ao consulente que a norma contida no § 3º do art. 45 da Lei 9.478/1997 é, regra geral, autoaplicável, haja vista que não depende de norma regulamentadora para vigorar, apresentando todos os requisitos necessários para a produção dos seus efeitos. A exceção fica por conta de recursos destinados a órgãos da administração direta da União, na forma da alínea “d” do inciso I do art. 49 da Lei 9.478/1997, que dependem de norma regulamentadora para que a desvinculação do superávit financeiro possa ser realizada.
III.2. Da vedação ao pagamento de dívida com recursos da fonte 42
III.2.1. Visto que a Lei 9.478/1997 transfere ao Tesouro Nacional o superávit da fonte 42 dos órgãos da administração pública federal, pode-se inferir que a proibição contida no art. 8º da Lei 7.990/1989 fica restrita apenas aos recursos arrecadados no próprio exercício?
Conforme análise anterior, a CRFB não estabeleceu qualquer tipo de proibição de pagamento de dívida com receitas provenientes da exploração de petróleo, gás natural e outros hidrocarbonetos fluidos. Coube ao legislador infraconstitucional definir a distribuição dos recursos, bem como estabelecer quaisquer tipos de proibições na utilização de tais receitas, assim como fez a Lei 7.990/1989 que proibiu a utilização dos recursos de compensação financeira para pagamento de dívida.
Art. 8º O pagamento das compensações financeiras previstas nesta Lei, inclusive o da indenização pela exploração do petróleo, do xisto betuminoso e do gás natural será efetuado, mensalmente, diretamente aos Estados, ao Distrito Federal, aos Municípios e aos órgãos da Administração Direta da União, até o último dia útil do segundo mês subsequente ao do fato gerador, devidamente corrigido pela variação do Bônus do Tesouro Nacional (BTN) , ou outro parâmetro de correção monetária que venha a substituí-lo, vedada a aplicação dos recursos em pagamento de dívida e no quadro permanente de pessoal.
No presente questionamento, o MP indaga se a vedação do art. 8º é restrita apenas aos recursos arrecadados dentro do próprio exercício, já que o § 3º do art. 45 da Lei 9.478/1997 desvincula o superávit financeiro desses mesmos recursos e os transfere para o Tesouro Nacional.
 Nesse caso, a resposta é negativa, haja vista que a aplicação da norma proibitiva do art. 8º da Lei 7.990/1989 independe da vinculação ou desvinculação dos recursos. Trata-se, na verdade, de norma geral proibitiva que abrange tanto os recursos arrecadados no exercício como o saldo que passa para o exercício seguinte (superávit financeiro) . Além disso, a convivência simultânea das duas normas é perfeitamente possível, sem que isso resulte em antinomia jurídica entre os dispositivos de proibição (art. 8º da Lei 7.990/1989) e desvinculação (§ 3º do art. 45 da Lei 9.478/1997) .
Contudo, cabe esclarecer que, conforme parte inicial do caput do art. 8º, a proibição é aplicável somente aos casos de compensações financeiras definidas pela própria Lei 7.990/1989. Assim, a parcela de compensação financeiras que estaria proibida de ser utilizada para o pagamento de dívida seria apenas aquele referente aos royalties mínimos de 5%, os quais ainda têm a sua distribuição normatizada pelo art. 7º da Lei 7.990/1987, conforme já demonstrado no tópico anterior (parágrafos 64 a 76) .
Portanto, propõe-se responder ao consulente que: a) a proibição de pagamento de despesas com dívida e pessoal, prevista no art. 8º da Lei 7.990/1989, abrange tanto os recursos arrecadados no exercício como aqueles transferidos para o exercício financeiro seguinte (superávit financeiro) , independentemente de estarem vinculados ou não; e b) a proibição de que trata o art. 8º da Lei 7.990/1989 abrange apenas os recursos referentes à parcela de royalties mínimos de 5%, a qual ainda é regulada pela Lei 7.990/1989.
III.2.2. A proibição de que trata o art. 8º da Lei 7.990/1989 refere-se à amortização da dívida, ao pagamento de juros da dívida ou a ambos?
A edição da Lei 7.990/1989 teve início no Senado Federal por meio do Projeto de Lei do Senado Federal 45/1989 (PLS 45/1989) . O objetivo era regulamentar o § 1º do art. 20 da Constituição Federal (CRFB) , segundo o qual é assegurado aos estados, ao Distrito Federal e aos municípios, bem como a órgãos da administração direta da União, participação no resultado da exploração de petróleo ou gás natural, de recursos hídricos para fins de geração de energia elétrica e de outros recursos minerais no respectivo território, plataforma continental, mar territorial ou zona econômica exclusiva, ou compensação financeira por essa exploração.
O art. 8º da Lei 7.990/1989 estabelece o prazo para pagamento das compensações financeiras, inclusive o da indenização pela exploração do petróleo, do xisto betuminoso e do gás natural e veda a aplicação dessas receitas no pagamento de dívida e no quadro permanente de pessoal.
Na redação aprovada pelo Senado Federal, o PLS 45/1989 não possuía a proibição de aplicação dos recursos no pagamento de dívida ou pessoal. No entanto, após a tramitação na Câmara dos Deputados, o projeto recebeu diversas emendas, as quais foram incorporadas ao substitutivo do PLS 45/1989 (PL 3.981/1989) . Dentre as alterações propostas, cabe destacar a Emenda 3/89 de autoria do ex-deputado federal Prisco Viana que solicitou a inclusão do art. 11 ao projeto de lei, o qual contava com a seguinte redação:
Art. 11 – Os recursos provenientes da compensação financeira de que trata esta lei, ressalvado o disposto no inciso III do art. 6º, serão aplicados preferencialmente em programas de educação, saúde, saneamento e preservação ambiental, vedado o pagamento de pessoal a qualquer título. (grifei) 
Segundo a justificativa apresentada pelo deputado, a inclusão do art. 11 tinha o objetivo de estabelecer um mínimo de disciplina na aplicação dos recursos. Além disso, a proibição de aplicação dos recursos no pagamento de pessoal tem a pretensão de evitar que o suplemento de uma receita possa estimular mais gastos com a nomeação ou contratação de funcionários em prejuízo de investimentos necessários à infraestrutura social.
Apesar de não haver emenda específica, o substitutivo apresentado pelo relator da Câmara dos Deputados contemplou em seu texto a proibição para o pagamento de dívida. No caso, o MP quer saber se a vedação abrange o pagamento do principal da dívida, dos juros ou ambos, já que o referido artigo da lei menciona apenas o termo “dívida”. 
Quanto ao alcance dessa última proibição, valendo-se da justificativa apresentada para o impedimento do pagamento de pessoal, uma vez que as proibições estão dispostas no mesmo artigo, a interpretação mais adequada, de forma a dar maior efetividade ao dispositivo, é no sentido de que a expressão dívida engloba tanto o principal quanto os juros. Ora, se o objetivo da vedação era garantir recursos para a realização de investimentos necessários à infraestrutura social, não faz sentido proibir apenas o pagamento do principal e permitir o pagamento dos juros.
Cabe acrescentar que assiste razão ao argumento apresentado pela consultoria jurídica do MP no Parecer 00064/2018/GCG/CGJOE/CONJUR-MP/CGU/AGU, de 19/1/2018, que explica que toda dívida, em termos jurídicos, constitui uma obrigação de pagamento, de forma que, quando invocada de forma genérica, abrange necessariamente o principal e os acessórios (juros, correções, etc) . Trata-se da aplicação do princípio geral de que “o acessório segue o principal”.
Nesse caso, o conceito de dívida a ser adotado é aquele apresentado pelo Manual de Demonstrativos Fiscais 8º Edição (MDF 2017) quando conceitua dívida consolidada, a qual corresponde ao montante total, apurado sem duplicidade, das obrigações financeiras do ente da Federação, assumidas para amortização em prazo superior a doze meses, decorrentes de leis, contratos, convênios ou tratados e da realização de operações de crédito, bem como as operações de crédito de prazo inferior a doze meses cujas receitas tenham constado do orçamento. No conceito, estão incluídas tanto a dívida contratual como a dívida mobiliária, exceto as Antecipações da Receita Orçamentária (ARO) .
Não seria razoável proibir o pagamento da chamada dívida flutuante, a qual é formada pelos compromissos, decorrentes ou não da execução do orçamento, consignados no passivo financeiro do Balanço Patrimonial. Tais compromissos são, na maioria das vezes, assumidos para atender às necessidades de curto prazo dos órgãos e entidades da administração pública.
Os §§ 1º e 2º do art. 8º da Lei 7.990/1989 ressalvam algumas despesas da vedação imposta pelo caput daquele mesmo artigo, quais sejam: a) pagamento de dívidas para com a União e suas entidades; b) custeio de despesas com manutenção e desenvolvimento do ensino, especialmente na educação básica pública em tempo integral, inclusive as relativas a pagamento de salários e outras verbas de natureza remuneratória a profissionais do magistério em efetivo exercício na rede pública; e c) capitalização de fundos de previdência.
Portanto, propõe-se responder ao consulente que a proibição contida no art. 8º da Lei 7.990/1989 abrange tanto a amortização da dívida como os juros, sendo considerado como dívida o montante total (contratual ou mobiliária, excetos as antecipações da receita orçamentária) , apurado sem duplicidade, das obrigações financeiras do ente da Federação, assumidas para amortização em prazo superior a doze meses, decorrentes de leis, contratos, convênios ou tratados e da realização de operações de crédito, bem como as operações de crédito de prazo inferior a dozes meses cujas receitas tenham constado do orçamento.
Além disso, cabe informar que a proibição da norma supracitada (art. 8º da Lei 7.990/1989) não abarca a chamada dívida flutuante, a qual é formada pelos compromissos, decorrentes ou não da execução do orçamento, consignados no passivo financeiro do Balanço Patrimonial, bem como não abrange aquelas despesas consignadas nos §§ 1º e 2º do art. 8º da Lei 7.990/1989, quais sejam: a) pagamento de dívidas para com a União e suas entidades; b) custeio de despesas com manutenção e desenvolvimento do ensino, especialmente na educação básica pública em tempo integral, inclusive as relativas a pagamento de salários e outras verbas de natureza remuneratória a profissionais do magistério em efetivo exercício na rede pública; e c) capitalização de fundos de previdência.
III.3. Do impacto da desvinculação na gestão dos órgãos públicos
Levando em consideração o superávit financeiro apurado no final de 2017 e as análises realizadas, o montante total passível de desvinculação pelo § 3º do art. 45 da Lei 9.478/1997 seria de aproximadamente R$ 12 bilhões, distribuído da seguinte forma: R$ 3,46 bilhões da Agência Nacional do Petróleo (ANP) , R$ 5,36 bilhões do Comando da Marinha, R$ 1,5 bilhão do Ministério de Minas e Energia (MME) e R$ 1,58 bilhão do Ministério do Meio Ambiente (MMA) .
Dessa forma, o impacto financeiro imediato seria de R$ 12 bilhões, sem considerar receitas futuras que, nos próximos exercícios financeiros, poderão ser objeto de novas transferências ao Tesouro Nacional, no caso de existir acúmulo de superávit financeiro.
Quanto aos possíveis impactos na gestão dos órgãos, decorrentes da transferência desses recursos para o Tesouro Nacional, esse aspecto não foi objeto de análise no âmbito desta consulta. Contudo, poderá ser objeto de trabalhos específicos realizados pelas áreas competentes do TCU. 
De toda forma, o entendimento dessa Corte de Contas, no sentido da viabilidade jurídica da transferência de superávit financeiro da fonte 42 para o Tesouro Nacional, não exclui a possibilidade de emissão de eventuais recomendações e determinações, quando problemas na gestão orçamentária dos órgãos beneficiários de tais recursos forem identificados.
A título de exemplo, cabe destacar o TC Processo 032.740/2017-4, relator Ministro Aroldo Cedraz, o qual trata de representação formulada pela Secretaria de Infraestrutura de Petróleo e Gás Natural (SeinfraPetróleo) , a respeito de falhas na implantação e operacionalização das funções da Empresa Brasileira de Administração de Petróleo e Gás Natural S.A. – Pré-Sal Petróleo S.A. (PPSA) , com severas implicações para a gestão dos contratos de partilha de produção no pré-sal e dos acordos de individualização da produção, bem como para a gestão das receitas da União decorrentes desses contratos.
Em resumo, a representação da unidade técnica alegou que: a) já foram realizados diversos trabalhos sobre os riscos para a União decorrentes de problemas de estruturação da PPSA; b) em 2016, no âmbito do monitoramento do Acórdão 2900/2015-TCU-Plenário, de relatoria do Ministro Vital do Rêgo, percebeu-se que os riscos anteriormente apontados pelo TCU ainda persistiam; e c) formou-se a convicção de que existe a possibilidade de ocorrer prejuízos materialmente relevantes para a União, diante da fragilidade da estrutura da PPSA, colocando o regime de partilha de produção do pré-sal em uma iminente crise, haja vista que o ingresso de receitas desse modelo já se inicia.
Tendo em vista tais problemas de estruturação, foi concedida medida cautelar no sentido de que, antes das assinaturas de novos contratos de partilha de produção ou de acordos de individualização da produção, estejam implantadas as condições operacionais suficientes para que os procedimentos de comercialização da parcela de petróleo, gás natural e outros hidrocarbonetos fluídos da União sejam efetivados.
Observou-se que, apesar de o setor gerar bilhões em receitas, a estrutura administrativa implantada para gerir tais recursos é precária e insuficiente, gerando gargalos que colocam em risco todo um setor gerador de recursos indispensáveis para o desenvolvimento do país. Assim, apesar de existir disposição normativa no sentido da desvinculação dos recursos, a qual é reconhecida como autoaplicável, nada impede o TCU de recomendar ou determinar a adoção de ações que resultem em uma melhor alocação dos recursos pelo governo federal.
 PROPOSTA DE ENCAMINHAMENTO
Ante o exposto, com fulcro no art. 1º, inciso XVII, da Lei 8.443/1992, c/c os arts. 1º, inciso XXV, e 264 do Regimento Interno do TCU, submetem-se os autos à consideração superior, com a proposta de:
conhecer da consulta, por preencher os requisitos de admissibilidade previstos art. 264, caput, inciso VI, e §§ 1º e 2º, do Regimento Interno do TCU;
b) responder ao consulente, Exmo. Sr. Ministro de Estado do Planejamento, Desenvolvimento e Gestão, Esteves Pedro Colnago Junior, que:
b.1) a utilização da expressão “a órgãos da administração direta da União” não tem o objetivo de vincular os recursos da exploração de petróleo e gás natural exclusivamente a órgãos que possuam entre as suas atribuições o atendimento de demandas relacionadas com a exploração de recursos minerais e de potenciais hídricos;
b.2) a Constituição Federal de 1988 não estabeleceu qualquer tipo de vinculação aos recursos de que trata o seu art. 20, § 1º, sendo que a expressão “a órgãos da administração direta da União” tem o objetivo apenas de deixar claro que o legislador ordinário poderá definir que parte dos recursos poderão ser destinados a determinados órgãos da administração direta;
b.3) o § 1º do art. 20 da CRFB, apesar de utilizar a expressão “a órgãos da administração direta da União”, não impede o legislador ordinário de destinar recursos para áreas específicas, as quais são conduzidas por órgãos da administração direta, a exemplo da educação e da saúde;
b.4) a constituição não impede que os recursos sejam aplicados em quaisquer tipos de despesas, mas desde que o legislador ordinário não proíba tal utilização;
b.5) por se tratar de norma de eficácia limitada, cabe ao legislador infraconstitucional determinar os termos, as condições e a forma de destinação dos recursos;
b.6) em relação à parcela mínima de 5%, de que trata o art. 48 da Lei 9.478/1997, em sua redação originária, apenas os valores de superávit financeiro do Comando da Marinha são abarcados pela desvinculação do § 3º do art. 45 da Lei 9.478/1997, ou seja, poderão ser transferidos ao Tesouro Nacional;
b.7) no caso de superávit financeiro de recursos de royalties alocados em órgãos da administração pública direta da União, de que trata a alínea “d” do inciso I, na redação dada pela Lei 12.734, bem como aqueles alocados no Comando da Marinha, nos termos da alínea “c” do inciso II, em sua redação originária, ambos do art. 49 da Lei 9.478/1997, poderão ser transferidos ao Tesouro Nacional, conforme autorização dos §§ 2º e 3º do art. 45 da Lei 9.478/1997;
b.8) os recursos de superávit financeiro passíveis de desvinculação, na forma dos §§ 2º e 3º do art. 45 da Lei 9.478/1997, quando originários de participação especial e a lavra ocorrer em mar ou em terra, são aqueles alocados aos seguintes órgãos: Ministério de Minas e Energia, Companhia de Pesquisa de Recursos Minerais, Agência Nacional do Petróleo e Ministério do Meio Ambiente;
b.9) a norma contida no § 3º do art. 45 da Lei 9.478/1997 é, regra geral, autoaplicável, haja vista que não depende de norma regulamentadora para vigorar, apresentando todos os requisitos necessários para a produção dos seus efeitos. A exceção fica por conta de recursos destinados a órgãos da administração direta da União, na forma da alínea “d” do inciso I do art. 49 da Lei 9.478/1997, que dependem de norma regulamentadora para que a desvinculação do superávit financeiro possa ser realizada;
b.10) a proibição de pagamento de despesas com dívida e pessoal, prevista no art. 8º da Lei 7.990/1989, abrange tanto os recursos arrecadados no exercício como aqueles transferidos para o exercício financeiro seguinte (superávit financeiro) , independentemente de estarem vinculados ou não;
b.11) a proibição de que trata o art. 8º da Lei 7.990/1989 abrange apenas os recursos referentes à parcela de royalties mínimos de 5%, a qual ainda é regulada pela Lei 7.990/1989
b.12) a proibição contida no art. 8º da Lei 7.990/1989 abrange tanto a amortização da dívida como os juros, sendo considerado como dívida o montante total (contratual ou mobiliária, excetos as antecipações da receita orçamentária) , apurado sem duplicidade, das obrigações financeiras do ente da Federação, assumidas para amortização em prazo superior a doze meses, decorrentes de leis, contratos, convênios ou tratados e da realização de operações de crédito, bem como as operações de crédito de prazo inferior a dozes meses cujas receitas tenham constado do orçamento;
b.13) a proibição da norma supracitada (art. 8º da Lei 7.990/1989) não abarca a chamada dívida flutuante, a qual é formada pelos compromissos, decorrentes ou não da execução do orçamento, consignados no passivo financeiro do Balanço Patrimonial, bem como não abrange aquelas despesas consignadas nos §§ 1º e 2º do art. 8º da Lei 7.990/1989, quais sejam: a) pagamento de dívidas para com a União e suas entidades; b) custeio de despesas com manutenção e desenvolvimento do ensino, especialmente na educação básica pública em tempo integral, inclusive as relativas a pagamento de salários e outras verbas de natureza remuneratória a profissionais do magistério em efetivo exercício na rede pública; e c) capitalização de fundos de previdência;
b.14) a permissão para transferir recursos para o Tesouro Nacional, na forma do § 3º do art. 45 da Lei 9.478/1997, não retira desta Corte de Contas a prerrogativa para emissão de recomendações ou determinações no sentido de o governo federal avaliar a melhor forma de alocação dos recursos, quando identificados riscos capazes de levar o setor a uma grave crise de gestão dos recursos explorados;
c) dar ciência do acórdão a ser proferido à Comissão Mista de Planos Orçamentos Públicos e Fiscalização do Congresso Nacional, informando-lhe que o inteiro teor da deliberação poderá ser consultado no Portal do TCU (www.tcu.gov.br/acordaos) ;
d) arquivar os presentes autos, nos termos do art. 169, inciso V, do Regimento Interno do TCU, c/c o art. 33 da Resolução-TCU 259/2014.
A diretora da Semag que atuou no feito manifestou-se em conformidade com a proposta do auditor, sugerindo alguns acréscimos à proposta então realizada, conforme parecer abaixo transcrito (peça 8) :
Manifesto minha concordância com o encaminhamento proposto pelo auditor Amauri Tavares Cavalcante com alguns acréscimos.
No âmbito do TC Processo 011.588/2009-9, da relatoria do Ministro Walton Alencar Rodrigues, o Tribunal proferiu o Acórdão 2926/2010-TCU-Plenário, por meio do qual analisou a legalidade da utilização dos recursos da fonte 42 para amortização da dívida pública mobiliária federal interna. Em seu voto condutor o relator firmou entendimento de que a Constituição restringiu a destinação dos recursos a órgãos da administração direta federal, não podendo, por exemplo, a lei destinar recursos a órgãos da administração indireta, como é o caso das autarquias e das empresas públicas. Concluiu, assim, que os recursos não poderiam ser destinados ao pagamento da dívida mobiliária federal, como estabeleceu o art. 11 da Lei 11.803/2008, pois dívida não é órgão da administração direta federal.
No entanto, após análise da presente consulta, o auditor entendeu que: i) a regra do § 1º do art. 20 da Constituição Federal (CF) constitui regra de eficácia limitada; e ii) a expressão “a órgãos da administração direta da União” não restringi a destinação dos recursos apenas a órgão da administração direta. 
Quanto a esse segundo ponto, cabe enfatizar que se a expressão “a órgãos da administração direta” estivesse restringindo a sua destinação à órgãos da administração direta, não poderia a Lei 9.478/1997 (Lei do Petróleo) ter destinado recursos de bônus de assinatura e participação especial à Agência Nacional do Petróleo por se tratar de uma autarquia vinculada ao Ministério de Minas e Energia (MME) .  
Além disso, o art. 50, § 2º, inciso I, da Lei 9.478/1997 (redação anterior a Lei 12.734/2012) , destinou recursos de participação especial “para financiamento de estudos de geologia e geofísica aplicados à prospecção de combustíveis fósseis”, hoje a cargo da CPRM (Serviço Geológico do Brasil) , empresa pública vinculada ao MME. Mais recentemente a Lei 12.304/2010 criou a Empresa Brasileira de Administração de Petróleo e Gás Natural S.A. - Pré-Sal Petróleo S.A. (PPSA) que, dentre outras receitas, conta com a remuneração pela gestão dos contratos de partilha de produção, inclusive a parcela do bônus de assinatura relativo aos contratos (art. 7, inciso I) . 
Mais ainda, o art. 20 da CF, que trata de bens da União, estabelece que:
	Art. 20. São bens da União: (EC no 46/2005) 
	...
	V – os recursos naturais da plataforma continental e da zona econômica exclusiva;
	...
	§ 1º É assegurada, nos termos da lei, aos Estados, ao Distrito Federal e aos Municípios, bem como a órgãos da administração direta da União, participação no resultado da exploração de petróleo ou gás natural, de recursos hídricos para fins de geração de energia elétrica e de outros recursos minerais no respectivo território, plataforma continental, mar territorial ou zona econômica exclusiva, ou compensação financeira por essa exploração.
Ao estabelecer que os recursos naturais da plataforma continental e da zona econômica exclusiva pertencem à União, entende-se que o parágrafo primeiro só veio garantir aos demais entes da federação e aos órgãos da administração direta da União o recebimento de parte da arrecadação.  
Caso contrário, não seria lógico compensar os estados, o Distrito Federal e os municípios pela exploração de bens que não lhe pertencem, mas exclusivamente à União. 
Ante o exposto, encaminho os autos á consideração superior.
O secretário da Semag, por seu turno, em parecer à peça 9, divergiu parcialmente da proposta do auditor (peça 7) complementada pela diretora (peça 8) , segundo se observa da transcrição a seguir:
1.	Manifesto-me parcialmente de acordo com a Proposta de Encaminhamento formulada pelo auditor da Dipog (peça 7, p. 19-21) e endossada pela respectiva diretora (peça 8) .
2.	O dispositivo constitucional envolvido na presente consulta é o § 1º do art. 20, in verbis:
§ 1º É assegurada, nos termos da lei, aos Estados, ao Distrito Federal e aos Municípios, bem como a órgãos da administração direta da União, participação no resultado da exploração de petróleo ou gás natural, de recursos hídricos para fins de geração de energia elétrica e de outros recursos minerais no respectivo território, plataforma continental, mar territorial ou zona econômica exclusiva, ou compensação financeira por essa exploração.
3.	No item “b.1” da Proposta de Encaminhamento (peça 7, p. 20) , atesta-se que a participação assegurada a órgãos da administração direta da União não tem caráter exclusivo, ou seja, o resultado da exploração de petróleo ou gás natural, de recursos hídricos para fins de geração de energia elétrica e de outros recursos minerais no respectivo território, plataforma continental, mar territorial ou zona econômica exclusiva, ou a compensação financeira por essa exploração não se destina tão somente “a órgãos que possuam entre as suas atribuições o atendimento de demandas relacionadas com a exploração de recursos minerais e de potenciais hídricos”.
4.	Com efeito, quis o legislador constituinte assegurar – e não restringir – aos órgãos federais em geral uma parte da arrecadação proveniente da exploração dos recursos naturais em comento ou da compensação financeira decorrente dessa exploração. E essa garantia de participação, a ser preservada nos termos da lei, não foi limitada – a teor do disposto na própria Constituição – a quaisquer áreas temáticas de atuação desses órgãos.
5.	Portanto, a interpretação mais consentânea com os ditames constitucionais conduz à necessidade de se ajustar a redação do item “b.2” da Proposta de Encaminhamento (peça 7, p. 20) nos seguintes termos:
b.2) a Constituição Federal de 1988 não estabeleceu vinculação específica dos recursos de que trata o seu art. 20, § 1º, sendo que a expressão “a órgãos da administração direta da União” tem o objetivo de consignar que o legislador ordinário deverá assegurar que parte desses recursos seja destinada a referidos órgãos;
6.	Ante o exposto, mantendo-se inalterados os demais itens da Proposta de Encaminhamento à peça 7, p. 19-21, com os quais manifesto concordância, encaminho os presentes autos ao gabinete do Ministro-Relator Vital do Rêgo, com fulcro no art. 1º, inciso XVII, da Lei 8.443/1992, c/c os arts. 1º, inciso XXV, e 264 do Regimento Interno do TCU, 99 e 100 da Resolução-TCU 259/2014, com a sugestão adicional de que seja promovida a oitiva preliminar do Ministério Público de Contas.
Dada a natureza da matéria, solicitei, por meio do Despacho à peça 10, a manifestação do MPTCU, realizada por intermédio do parecer acostado à peça 13, que dissentiu parcialmente da proposta da unidade técnica, a seguir transcrito:
Trata-se de consulta formulada pelo ex-Ministro de Estado do Planejamento, Desenvolvimento e Gestão (MP) , Dyogo Henrique de Oliveira, acerca da natureza da vinculação da fonte de recursos 142, intitulada de “Compensações Financeiras pela Produção de Petróleo, Gás Natural e Outros Hidrocarbonetos Fluidos”, que contempla as receitas patrimoniais da União decorrentes dos royalties e da participação especial sobre a exploração de petróleo, gás natural e outros hidrocarbonetos.
A consulta foi formulada nos termos da Nota Técnica 773/2018-MP (peça 1, pp. 1/7) e foi acompanhada por parecer da Consultoria Jurídica junto ao Ministério do Planejamento, Desenvolvimento e Gestão (peça 1, pp. 8/14) .
Após citar o Acórdão 2926/2010-TCU-Plenário (TC Processo 011.588/2009-9) , o consulente questiona o entendimento nele contido acerca da suposta natureza constitucional da vinculação das citadas receitas. Alega que a Constituição apenas previu genericamente uma destinação a órgãos da administração direta da União, mas a vinculação em si é legal, estabelecida por lei ordinária, que fixa as alíquotas e define os beneficiários dos recursos. Cita o § 3º do art. 45 da Lei 9.478/1997, para, em seguida, afirmar que a própria lei que dispõe sobre a política energética nacional, de caráter especial, já previu a desvinculação do superávit financeiro da fonte em análise.
Ao final, o órgão consulente formula as seguintes perguntas ao Tribunal (peça 1, p. 6) :
“a) A proibição de que trata o art. 8° da Lei nº 7.990/2016 [7.990/1989] refere-se à amortização da dívida, ao pagamento de juros da dívida ou a ambos?
b) Há alguma circunstância ou previsão legal que impeça a utilização da previsão contida no § 3° do art. 45 da Lei nº 9.478, de 1997?
c) O mandamento legal contido no § 3° do art. 45 da Lei nº 9.478, de 1997 pode ser entendido como de aplicação automática, sem a necessidade de expedição de nenhum tipo de ato normativo pelo Poder Executivo?
d) Visto que a Lei nº 9.478, de 1997, transfere ao tesouro o superávit da fonte 42 dos órgãos da administração pública federal, pode-se inferir que a proibição contida no art. 8º da Lei nº 7.990, de 1989, fica restrita apenas aos recursos arrecadados no próprio exercício?”
 
A Consultoria Jurídica junto ao ministério, mediante o Parecer 64/2018 GCG/CGJOE/CONJUR-MP/CGU/AGU, apresentou o seguinte entendimento quanto aos questionamentos formulados (peça 1, p. 12) :
“l. não obstante parcela das ‘receitas do petróleo’ deva ser destinada, por determinação constitucional expressa, a ‘órgãos da administração direta da União’, tanto (i) a especificação dos órgãos destinatários quanto (ii) a definição das áreas e finalidades nas quais os recursos devem ser aplicados constituem objeto de lei ordinária;
2. a proibição contida no art. 8 da Lei 7 .990/1989 de utilização das ‘receitas do petróleo’ para o ‘pagamento de dívida’ abrange tanto o pagamento do principal (amortização) quanto o pagamento do acessório (‘juros’) ;
3. não foi identificado (i) qualquer impedimento à aplicação do disposto no art. 45, § 3, da Lei 9.478/1997, nem (ii) qualquer necessidade de edição de ato normativo de natureza regulamentar para que o dispositivo possa ser devidamente aplicado;
4. o art. 45, § 3, da lei 9.478/1997 pode servir de fundamento para a tese de que as ‘receitas do petróleo’ arrecadadas no âmbito do regime de concessão, uma vez transferidos ao Tesouro Nacional, seriam de livre utilização, sem necessidade de observância (i) seja das áreas/finalidades específicas de aplicação previstas na própria Lei 9.478/1997, seja (ii) das vedações contidas no art. 8 da Lei 7 .990/1989 (despesas com a dívida e com o quadro de pessoal) ; e
5. caso o objetivo seja afastar definitivamente qualquer possibilidade de que seja invocada a vedação contida no art. 8 da Lei 7 .990/1989 em relação à utilização das ‘receitas do petróleo’, o mais adequado seria promover uma alteração legislativa por meio de lei ordinária, seja (i) para excluir expressamente a vedação, seja (ii) para autorizar especificamente a utilização do superávit financeiro dessas receitas na redução da dívida pública federal.”
No âmbito desta Corte, o Auditor da Secretaria de Macroavaliação Governamental (Semag) fez uma análise minuciosa dos questionamentos feitos pelo consulente e, ao final, formulou a seguinte proposta de encaminhamento (peça 7) , que contou com o aval da Diretora (peça 8) :
“a) conhecer da consulta, por preencher os requisitos de admissibilidade previstos art. 264, caput, inciso VI, e §§ 1º e 2º, do Regimento Interno do TCU;
b) responder ao consulente, Exmo. Sr. Ministro de Estado do Planejamento, Desenvolvimento e Gestão, Esteves Pedro Colnago Junior, que:
b.1) a utilização da expressão ‘a órgãos da administração direta da União’ não tem o objetivo de vincular os recursos da exploração de petróleo e gás natural exclusivamente a órgãos que possuam entre as suas atribuições o atendimento de demandas relacionadas com a exploração de recursos minerais e de potenciais hídricos;
b.2) a Constituição Federal de 1988 não estabeleceu qualquer tipo de vinculação aos recursos de que trata o seu art. 20, § 1º, sendo que a expressão ‘a órgãos da administração direta da União’ tem o objetivo apenas de deixar claro que o legislador ordinário poderá definir que parte dos recursos poderão ser destinados a determinados órgãos da administração direta;
b.3) o § 1º do art. 20 da CRFB, apesar de utilizar a expressão ‘a órgãos da administração direta da União’, não impede o legislador ordinário de destinar recursos para áreas específicas, as quais são conduzidas por órgãos da administração direta, a exemplo da educação e da saúde;
b.4) a constituição não impede que os recursos sejam aplicados em quaisquer tipos de despesas, mas desde que o legislador ordinário não proíba tal utilização;
b.5) por se tratar de norma de eficácia limitada, cabe ao legislador infraconstitucional determinar os termos, as condições e a forma de destinação dos recursos;
b.6) em relação à parcela mínima de 5%, de que trata o art. 48 da Lei 9.478/1997, em sua redação originária, apenas os valores de superávit financeiro do Comando da Marinha são abarcados pela desvinculação do § 3º do art. 45 da Lei 9.478/1997, ou seja, poderão ser transferidos ao Tesouro Nacional;
b.7) no caso de superávit financeiro de recursos de royalties alocados em órgãos da administração pública direta da União, de que trata a alínea ‘d’ do inciso I, na redação dada pela Lei 12.734, bem como aqueles alocados no Comando da Marinha, nos termos da alínea ‘c’ do inciso II, em sua redação originária, ambos do art. 49 da Lei 9.478/1997, poderão ser transferidos ao Tesouro Nacional, conforme autorização dos §§ 2º e 3º do art. 45 da Lei 9.478/1997;
b.8) os recursos de superávit financeiro passíveis de desvinculação, na forma dos §§ 2º e 3º do art. 45 da Lei 9.478/1997, quando originários de participação especial e a lavra ocorrer em mar ou em terra, são aqueles alocados aos seguintes órgãos: Ministério de Minas e Energia, Companhia de Pesquisa de Recursos Minerais, Agência Nacional do Petróleo e Ministério do Meio Ambiente;
b.9) a norma contida no § 3º do art. 45 da Lei 9.478/1997 é, regra geral, autoaplicável, haja vista que não depende de norma regulamentadora para vigorar, apresentando todos os requisitos necessários para a produção dos seus efeitos. A exceção fica por conta de recursos destinados a órgãos da administração direta da União, na forma da alínea ‘d’ do inciso I do art. 49 da Lei 9.478/1997, que dependem de norma regulamentadora para que a desvinculação do superávit financeiro possa ser realizada;
b.10) a proibição de pagamento de despesas com dívida e pessoal, prevista no art. 8º da Lei 7.990/1989, abrange tanto os recursos arrecadados no exercício como aqueles transferidos para o exercício financeiro seguinte (superávit financeiro) , independentemente de estarem vinculados ou não;
b.11) a proibição de que trata o art. 8º da Lei 7.990/1989 abrange apenas os recursos referentes à parcela de royalties mínimos de 5%, a qual ainda é regulada pela Lei 7.990/1989
b.12) a proibição contida no art. 8º da Lei 7.990/1989 abrange tanto a amortização da dívida como os juros, sendo considerado como dívida o montante total (contratual ou mobiliária, excetos as antecipações da receita orçamentária) , apurado sem duplicidade, das obrigações financeiras do ente da Federação, assumidas para amortização em prazo superior a doze meses, decorrentes de leis, contratos, convênios ou tratados e da realização de operações de crédito, bem como as operações de crédito de prazo inferior a dozes meses cujas receitas tenham constado do orçamento;
b.13) a proibição da norma supracitada (art. 8º da Lei 7.990/1989) não abarca a chamada dívida flutuante, a qual é formada pelos compromissos, decorrentes ou não da execução do orçamento, consignados no passivo financeiro do Balanço Patrimonial, bem como não abrange aquelas despesas consignadas nos §§ 1º e 2º do art. 8º da Lei 7.990/1989, quais sejam: a) pagamento de dívidas para com a União e suas entidades; b) custeio de despesas com manutenção e desenvolvimento do ensino, especialmente na educação básica pública em tempo integral, inclusive as relativas a pagamento de salários e outras verbas de natureza remuneratória a profissionais do magistério em efetivo exercício na rede pública; e c) capitalização de fundos de previdência;
b.14) a permissão para transferir recursos para o Tesouro Nacional, na forma do § 3º do art. 45 da Lei 9.478/1997, não retira desta Corte de Contas a prerrogativa para emissão de recomendações ou determinações no sentido de o governo federal avaliar a melhor forma de alocação dos recursos, quando identificados riscos capazes de levar o setor a uma grave crise de gestão dos recursos explorados;
c) dar ciência do acórdão a ser proferido à Comissão Mista de Planos Orçamentos Públicos e Fiscalização do Congresso Nacional, informando-lhe que o inteiro teor da deliberação poderá ser consultado no Portal do TCU (www.tcu.gov.br/acordaos) ;
d) arquivar os presentes autos, nos termos do art. 169, inciso V, do Regimento Interno do TCU, c/c o art. 33 da Resolução-TCU 259/2014.”
O Secretário da Semag manifestou concordância com essa proposta, exceto no que tange ao conteúdo do item “b.2”, por entender que deveria ser redigido nos seguintes termos, para uma intepretação mais consentânea com os ditames constitucionais (peça 9, grifos originais) :
“b.2) a Constituição Federal de 1988 não estabeleceu vinculação específica dos recursos de que trata o seu art. 20, § 1º, sendo que a expressão ‘a órgãos da administração direta da União’ tem o objetivo de consignar que o legislador ordinário deverá assegurar que parte desses recursos seja destinada a referidos órgãos;”
Em seguida, Vossa Excelência solicitou a oitiva do Ministério Público de Contas, com o intuito de aprimorar a resposta que será dada à consulta (peça 10) .
II
O Ministério Público de Contas manifesta-se, em linhas gerais, de acordo com as conclusões a que chegou a unidade técnica, com algumas ressalvas pontuais e sem prejuízo de propor ajustes ao teor das respostas a serem dadas ao consulente, conforme será exposto neste parecer.
De início, cabe fazer um histórico acerca das normas legais e constitucionais que dispuseram e dispõem sobre o pagamento de compensações financeiras pela exploração do petróleo e do gás natural.
A Lei 2.004/1953, que criou a Petróleo Brasileiro S.A. (Petrobras) e instituiu o monopólio da União sobre as atividades de exploração, produção, refino e transporte do petróleo no Brasil, foi a primeira lei do país a tratar do pagamento de indenização sobre a exploração do petróleo. Em seu artigo 27, foi estabelecida a obrigação de a citada companhia e suas subsidiárias pagarem indenização aos Estados e Territórios onde se fizerem a lavra de petróleo e xisto betuminoso e a extração de gás, no percentual de 5% sobre o valor do produto extraído. Teoricamente, o objetivo desse pagamento era compensar os estados pelos custos e danos ambientais e sociais por eles suportados em razão da atividade extrativista em seu território. Não se tratava, pois, de remuneração pela propriedade do bem natural, que pertence à União, mas de compensação pelos ônus suportados pelos estados em face da exploração do bem.
Mediante a Lei 3.257/1957, que alterou a Lei 2.004/1953, a indenização passou a ser de 4% para os Estados e Territórios, e de 1% para os Municípios de onde fossem extraídos o petróleo, o xisto e o gás.
Com o início da extração do petróleo no mar, houve nova alteração da Lei 2.004/1953, desta vez, mediante o  Decreto-Lei 523/1969, que dispôs que, quando o óleo ou o gás fossem extraídos da plataforma continental, o percentual de 5% sobre o valor do produto seria destinado, em partes  iguais, ao Departamento Nacional de Produção Mineral, do Ministério de Minas e Energia, para a constituição do Fundo Nacional de Mineração, e ao Ministério da Educação e Cultura, para o incremento da pesquisa e do ensino de nível superior no campo das geociências. Posteriormente, por meio do Decreto-Lei 1.288/1973, esses 5% passaram a ser destinados integralmente ao Conselho Nacional do Petróleo, do Ministério de Minas e Energia, para formação de estoques de combustíveis destinados a garantir a segurança e a regularidade de geração de energia elétrica.
Sobreveio a Lei 7.453/1985, que, ao efetuar novas alterações na Lei 2.004/1953, estabeleceu que a indenização de 5% sobre o valor do óleo, do xisto betuminoso e do gás extraídos da plataforma continental seria distribuída da seguinte forma: 1,5% aos Estados e Territórios confrontantes; 1,5% aos Municípios confrontantes; 1% ao Ministério da Marinha, para atender aos encargos  de fiscalização e proteção das atividades econômicas; e 1% para constituir um Fundo Especial a ser distribuído entre todos os Estados, Territórios e Municípios. Essa lei também estabeleceu que os Estados, Territórios e Municípios centrais, em cujos lagos, rios, ilhas fluviais e lacustres se fizer a exploração de petróleo, xisto betuminoso ou gás, fariam jus à indenização (4% para Estados e Territórios, e 1% para Municípios) .
Com o advento da Constituição da República de 1988, ficou expresso que a propriedade dos recursos naturais da plataforma continental, da zona exclusiva, do mar territorial e do subsolo pertencem à União (art. 20, incisos V, VI e IX) , sendo que a indenização pela exploração de petróleo ou gás natural ganhou status constitucional, a teor do art. 20, § 1º, que dispõe (grifou-se) :
“§ 1º É assegurada, nos termos da lei, aos Estados, ao Distrito Federal e aos Municípios, bem como a órgãos da administração direta da União, participação no resultado da exploração de petróleo ou gás natural, de recursos hídricos para fins de geração de energia elétrica e de outros recursos minerais no respectivo território, plataforma continental, mar territorial ou zona econômica exclusiva, ou compensação financeira por essa exploração.”
Da leitura do dispositivo constitucional, verifica-se que, embora tenha assegurado a Estados Distrito Federal, Municípios e órgãos da administração direta da União participação no resultado da exploração do petróleo ou gás natural, ou compensação financeira por essa exploração, o constituinte delegou ao legislador ordinário a tarefa de definir os valores a serem pagos, a forma de pagamento e os órgãos da administração direta da União a serem contemplados com parte desse pagamento. Trata-se, pois, de norma constitucional de eficácia limitada, que, para a sua completa eficácia, depende de regulamentação por lei ordinária.
Nesse contexto, entende-se que a Lei 2.004/1953, com as alterações promovidas pelas normas já citadas, foi recepcionada pela Constituição e continuou regulando o pagamento da compensação financeira pela exploração do petróleo, do xisto e do gás natural. De fato, como essa lei assegurou o pagamento da indenização aos Estados e Municípios em cujo território se fizesse a lavra do petróleo e ao Ministério da Marinha, órgão da administração direta da União, ela se mostra compatível com o texto constitucional. 
Pouco mais de um ano após a promulgação da Constituição de 1988, foi editada a Lei 7.990/1989, que instituiu compensação financeira pelo resultado da exploração de petróleo ou gás natural, de recursos hídricos para fins de geração de energia elétrica e de recursos minerais, e modificou o art. 27 da Lei 2.004/1953. Com essa modificação, o termo “indenização” foi substituído por “compensação financeira”, e foi definida nova forma de distribuição desses recursos, como se verifica da nova redação do art. 27 da Lei 2.004/1953:
“Art. 27. A sociedade e suas subsidiárias ficam obrigadas a pagar a compensação financeira aos Estados, Distrito Federal e Municípios, correspondente a 5% (cinco por cento) sobre o valor do óleo bruto, do xisto betuminoso e do gás extraído de seus respectivos territórios, onde se fixar a lavra do petróleo ou se localizarem instalações marítimas ou terrestres de embarque ou desembarque de óleo bruto ou de gás natural, operados pela Petróleo Brasileiro S.A. - PETROBRÁS, obedecidos os seguintes critérios:   (Redação dada pela Lei nº 7.990, de 1989) 
I - 70% (setenta por cento) aos Estados produtores;  (Incluído pela Lei nº 7.990, de 1989) 
II - 20% (vinte por cento) aos Municípios produtores;  (Incluído pela Lei nº 7.990, de 1989) 
III - 10% (dez por cento) aos Municípios onde se localizarem instalações marítimas ou terrestres de embarque ou desembarque de óleo bruto e/ou gás natural.  (Incluído pela Lei nº 7.990, de 1989) 
§ 1º - (Revogado pela Lei nº 7.990, de 1989) 
§ 2º - (Revogado pela Lei nº 7.990, de 1989) 
§ 3º Ressalvados os recursos destinados ao Ministério da Marinha, os demais recursos previstos neste artigo serão aplicados pelos Estados, Territórios e Municípios, exclusivamente, em energia, pavimentação de rodovias, abastecimento e tratamento de água, irrigação, proteção ao meio ambiente e em saneamento básico.  (Redação dada pela Lei nº 7.525, de1986) 
§ 4º É também devida a compensação financeira aos Estados, Distrito Federal e Municípios confrontantes, quando o óleo, o xisto betuminoso e o gás forem extraídos da plataforma continental nos mesmos 5% (cinco por cento) fixados no caput deste artigo, sendo 1,5% (um e meio por cento) aos Estados e Distrito Federal e 0,5% (meio por cento) aos Municípios onde se localizarem instalações marítimas ou terrestres de embarque ou desembarque; 1,5% (um e meio por cento) aos Municípios produtores e suas respectivas áreas geoeconômicas; 1% (um por cento) ao Ministério da Marinha, para atender aos encargos de fiscalização e proteção das atividades econômicas das referidas áreas de 0,5% (meio por cento) para constituir um fundo especial a ser distribuído entre os Estados, Territórios e Municípios.  (Redação dada pela Lei nº 7.990, de 1989) 
§ 5º -  (VETADO) .   (Incluído pela Lei nº 7.453, de 1985) 
§ 6º Os Estados, Territórios e Municípios centrais, em cujos lagos, rios, ilhas fluviais e lacustres se fizer a exploração de petróleo, xisto betuminoso ou gás, farão jus à compensação financeira prevista no caput deste artigo.  (Redação dada pela Lei nº 7.990, de 1989) 
Verifica-se que a Lei 7.990/1989 continuou assegurando aos Estados e Municípios “produtores” de petróleo e ao Ministério da Marinha parte dos recursos da compensação financeira e manteve a destinação de parte da arrecadação a um fundo especial (a ser distribuído entre Estados, Territórios e Municípios) . Além disso, instituiu novos beneficiários de parte dos recursos, quais sejam, os municípios onde se localizam as instalações marítimas ou terrestres de embarque ou desembarque de óleo bruto e/ou gás natural. 
Mas a Lei 7.990/1989 trouxe também uma importante inovação, que é a vedação da aplicação dos recursos decorrentes das compensações financeiras para o pagamento de dívida ou de pessoal permanente, a teor do seu art. 8º, caput, já com a redação dada pela Lei 8.001/1990 (grifou-se) :
“Art. 8º O pagamento das compensações financeiras previstas nesta Lei, inclusive o da indenização pela exploração do petróleo, do xisto betuminoso e do gás natural será efetuado, mensalmente, diretamente aos Estados, ao Distrito Federal, aos Municípios e aos órgãos da Administração Direta da União, até o último dia útil do segundo mês subseqüente ao do fato gerador, devidamente corrigido pela variação do Bônus do Tesouro Nacional (BTN) , ou outro parâmetro de correção monetária que venha a substituí-lo, vedada a aplicação dos recursos em pagamento de dívida e no quadro permanente de pessoal.”
Com o advento da Lei 9.478/1997 (Lei do Petróleo) , surgiu o novo marco regulatório do setor de petróleo e foi criada a Agência Nacional do Petróleo, atualmente denominada de Agência Nacional do Petróleo, Gás Natural e Biocombustíveis (ANP) . As atividades de exploração, desenvolvimento e produção de petróleo e de gás natural deixaram de ser exclusividade da Petrobras e passaram a ser exercidas mediante contratos de concessão, precedidos de licitação. 
A Lei 9.478/1997 revogou expressamente a Lei 2.004/1953 e passou a reger as participações governamentais a serem pagas pela concessionária (arts. 45 a 51) . Nessa linha, o art. 45 da nova lei estabeleceu que o contrato de concessão disporia sobre as seguintes participações governamentais: a) bônus de assinatura, b) royalties, c) participação especial, e d) pagamento pela ocupação ou retenção de área. Dessas quatro participações, apenas os royalties e o pagamento pela ocupação ou retenção de área seriam obrigatórios. 
O art. 15, inciso II, da Lei 9.478/1997 dispôs que parcela do bônus de assinatura e da participação especial constituiriam receitas da ANP, de acordo com suas necessidades operacionais, consignadas no orçamento aprovado. E o art. 16 da Lei 9.478/1997 destinou os recursos do pagamento pela ocupação ou retenção de área ao financiamento das despesas da ANP para o exercício das atividades que lhe são conferidas pela lei.
A alíquota dos royalties foi definida em 10% do valor da produção de petróleo ou gás natural (art. 47, caput) , mas a ANP poderia prever, no edital da licitação, a redução dessa alíquota para, no mínimo, 5% do valor da produção (art. 47, § 1º) . A distribuição dos royalties foi definida considerando-se, primeiro, sua divisão em royalties mínimos de 5% (art. 48) e em royalties excedentes a 5% (art. 49) .
O art. 48 da Lei 9.478/1997, em sua redação original, estabeleceu que os royalties mínimos seriam distribuídos segundo os critérios estipulados pela Lei 7.990/1989.
Já os royalties excedentes teriam a seguinte distribuição, a teor da redação original dos incisos I e II do art. 49 da Lei 9.478/1997 (grifou-se) :
“I - quando a lavra ocorrer em terra ou em lagos, rios, ilhas fluviais e lacustres:
a) cinqüenta e dois inteiros e cinco décimos por cento aos Estados onde ocorrer a produção;
b) quinze por cento aos Municípios onde ocorrer a produção;
c) sete inteiros e cinco décimos por cento aos Municípios que sejam afetados pelas operações de embarque e desembarque de petróleo e gás natural, na forma e critério estabelecidos pela ANP;
d) vinte e cinco por cento ao Ministério da Ciência e Tecnologia para financiar programas de amparo à pesquisa científica e ao desenvolvimento tecnológico aplicados à indústria do petróleo;
II - quando a lavra ocorrer na plataforma continental:
a) vinte e dois inteiros e cinco décimos por cento aos Estados produtores confrontantes;
b) vinte e dois inteiros e cinco décimos por cento aos Municípios produtores confrontantes;
c) quinze por cento ao Ministério da Marinha, para atender aos encargos de fiscalização e proteção das áreas de produção;            
 d) sete inteiros e cinco décimos por cento aos Municípios que sejam afetados pelas operações de embarque e desembarque de petróleo e gás natural, na forma e critério estabelecidos pela ANP;
e) sete inteiros e cinco décimos por cento para constituição de um Fundo Especial, a ser distribuído entre todos os Estados, Territórios e Municípios;
f) vinte e cinco por cento ao Ministério da Ciência e Tecnologia, para financiar programas de amparo à pesquisa científica e ao desenvolvimento tecnológico aplicados à indústria do petróleo.”
Assim, além da Marinha, o legislador ordinário decidiu que o Ministério da Ciência e Tecnologia também deveria receber parcela dos royalties. Registre-se que as Leis 11.097/2005 e 11.921/2009 alteraram a redação da alínea “d” do inciso I e da alínea “f” do inciso II do art. 49 da Lei 9.478/1997, mas mantiveram o Ministério da Ciência e Tecnologia (denominação atual: Ministério da Ciência, Tecnologia, Inovações e Comunicações – MCTIC) como o destinatário de 25% dos royalties excedentes. Cabe destacar, também, que a Lei 11.540/2007, que dispõe sobre o Fundo Nacional de Desenvolvimento Científico e Tecnológico (FNDCT) , fundo contábil vinculado ao MCTIC, estabeleceu, em seu art. 10, inciso II, que constitui receita do fundo “parcela sobre o valor de royalties sobre a produção de petróleo ou gás natural, nos termos da alínea d do inciso I e da alínea f do inciso II do caput do art. 49 da Lei nº 9.478, de 6 de agosto de 1997”. Dessa forma, por força dessa lei específica, tais recursos encontram-se atualmente vinculados ao FNDCT (Unidade Orçamentária 24.901) .
Já a participação especial, a ser paga pela concessionária em casos de grande volume de produção ou de grande rentabilidade, seria regulamentada em decreto do Presidente da República e deveria ser aplicada sobre a receita bruta da produção, deduzidos os royalties, os investimentos na exploração, os custos operacionais, a depreciação e os tributos previstos na legislação em vigor. De acordo com o art. 50, § 2º, da Lei 9.478/1997, em sua redação anterior à dada pela Lei 12.734/2012 (a redação atual está suspensa por força de cautelar na ADI 4.917) , os recursos da participação especial são distribuídos na seguinte proporção (grifou-se) :
“I - 40% (quarenta por cento) ao Ministério de Minas e Energia, sendo 70% (setenta por cento) para o financiamento de estudos e serviços de geologia e geofísica aplicados à prospecção de combustíveis fósseis, a serem promovidos pela ANP, nos termos dos incisos II e III do art. 8o desta Lei, e pelo MME, 15% (quinze por cento) para o custeio dos estudos de planejamento da expansão do sistema energético e 15% (quinze por cento) para o financiamento de estudos, pesquisas, projetos, atividades e serviços de levantamentos geológicos básicos no território nacional;  (Redação dada pela lei nº 10.848, de 2004) 
II - 10% (dez por cento) ao Ministério do Meio Ambiente, destinados, preferencialmente, ao desenvolvimento das seguintes atividades de gestão ambiental relacionadas à cadeia produtiva do petróleo, incluindo as consequências de sua utilização: (Redação dada pela lei nº 12.114, de 2009) 
a) modelos e instrumentos de gestão, controle (fiscalização, monitoramento, licenciamento e instrumentos voluntários) , planejamento e ordenamento do uso sustentável dos espaços e dos recursos naturais; (Incluído pela lei nº 12.114, de 2009) 
b) estudos e estratégias de conservação ambiental, uso sustentável dos recursos naturais e recuperação de danos ambientais; (Incluído pela lei nº 12.114, de 2009) 
c) novas práticas e tecnologias menos poluentes e otimização de sistemas de controle de poluição, incluindo eficiência energética e ações consorciadas para o tratamento de resíduos e rejeitos oleosos e outras substâncias nocivas e perigosas; (Incluído pela lei nº 12.114, de 2009) 
d) definição de estratégias e estudos de monitoramento ambiental sistemático, agregando o estabelecimento de padrões de qualidade ambiental específicos, na escala das bacias sedimentares; (Incluído pela lei nº 12.114, de 2009) 
e) sistemas de contingência que incluam prevenção, controle e combate e resposta à poluição por óleo; (Incluído pela lei nº 12.114, de 2009) 
f) mapeamento de áreas sensíveis a derramamentos de óleo nas águas jurisdicionais brasileiras; (Incluído pela lei nº 12.114, de 2009) 
g) estudos e projetos de prevenção de emissões de gases de efeito estufa para a atmosfera, assim como para mitigação da mudança do clima e adaptação à mudança do clima e seus efeitos, considerando-se como mitigação a redução de emissão de gases de efeito estufa e o aumento da capacidade de remoção de carbono pelos sumidouros e, como adaptação as iniciativas e medidas para reduzir a vulnerabilidade dos sistemas naturais e humanos frente aos efeitos atuais e esperados da mudança do clima; (Incluído pela lei nº 12.114, de 2009) 
h) estudos e projetos de prevenção, controle e remediação relacionados ao desmatamento e à poluição atmosférica; (Incluído pela lei nº 12.114, de 2009) 
i) iniciativas de fortalecimento do Sistema Nacional do Meio Ambiente – SISNAMA; (Incluído pela lei nº 12.114, de 2009) 
III - quarenta por cento para o Estado onde ocorrer a produção em terra, ou confrontante com a plataforma continental onde se realizar a produção;
IV - dez por cento para o Município onde ocorrer a produção em terra, ou confrontante com a plataforma continental onde se realizar a produção.”
Desse modo, no que tange às participações especiais, o legislador previu que os órgãos da administração direta da União beneficiários dos valores arrecadados seriam o Ministério de Minas e Energia e o Ministério do Meio Ambiente e especificou as finalidades da aplicação desses recursos.
Após a descoberta de petróleo no pré-sal, foram editadas as Leis 12.276/2010 e 12.351/2010. A primeira autorizou a União a ceder onerosamente à Petrobras, dispensada a licitação, o exercício das atividades de pesquisa e lavra de petróleo, gás natural e outros hidrocarbonetos fluidos, em áreas não concedidas localizadas no pré-sal. E a segunda dispôs sobre a exploração e a produção de petróleo, de gás natural e de outros hidrocarbonetos fluidos em áreas do pré-sal e em áreas estratégicas, sob o regime de partilha de produção.
O art. 5º da Lei 12.276/2010 dispôs que os royalties devidos no âmbito do contrato de cessão onerosa seriam regidos de acordo com a Lei 7.990/1989, no caso dos royalties mínimos, e de acordo com o art. 49, II, da Lei 9.478/1997, no caso dos royalties excedentes.
O art. 42, caput, da Lei 12.351/2010, por sua vez, dispôs que o regime de partilha de produção geraria as seguintes receitas governamentais: royalties e bônus de assinatura. De acordo com o § 1º do art. 42 da Lei 12.351/2010, com a redação dada pela Lei 12.734/2012, “os royalties, com alíquota de 15% (quinze por cento) do valor da produção, correspondem à compensação financeira pela exploração do petróleo, de gás natural e de outros hidrocarbonetos líquidos de que trata o § 1º do art. 20 da Constituição Federal, sendo vedado, em qualquer hipótese, seu ressarcimento ao contratado e sua inclusão no cálculo do custo em óleo.”     
Além de criar o regime de partilha de produção, a Lei 12.351/2010 criou o Fundo Social (FS) , de natureza contábil e financeira, vinculado à Presidência de República, com a finalidade de constituir fonte de recursos para o desenvolvimento social e regional, na forma de programas e projetos nas áreas de combate à pobreza e de desenvolvimento da educação, da cultura, do esporte, da saúde pública, da ciência e tecnologia, do meio ambiente e de mitigação e adaptação às mudanças climáticas (art. 47, caput) . 
O art. 49 da Lei 12.351/2010 dispôs que constituem recursos do FS (grifou-se) :
“I - parcela do valor do bônus de assinatura destinada ao FS pelos contratos de partilha de produção;
II - parcela dos royalties que cabe à União, deduzidas aquelas destinadas aos seus órgãos específicos, conforme estabelecido nos contratos de partilha de produção, na forma do regulamento;
III - receita advinda da comercialização de petróleo, de gás natural e de outros hidrocarbonetos fluidos da União, conforme definido em lei;
IV - os royalties e a participação especial das áreas localizadas no pré-sal contratadas sob o regime de concessão destinados à administração direta da União, observado o disposto nos §§ 1º e 2º deste artigo;
V - os resultados de aplicações financeiras sobre suas disponibilidades; e
VI - outros recursos destinados ao FS por lei.”
Registre-se que o § 1º do art. 49 da Lei 12.351/2010 efetuou alterações nos arts. 49 e 50 da Lei 9.478/1997, a fim de destinar integralmente ao Fundo Social a parcela dos royalties e da participação especial que cabe à administração direta da União nas áreas localizadas no pré-sal contratadas sob o regime de concessão.
Sobreveio, então, a Lei 12.734/2012, que promoveu extensa alteração nas regras de distribuição dos royalties e da participação especial. Essa lei deu nova redação aos §§ 1º e 2º do art. 42 da Lei 12.351/2010 e aos arts. 48, 49 e 50 da Lei 9.478/1997, bem como incluiu os arts. 42-A, 42-B e 42-C na Lei 12.351/2010 e os arts. 49-A, 49-B, 49-C, 50-A, 50-B, 50-C, 50-D, 50-E e 50-F na Lei 9.478/1997.
Entre as alterações promovidas, destacam-se a redução dos valores devidos aos Estados e Municípios produtores/confrontantes e à União e o aumento dos valores devidos ao fundo especial (a ser repartido entre Estados e Municípios) . Além disso, estabeleceu-se que os valores devidos à União seriam integralmente aportados ao Fundo Social criado pela Lei 12.351/2010, deduzidas as parcelas destinadas aos órgãos específicos da administração direta da União, nos termos do regulamento do Poder Executivo.
Em 15/3/2013, dia seguinte à promulgação das partes vetadas da Lei 12.734/2012, o Governador do Estado do Rio de Janeiro ingressou, no Supremo Tribunal Federal, com ação direta de inconstitucionalidade, com pedido de medida cautelar, contra os arts.  42-B e 42-C da Lei 12.351/2010 e os arts. 48, II, 49, II, 50, 50-A, 50-B, 50-C, 50-D e 50-E da Lei 9.478/1997 (ADI 4.917) . A relatora da ação, Ministra Cármen Lúcia, em despacho datado de 18/3/2013, deferiu a medida cautelar, para suspender os efeitos dos arts. 42-B e 42-C da Lei 12.351/2010 e dos arts. 48, II, 49, II, 50, §2º, 50-A, 50-B, 50-C, 50-D e 50-E da Lei 9.478/1997, com as alterações promovidas pela Lei 12.734/2012, até o julgamento final da ação, o que ainda não ocorreu.
Diante dessa cautelar, que vigora até a atualidade, as regras para a distribuição dos royalties, quando a lavra ocorrer na plataforma continental, no mar territorial ou na zona econômica exclusiva, e da participação especial (em qualquer área) que devem ser aplicadas são aquelas previstas na Lei 9.478/1997, na sua redação anterior à Lei 12.734/2012. Quanto aos royalties decorrentes de lavra em terra, lagos, rios e ilhas fluviais e lacustres, como não foram objeto da cautelar, sua distribuição encontra-se regida pelos arts. 48, I, e 49, I, da Lei 9.478/1997, com a redação que lhes foi dada pela Lei 12.734/2012.
Ressalte-se que, posteriormente a essa cautelar, a Lei 12.858/2013 alterou a destinação de parte das receitas provenientes dos royalties e da participação especial decorrentes de lavra realizada na plataforma continental, no mar territorial ou na zona econômica exclusiva, nos seguintes termos (grifou-se) :
“Art. 2º Para fins de cumprimento da meta prevista no inciso VI do caput do art. 214 e no art. 196 da Constituição Federal, serão destinados exclusivamente para a educação pública, com prioridade para a educação básica, e para a saúde, na forma do regulamento, os seguintes recursos:
I - as receitas dos órgãos da administração direta da União provenientes dos royalties e da participação especial decorrentes de áreas cuja declaração de comercialidade tenha ocorrido a partir de 3 de dezembro de 2012, relativas a contratos celebrados sob os regimes de concessão, de cessão onerosa e de partilha de produção, de que tratam respectivamente as Leis nº s 9.478, de 6 de agosto de 1997, 12.276, de 30 de junho de 2010, e 12.351, de 22 de dezembro de 2010, quando a lavra ocorrer na plataforma continental, no mar territorial ou na zona econômica exclusiva;
II - as receitas dos Estados, do Distrito Federal e dos Municípios  provenientes dos royalties e da participação especial, relativas a contratos celebrados a partir de 3 de dezembro de 2012, sob os regimes de concessão, de cessão onerosa e de partilha de produção, de que tratam respectivamente as Leis nº s 9.478, de 6 de agosto de 1997, 12.276, de 30 de junho de 2010, e 12.351, de 22 de dezembro de 2010, quando a lavra ocorrer na plataforma continental, no mar territorial ou na zona econômica exclusiva;
III - 50% (cinquenta por cento) dos recursos recebidos pelo Fundo Social de que trata o art. 47 da Lei nº 12.351, de 22 de dezembro de 2010, até que sejam cumpridas as metas estabelecidas no Plano Nacional de Educação; e
IV - as receitas da União decorrentes de acordos de individualização da produção de que trata o art. 36 da Lei nº 12.351, de 22 de dezembro de 2010.
§ 1º As receitas de que trata o inciso I serão distribuídas de forma prioritária aos Estados, ao Distrito Federal e aos Municípios que determinarem a aplicação da respectiva parcela de receitas de royalties e de participação especial com a mesma destinação exclusiva.
§ 2º A Agência Nacional do Petróleo, Gás Natural e Biocombustíveis - ANP tornará público, mensalmente, o mapa das áreas sujeitas à individualização da produção de que trata o inciso IV do caput, bem como a estimativa de cada percentual do petróleo e do gás natural localizados em área da União.
§ 3º União, Estados, Distrito Federal e Municípios aplicarão os recursos previstos nos incisos I e II deste artigo no montante de 75% (setenta e cinco por cento) na área de educação e de 25% (vinte e cinco por cento) na área de saúde.”
Desse modo, caso a área em que ocorrer a lavra possuir declaração de comercialidade expedida a partir de 3/12/2012, os royalties e a participação especial devidos à União serão integralmente destinados à educação e à saúde, na proporção de 75% e 25%, respectivamente. Ademais, 50% dos recursos recebidos pelo Fundo Social deverão ser destinados à educação, até o cumprimento das metas estabelecidas no Plano Nacional de Educação. Registre-se que os recursos destinados à educação e à saúde têm sido alocados, respectivamente, ao Ministério da Educação (MEC) e ao Fundo Nacional de Saúde (FNS) , regido pelo Decreto 3.964/2001, conforme se observa do Quadro 3 do Volume I da Lei Orçamentária de 2018 (peça 11, pp. 18 e 53/4) .
Observa-se, pois, que o legislador infraconstitucional estabeleceu uma série de vinculações para as receitas decorrentes dos royalties e da participação especial incidentes sobre o petróleo e o gás natural. O quadro a seguir resume as vinculações legais aplicáveis a esses recursos, no que tange à parcela devida à União, de acordo com a legislação em vigor (considerando-se os efeitos da cautelar na ADI 4.917) :
	ROYALTIES E PARTICIPAÇÃO ESPECIAL DEVIDOS À UNIÃO

	Local da Lavra
	Condicionante
	Vinculação Legal

	Plataforma continental, mar territorial e zona econômica exclusiva
	pré-sal
	declaração de comercialidade antes de 3/12/2012
	- Fundo Social (50% para a educação) 

			declaração de comercialidade a partir de 3/12/2012
	- 75% para a educação
- 25% para a saúde

		fora do pré-sal
	declaração de comercialidade antes de 3/12/2012
	 royalties mínimos: 
- Marinha do Brasil

				royalties excedentes:
- Marinha do Brasil
- Fundo Nacional de Desenvolvimento Científico e Tecnológico

				participação especial:
- Ministério de Minas e Energia (parte para atender as necessidades operacionais da ANP) 
- Ministério do Meio Ambiente

			declaração de comercialidade a partir de 3/12/2012
	- 75% para a educação
- 25% para a saúde

	Terra, lagos, rios e ilhas fluviais e lacustres
	-
	royalties excedentes:
- Fundo Social (50% para a educação) e órgãos específicos da Administração Direta da União, nos termos do regulamento do Poder Executivo

		-
	participação especial:
- Ministério de Minas e Energia (parte para atender as necessidades operacionais da ANP) 
- Ministério do Meio Ambiente

Na linha do que foi defendido pelo titular da Semag, o Ministério Público de Contas entende que, desde que assegurada uma parcela das compensações financeiras aos Estados e Municípios “produtores” de petróleo e gás natural e a órgãos da administração direta da União, o legislador ordinário possui margem de liberdade para estabelecer as alíquotas aplicáveis, vincular ou não os recursos a finalidades específicas e estabelecer outros possíveis beneficiários dos recursos, respeitando-se, é claro, os princípios e as demais normas constitucionais. E se o legislador ordinário pode vincular recursos a um determinado órgão ou a uma determinada finalidade, igualmente pode desvinculá-los, desde que não contrarie a orientação geral contida no art. 20, § 1º, da Constituição e respeite o disposto no art. 73 da Lei 4.320/1964, no que tange aos fundos especiais. É importante esclarecer que o art. 8º, parágrafo único, da Lei de Responsabilidade Fiscal (LC 101/2000 ou LRF) , ao dispor que “os recursos legalmente vinculados a finalidade específica serão utilizados exclusivamente para atender ao objeto de sua vinculação, ainda que em exercício diverso daquele em que ocorrer o ingresso” (grifou-se) , certamente não impede que os recursos legalmente desvinculados de sua finalidade específica original sejam utilizados em objeto diverso de sua vinculação original.
Assim, apesar de existir uma vinculação genérica estatuída pela Constituição, que certamente deve balizar a atuação do legislador ordinário, cabe a este definir qual ou quais os órgãos da União que devem receber parcela dos royalties e da participação especial e quais os respectivos montantes. Ressalte-se que não se vislumbra, à primeira vista, óbice constitucional a que parte dos recursos arrecadados seja destinada a entidade da administração indireta da União, embora esse aspecto não tenha sido tema da consulta formulada a esta Corte. A propósito, cabe registrar que parte dos recursos da participação especial destinada ao Ministério de Minas e Energia por força do art. 50, § 2º, I, da Lei 9.478/1997 (na redação anterior à Lei 12.734/2012) tem sido repassada à ANP, autarquia especial, e ao Serviço Geológico do Brasil (nome de fantasia: CPRM) , empresa pública dependente do Tesouro Nacional, constituída sob a forma de sociedade anônima (cf. Lei 8.970/1994) , ambas as entidades integrantes da administração indireta da União (cf. peça 7, p. 9) .
Segundo a tabela a seguir, extraída da instrução da unidade técnica, o superávit financeiro apurado na fonte 142 ao final de 2017 foi de aproximadamente R$ 27 bilhões, assim distribuído (peça 7, p. 10) :
“Quadro 2 – Superávit Financeiro da Fonte 42, em dez/2017
	Órgão/Entidade/Fundo
	Saldo

	Agência Nacional do Petróleo - ANP
	3.457.520

	Comando da Marinha
	5.359.982

	Recursos sob Superv. MME - Estados/Municípios
	1.121.449

	Fundo Nac. Desenv. Cient. e Tecnológico - FNDCT
	3.964.707

	Fundo Nacional de Saúde - FNS
	60.194

	Fundo Social - FS
	9.725.272

	Ministério da Educação - MEC
	182.464

	Ministério das Minas e Energia - MME
	1.508.663

	Ministério do Meio Ambiente - MMA
	1.584.082

	Receita do Tesouro Nacional*
	67.996

	Total
	27.032.329

Fonte: Relatório Resumido da Execução Orçamentária (RREO) , constante da Portaria nº 245, de 28 de março de 2018, publicada no Diário Oficial da União de 29.03.2018.
* Recursos provenientes de crédito orçamentário destinados com base na Lei 12.306/2010.”
Verifica-se, de pronto, a materialidade dos valores envolvidos na presente consulta, o que demonstra a importância do exame das questões postas nos autos para as finanças públicas federais, ainda mais no atual contexto de dificuldades para o cumprimento da “regra de ouro”, prevista no art. 167, III, da Constituição, que veda a realização de operações de crédito que excedam o montante das despesas de capital.
Feitas essas considerações preliminares, cumpre, então, analisar especificamente as questões formuladas na consulta, o que será feito nos tópicos seguintes.
III
A primeira pergunta formulada pelo consulente foi a seguinte: “a proibição de que trata o art. 8° da Lei nº 7.990/2016 [7.990/1989] refere-se à amortização da dívida, ao pagamento de juros da dívida ou a ambos?”
Referido artigo legal vedou a aplicação dos recursos das compensações financeiras previstas na Lei 7.990/1989 no “pagamento de dívida e no quadro permanente de pessoal.”
Tanto a Consultoria Jurídica junto ao Ministério do Planejamento, Desenvolvimento e Gestão, quanto a unidade técnica, manifestaram-se no sentido de que a proibição de que trata o art. 8º da Lei 7.990/1989 engloba a amortização e o pagamento de juros da dívida.
Concorda-se integralmente com esse entendimento, pois, se a lei usou apenas a expressão “pagamento de dívida”, sem distinguir entre pagamento dos juros ou do principal, não cabe ao intérprete fazer essa separação. Tanto os juros como o principal compõem o conceito jurídico e econômico de dívida, de modo que pagar um ou outro significa pagar parte da dívida.
Para chegar à conclusão de que a vedação abrange a amortização e o pagamento de juros, o Auditor da Semag valeu-se também de pesquisa ao processo legislativo que deu origem à Lei 7.990/1989. Nessa linha, o Auditor observou que a vedação para o pagamento de dívida tinha o mesmo objetivo da vedação para o pagamento de pessoal, constante de emenda apresentada pelo ex-deputado federal Prisco Viana, que era o de garantir a existência de recursos para a realização de investimentos necessários à infraestrutura social. 
Sendo assim, a inclusão tanto do principal quanto dos juros e demais encargos financeiros na vedação contida no art. 8º da Lei 7.990/1989 mostra-se consentânea com a finalidade legal da norma.
A unidade técnica vai mais além do questionamento apresentado, para propor que seja informado ao consulente que: a) o conceito de dívida a ser considerado é o de dívida consolidada, a qual, nos termos do Manual de Demonstrativos Fiscais – 8ª Edição, corresponde ao montante total, apurado sem duplicidade, das obrigações financeiras do ente da Federação, assumidas para amortização em prazo superior a doze meses, decorrentes de leis, contratos, convênios, tratados e realização de operações de crédito (ou operações equiparadas) , e das operações de crédito de prazo inferior a dozes meses cujas receitas tenham constado do orçamento; e b) a proibição não abarca a chamada dívida flutuante, a qual é formada pelos compromissos, decorrentes ou não da execução do orçamento, consignados no passivo financeiro do Balanço Patrimonial, bem como não abrange aquelas despesas consignadas nos §§ 1º e 2º do art. 8º da Lei 7.990/1989.
Segundo a unidade técnica, não seria razoável proibir o pagamento da dívida flutuante, na medida em que são compromissos assumidos, em geral, para atender às necessidades de curto prazo da administração pública.
Ao ver do Ministério Público de Contas, poder-se-ia, em princípio, considerar que a dívida cujo pagamento é vedado pelo art. 8º da Lei 7.990/1989 corresponde à dívida consolidada, cujo conceito que consta do Manual de Demonstrativos Fiscais foi extraído do art. 29, inciso I e §§ 1º e 3º, da LRF. Todavia, tendo em vista que esse conceito não abrange as operações de crédito por antecipação da receita orçamentária (ARO) , que são dívidas de curto prazo, extraorçamentárias, sobre as quais incidem encargos financeiros, não parece adequado limitar a vedação do art. 8º da Lei 7.990/1989 apenas à dívida consolidada. 
Ademais, não se mostra correto afirmar categoricamente que a proibição não abarcaria a dívida flutuante, haja vista que o próprio Manual de Demonstrativos Fiscais esclareceu que (grifou-se) : “a classificação como dívida flutuante definida pela Lei 4.320/64, relacionada a aspectos de contabilidade orçamentária, não se confunde com a classificação feita com a finalidade de controle de endividamento trazida pela LRF. É possível, portanto, que um determinado passivo seja classificado como dívida flutuante para os fins previstos na Lei 4.320/64 e, ao mesmo tempo, seja classificado como Dívida Consolidada para os fins da LRF.”
Quanto às despesas descritas no § 1º, incisos I e II, e no § 2º do art. 8º da Lei 7.990/1989, quais sejam, “pagamento de dívidas para com a União e suas entidades” (redação dada pela Lei 12.858/2013) , “custeio de despesas com manutenção e desenvolvimento do ensino, especialmente na educação básica pública em tempo integral, inclusive as relativas a pagamento de salários e outras verbas de natureza remuneratória a profissionais do magistério em efetivo exercício na rede pública” (incluído pela Lei 12.858/2013) e “capitalização de fundos de previdência” (incluído pela Lei 10.195/2001) , uma vez que a própria lei as excetuou das vedações constantes do caput do art. 8º ou permitiu expressamente o seu pagamento com os recursos das compensações financeiras, não há dúvida de que não se incluem na vedação em análise.
Considerando-se que a resposta a ser dada por esta Corte deve-se ater ao teor do que foi perguntado, o Ministério Público de Contas propõe que o questionamento em exame seja respondido nos seguintes termos: a proibição de que trata o art. 8° da Lei 7.990/1989 se refere tanto à amortização da dívida quanto ao pagamento de juros e encargos da dívida.
IV
A segunda e a terceira perguntas formuladas pelo consulente foram as seguintes: a) “há alguma circunstância ou previsão legal que impeça a utilização da previsão contida no § 3° do art. 45 da Lei nº 9.478, de 1997?” e b) “o mandamento legal contido no § 3° do art. 45 da Lei nº 9.478, de 1997 pode ser entendido como de aplicação automática, sem a necessidade de expedição de nenhum tipo de ato normativo pelo Poder Executivo?”
O art. 45 da Lei 9.478/1997 assim dispõe (grifou-se) :
“Art. 45. O contrato de concessão disporá sobre as seguintes participações governamentais, previstas no edital de licitação:
I - bônus de assinatura;
 II - royalties;
III - participação especial;
 IV - pagamento pela ocupação ou retenção de área.
§ 1º As participações governamentais constantes dos incisos II e IV serão obrigatórias.
§ 2º As receitas provenientes das participações governamentais definidas no caput, alocadas para órgãos da administração pública federal, de acordo com o disposto nesta Lei, serão mantidas na Conta Única do Governo Federal, enquanto não forem destinadas para as respectivas programações.
§ 3º O superávit financeiro dos órgãos da administração pública federal referidos no parágrafo anterior, apurado em balanço de cada exercício financeiro, será transferido ao Tesouro Nacional.”
Como se vê, a própria lei que criou uma série de vinculações incidentes sobre os recursos dos royalties e da participação especial também estabeleceu que o saldo dos recursos não utilizados durante o exercício pelos órgãos da administração pública federal (superávit financeiro) seria transferido ao Tesouro Nacional.
Indaga o consulente se há alguma circunstância ou previsão legal que impeça a transferência do referido saldo de recursos ao Tesouro Nacional e se há a necessidade de expedição de ato normativo pelo Poder Executivo para se proceder a essa transferência.
A Consultoria Jurídica junto ao Ministério do Planejamento, Orçamento e Gestão respondeu que não foi identificado qualquer impedimento à aplicação do disposto no art. 45, § 3º, da Lei 9.478/1997, nem qualquer necessidade de edição de ato normativo de natureza regulamentar para que o dispositivo possa ser devidamente aplicado.
Por sua vez, a Semag entendeu que:
a) em relação aos royalties mínimos de 5% (art. 48 da Lei 9.478/1997, em sua redação original) , apenas os valores de superávit financeiro do Comando da Marinha são abarcados pela desvinculação do § 3º do art. 45 da Lei 9.478/1997, ou seja, poderão ser transferidos ao Tesouro Nacional;
b) em relação aos royalties excedentes a 5%, poderão ser transferidos ao Tesouro Nacional os valores de superávit financeiro dos órgãos da administração pública direta da União  a que se refere o art. 49, I, “d”, da Lei 9.478/1997, com a redação dada pela Lei 12.734/2012 (a definição dos órgãos depende de regulamentação do Poder Executivo) , bem como do Comando da Marinha (art. 49, II, “c”, da Lei 9.478/1997, na redação anterior à Lei 12.734/2012) ;
c) em relação à participação especial, poderão ser transferidos ao Tesouro Nacional os valores de superávit financeiro do Ministério de Minas e Energia, da Companhia de Pesquisa de Recursos Minerais – CPRM (denominação atual: Serviço Geológico do Brasil) , da Agência Nacional do Petróleo e do Ministério do Meio Ambiente;
d) a norma contida no § 3º do art. 45 da Lei 9.478/1997 é, regra geral, autoaplicável, haja vista que não depende de norma regulamentadora para vigorar, apresentando todos os requisitos necessários para a produção dos seus efeitos. A exceção fica por conta de recursos destinados a órgãos da administração direta da União, na forma da alínea “d” do inciso I do art. 49 da Lei 9.478/1997, que dependem de norma regulamentadora para que a desvinculação do superávit financeiro possa ser realizada.
O entendimento da Semag parte do pressuposto de que a desvinculação prevista no art. 45, § 3º, da Lei 9.478/1997 se aplica apenas aos órgãos/entidades federais previstos como beneficiários nessa lei, não se aplicando aos fundos especiais (FNDCT e Fundo Social) , nem às vinculações dispostas na Lei 12.858/2013, que se referem às áreas de educação e saúde. 
Em relação aos fundos especiais, como é o caso do Fundo Nacional de Desenvolvimento Científico e Tecnológico (FNDCT) , disciplinado pela Lei 11.540/2007, e do Fundo Social, criado pela Lei 12.351/2010, a jurisprudência do TCU é no sentido de que a desvinculação dos respectivos superávits financeiros depende de previsão na própria lei de criação do fundo, nos termos do art. 73 da Lei 4.320/1964, que assim dispõe: “Art. 73. Salvo determinação em contrário da lei que o instituiu, o saldo positivo do fundo especial apurado em balanço será transferido para o exercício seguinte, a crédito do mesmo fundo” (grifou-se) . 
Com efeito, no Acórdão 953/2018-TCU-Plenário (da relatoria de Vossa Excelência) , proferido em processo de consulta (TC Processo 004.293/2018-5) , o Tribunal, ao analisar a desvinculação de recursos do Fundo de Fiscalização das Telecomunicações (Fistel) , entendeu que, como a própria Lei 5.070/1966, que criou o Fistel, previu a realização de transferências ao Tesouro Nacional, não haveria óbice à livre utilização do saldo do fundo pelo Tesouro Nacional, desde que garantida  a operação normal da Agência Nacional de Telecomunicações (Anatel) e assegurados os repasses legais ao Fundo de Universalização dos Serviços de Telecomunicações (Fust) , ao Fundo Nacional de Cultura (FNC) e ao Fundo Nacional de Desenvolvimento Científico e Tecnológico (FNDCT) .
Antes mesmo dessa deliberação, ao apreciar pedido de reexame contra o Acórdão 3634/2013-TCU-Plenário (Representação) , o Tribunal, mediante o Acórdão 2320/2015-TCU-Plenário, já havia entendido que a desvinculação de recursos do Fistel (fonte 178) , por estar amparada no art. 73 da Lei 4.320/1964, não representava ofensa ao art. 8º, parágrafo único, da Lei de Responsabilidade Fiscal.
No caso em apreço, ao se analisarem as Leis 11.540/2007 e 12.351/2010, verifica-se que elas não previram qualquer tipo de repasse ao Tesouro Nacional. Portanto, como não há autorização para a desvinculação da fonte 142 nas leis específicas que regem o FNDCT e o Fundo Social, entende-se que o disposto no art. 45, § 3º, da Lei 9.478/1997 não é suficiente para permitir a transferência ao Tesouro Nacional do superávit financeiro desses fundos especiais.
No que tange aos recursos de royalties e participação especial alocados à Marinha do Brasil, ao Ministério de Minas e Energia e ao Ministério do Meio Ambiente, concorda-se com o entendimento da unidade técnica de que os respectivos superávits financeiros podem ser transferidos ao Tesouro Nacional, com amparo no art. 45, § 3º, da Lei 9.478/1997, o qual alude expressamente aos “órgãos da administração pública federal” que sejam beneficiários das participações governamentais.
Já quanto aos recursos transferidos à ANP, a título de participação especial, entende-se que seu superávit financeiro só poderá ser transferido ao Tesouro Nacional, se estiverem garantidas as necessidades operacionais da agência, consignadas no orçamento aprovado, em cumprimento ao art. 15, II, da Lei 9.478/1997. Apesar de, tecnicamente, ser uma entidade, e não um órgão, da administração pública federal, o MP de Contas entende que a expressão “órgãos da administração pública federal”, constante dos §§ 2º e 3º do art. 45 da Lei 9.478/1997, não exclui a ANP, pois essa mesma lei trata a autarquia como “órgão regulador da indústria do petróleo, gás natural, seus derivados e biocombustíveis” (art. 7º) . Além disso, os recursos que lhe são repassados, nos termos do art. 50, § 2º, I, da Lei 9.478/1997 (na redação anterior à Lei 12.734/2012) , vinculam-se, primariamente, ao Ministério de Minas e Energia, como se percebe da leitura desse dispositivo (grifou-se) : 
“I - 40% (quarenta por cento) ao Ministério de Minas e Energia, sendo 70% (setenta por cento) para o financiamento de estudos e serviços de geologia e geofísica aplicados à prospecção de combustíveis fósseis, a serem promovidos pela ANP, nos termos dos incisos II e III do art. 8º desta Lei, e pelo MME, 15% (quinze por cento) para o custeio dos estudos de planejamento da expansão do sistema energético e 15% (quinze por cento) para o financiamento de estudos, pesquisas, projetos, atividades e serviços de levantamentos geológicos básicos no território nacional; (Redação dada pela lei nº 10.848, de 2004) ”
Portanto o superávit financeiro da fonte 142 existente na ANP ao final do exercício poderá ser transferido ao Tesouro Nacional com amparo no art. 45, § 3º, da Lei 9.478/1997, desde que garantidas as necessidades operacionais da agência reguladora, conforme o disposto no art. 15, II, da citada lei.
Quanto ao Serviço Geológico do Brasil (CPRM) , considera-se que também está abrangido pelo art. 45, § 3º, da Lei 9.478/1997, na medida em que os recursos da participação especial que lhe são repassados estão legalmente vinculados ao Ministério de Minas e Energia, nos termos do art. 50, § 2º, I, da Lei 9.478/1997, acima mencionado.
Em relação aos “órgãos específicos da Administração Direta da União”, a que alude o art. 49, I, “d”, da Lei 9.478/1997, que trata dos royalties excedentes na hipótese de lavra em terra, lagos e rios, cumpre registrar que ainda não foi editado o regulamento do Poder Executivo que irá definir tais órgãos e os respectivos valores a que fazem jus. Na falta desse regulamento, os 25% previstos na citada alínea estão sendo inteiramente aportados ao Fundo Social, cujo superávit financeiro, como já visto acima, não pode ser transferido ao Tesouro Nacional com base no art. 45, §3º, da Lei 9.478/1997.
Caso esse regulamento venha a ser editado, atribuindo-se a determinados órgãos da administração direta da União parte dos referidos royalties excedentes, não se vislumbra nenhum óbice a que seja aplicado o art. 45, § 3º, da Lei 9.478/1997 a esses órgãos, uma vez que a lei prevalece sobre eventual norma infralegal.
Conforme destacado pela unidade técnica, o § 3º do art. 45 da Lei 9.478/1997 consiste em norma autoaplicável, com todos os requisitos necessários para a produção dos seus efeitos. Assim, ainda que seja necessária a expedição de regulamento para disciplinar a destinação de recursos a órgãos específicos da administração direta da União, nos termos do art. 49, I, “d”, da Lei 9.478/1997, não é preciso que tal regulamento também discipline a desvinculação do saldo não utilizado desses recursos, na medida em que a lei já permite expressamente tal desvinculação. 
Por fim, no que se refere aos recursos vinculados às áreas de educação e saúde por força da Lei 12.858/2013, concorda-se integralmente com o entendimento da unidade técnica, no sentido de não ser aplicável a esses recursos o disposto no art. 45, § 3º, da Lei 9.478/1997, em razão do seguinte: 
a) a Lei 12.858/2013 destinou parcela dos royalties e da participação especial “exclusivamente para a educação pública, com prioridade para a educação básica, e para a saúde” (grifou-se) ;
b) o § 2º do art. 45 da Lei 9.478/1997, ao qual faz referência o § 3º do mesmo artigo, trata das receitas alocadas a órgãos da administração pública federal, “de acordo com o disposto nesta Lei” (grifou-se) . Como não foi a Lei 9.478/1997, mas sim a Lei 12.858/2013, que alocou parte das receitas dos royalties e das participações governamentais para as áreas de educação e saúde, então o art. 45, § 3º, da Lei 9.478/1997 não se presta para desvincular tais recursos;
c) a Lei 12.858/2013, por ser específica e posterior, prevalece sobre a Lei 9.478/1997, em caso de conflito de normas.
Com base nas considerações acima, propõe-se, em relação aos dois questionamentos em exame, responder objetivamente ao consulente que:
a) em razão do disposto nas Leis 11.540/2007 e 12.351/2010, c/c o disposto no art. 73 da Lei 4.320/1964, a norma contida no § 3º do art. 45 da Lei 9.478/1997 não se aplica aos recursos vinculados a fundos especiais, que é o caso do Fundo Nacional de Desenvolvimento Científico e Tecnológico (FNDCT) e do Fundo Social (FS) ;
b) a norma contida no § 3º do art. 45 da Lei 9.478/1997 não se aplica aos recursos vinculados às áreas de saúde e educação por força da Lei 12.858/2013;
c) em relação ao superávit financeiro da Agência Nacional do Petróleo, Gás Natural e Biocombustíveis (ANP) , a norma contida no § 3º do art. 45 da Lei 9.478/1997 pode ser aplicada, desde que garantidas as necessidades operacionais da agência, consignadas no orçamento aprovado, a teor do art. 15, II, da Lei 9.478/1997; 
d) a norma contida no § 3º do art. 45 da Lei 9.478/1997 pode ser aplicada independentemente da expedição de ato normativo pelo Poder Executivo.
V
A quarta e última pergunta formulada pelo consulente foi assim redigida: “visto que a Lei nº 9.478, de 1997, transfere ao tesouro o superávit da fonte 42 dos órgãos da administração pública federal, pode-se inferir que a proibição contida no art. 8º da Lei nº 7.990, de 1989, fica restrita apenas aos recursos arrecadados no próprio exercício?”
A Consultoria Jurídica junto ao Ministério do Planejamento, Desenvolvimento e Gestão manifestou o entendimento de que, uma vez transferidos ao Tesouro Nacional com base no art. 45, § 3º, da Lei 9.478/1997, os recursos dos royalties e da participação especial seriam de livre utilização, sem a incidência das vedações estipuladas no art. 8º da Lei 7 .990/1989.
Em sentido oposto, a unidade técnica entendeu que as vedações previstas no art. 8º da Lei 7.990/1989 abrangem tanto os recursos arrecadados no exercício, como aqueles transferidos para o exercício financeiro seguinte (superávit financeiro) , independentemente de estarem vinculados ou não. Porém, a unidade técnica ressalvou que as aludidas vedações não se aplicam aos royalties excedentes e à participação especial, mas apenas aos royalties mínimos, que ainda são regidos pela Lei 7.990/1989, por força do art. 48 da Lei 9.478/1997 (na redação anterior à Lei 12.734/2012) .
O Ministério Público de Contas, concordando com a unidade técnica, entende que a vedação para pagamento de dívida e do quadro permanente de pessoal prevista no art. 8º, caput, da Lei 7.990/1989 também se aplica aos recursos arrecadados no exercício anterior e não utilizados (superávit financeiro) , haja vista que a referida lei não estabeleceu nenhum tipo de limitação temporal à citada vedação.
Trata-se, pois, de norma proibitiva de caráter geral, que impede o uso dos recursos das compensações financeiras para determinados fins (pagamento de dívida e de pessoal permanente) , ainda que não utilizados nas finalidades legais originalmente previstas e transferidos para o exercício seguinte.
Nesse sentido, a transferência do superávit financeiro ao Tesouro Nacional, nos termos do art. 45, § 3º, da Lei 9.478/1997, tem apenas o condão de desvincular os recursos das finalidades previstas nessa lei, porém não se sobrepõe à vedação geral estatuída pelo art. 8º da Lei 7.990/1989.
Nada impede, porém, como asseverou a própria Conjur-MP, que nova lei ordinária exclua expressamente a vedação contida no art. 8º, caput, da Lei 7.990/1989, ou autorize especificamente a utilização do superávit financeiro das receitas do petróleo na redução da dívida pública federal.
Quanto ao argumento da unidade técnica de que as vedações não se aplicam aos royalties excedentes e à participação especial, mas apenas aos royalties mínimos, cumpre destacar, inicialmente, que esse tema não foi objeto de nenhuma das questões formuladas pelo consulente.
Mesmo que se entenda que esse ponto foi indiretamente objeto da presente consulta, ao ver do Ministério Público de Contas, não se mostra razoável a diferenciação proposta pela unidade técnica, ao menos no que tange aos royalties excedentes, pelos seguintes motivos:
a) o objetivo da edição da Lei 7.990/1989 foi regulamentar as compensações financeiras previstas no art. 20, § 1º, da Constituição, entre as quais se incluem as compensações financeiras pela exploração do petróleo e do gás natural, cuja alíquota, desde a edição da Lei 2.004/1953, era de 5%.
b) a Lei 9.478/1997 aumentou para 10% a alíquota dos royalties sobre o petróleo e o gás natural e preservou a forma de distribuição prevista na Lei 7.990/1989 para os royalties de até 5% (royalties mínimos) . Já a Lei 12.351/2010, ao tratar especificamente do regime de partilha de produção, estabeleceu que a alíquota dos royalties seria de 15%; 
c) tanto os royalties mínimos, quanto os royalties excedentes possuem a natureza de compensação financeira pela exploração do petróleo e do gás natural, nos termos do art. 20, § 1º, da Constituição. Nesse sentido, o art. 11 do Decreto 2.705/1998 dispôs que “Os royalties previstos no inciso II do art. 45 da Lei nº 9.478, de 1997, constituem compensação financeira devida pelos concessionários de exploração e produção de petróleo ou gás natural, (...) ”. De forma semelhante, o art. 42, § 1º, da Lei 12.351/2010 (com a redação dada pela Lei 12.734/2012) definiu que “Os royalties, com alíquota de 15% (quinze por cento) do valor da produção, correspondem à compensação financeira pela exploração do petróleo, de gás natural e de outros hidrocarbonetos líquidos de que trata o § 1º do art. 20 da Constituição Federal, (...) ”;
d) a alteração de alíquotas ou da forma de distribuição dos royalties por leis posteriores não é suficiente para afastar a incidência de normas de caráter geral previstas na Lei 7.990/1989, como é o caso do art. 8º dessa lei;
e) o art. 8º da Lei 7.990/1989 continua em pleno vigor e não foi derrogado, nem expressa, nem tacitamente, pela Lei 9.478/1997, não se vislumbrando nenhum conflito entre essas normas;
f) quanto à participação especial, caso se considere que ela possui a natureza da compensação financeira, ou participação no resultado, prevista no art. 20, § 1º, da Constituição, o que parece ter sido reconhecido pela Ministra Cármen Lúcia, ao conceder medida cautelar na ADI 4.917, então também estará abrangida pela vedação do art. 8º da Lei 7.990/1989.
Por conseguinte, o Ministério Público de Contas, limitando-se ao que foi perguntado pelo consulente, propõe que lhe seja respondido que a proibição de pagamento de despesas com dívida e pessoal, prevista no art. 8º da Lei 7.990/1989, abrange tanto os recursos arrecadados no exercício como aqueles repassados para o exercício financeiro seguinte (superávit financeiro) , independentemente de terem sido transferidos ao Tesouro Nacional por força do art. 45, § 3º, da Lei 9.478/1997.
VI
Ante o exposto, o Ministério Público de Contas, dissentindo parcialmente da proposta de encaminhamento apresentada pela unidade técnica, manifesta-se no sentido de o Tribunal:
a) conhecer da consulta, por preencher os requisitos de admissibilidade previstos no art. 264, caput, inciso VI, e §§ 1º e 2º, do Regimento Interno do TCU;
b) responder ao consulente que:
b.1) a proibição de que trata o art. 8°, caput, da Lei 7.990/1989 refere-se tanto à amortização da dívida quanto ao pagamento de juros e encargos da dívida;
b.2) em razão do disposto nas Leis 11.540/2007 e 12.351/2010, c/c o disposto no art. 73 da Lei 4.320/1964, a norma contida no § 3º do art. 45 da Lei 9.478/1997 não se aplica aos recursos vinculados a fundos especiais, que é o caso do Fundo Nacional de Desenvolvimento Científico e Tecnológico (FNDCT) e do Fundo Social (FS) ;
b.3) a norma contida no § 3º do art. 45 da Lei 9.478/1997 não se aplica aos recursos vinculados às áreas de saúde e educação por força da Lei 12.858/2013;
b.4) em relação ao superávit financeiro da Agência Nacional do Petróleo, Gás Natural e Biocombustíveis (ANP) , a norma contida no § 3º do art. 45 da Lei 9.478/1997 pode ser aplicada, desde que garantidas as necessidades operacionais da agência, consignadas no orçamento aprovado, a teor do art. 15, II, da Lei 9.478/1997; 
b.5) a norma contida no § 3º do art. 45 da Lei 9.478/1997 pode ser aplicada independentemente da expedição de ato normativo pelo Poder Executivo;
b.6) a proibição de pagamento de despesas com dívida e pessoal, prevista no art. 8º, caput, da Lei 7.990/1989, abrange tanto os recursos arrecadados no exercício como aqueles repassados para o exercício financeiro seguinte (superávit financeiro) , independentemente de terem sido transferidos ao Tesouro Nacional por força do art. 45, § 3º, da Lei 9.478/1997;
c) dar ciência do acórdão a ser proferido à Comissão Mista de Planos, Orçamentos Públicos e Fiscalização do Congresso Nacional, informando-lhe que o inteiro teor da deliberação poderá ser consultado no Portal do TCU (www.tcu.gov.br/acordaos) .
É o relatório.

não há.

Procurador Júlio Marcelo de Oliveira.

CONSULTA FORMULADA PELO MINISTÉRIO DO PLANEJAMENTO, DESENVOLVIMENTO E GESTÃO ACERCA DA NATUREZA DA VINCULAÇÃO APLICÁVEL À RECEITA PÚBLICA DENOMINADA "COMPENSAÇÕES FINANCEIRAS PELA PRODUÇÃO DE PETRÓLEO, GÁS NATURAL E OUTROS HIDROCARBONETOS FLUIDOS". CONHECIMENTO. QUESTIONAMENTOS RELACIONADOS À DESVINCULAÇÃO DE RECURSOS, A QUE SE REFERE O ART. 20, § 1º, DA CF/1988, E POSSIBILIDADE DE SUA UTILIZAÇÃO DIANTE DAS VEDAÇÕES TRATADAS PELO ART. 8º DA LEI 7.990/1989, ANTE NOVAS DISPOSIÇÕES TRAZIDAS POR LEI POSTERIOR, LEI 9.478/1997. INDAGAÇÕES RESPONDIDAS AO CONSULENTE. ARQUIVAMENTO.

CONSULTA (CONS)

Secretaria de Macroavaliação Governamental (Semag).

Em apreciação, consulta formulada pelo ex-Ministro de Estado do extinto Ministério do Planejamento, Desenvolvimento e Gestão (MP) , cuja estrutura passou a integrar o Ministério da Economia por força da MP 870, de 1º/1/2019, Dyogo Henrique de Oliveira, acerca da natureza da vinculação aplicável à receita pública denominada “Compensações Financeiras pela Produção de Petróleo, Gás Natural e Outros Hidrocarbonetos Fluidos” (fonte 42) , conforme Aviso 14/MP, de 30/1/2018 (peça 1) .
O consulente trouxe os seguintes questionamentos a esta Corte:
I. A proibição de que trata o art. 8º da Lei 7.990/1989 refere-se à amortização da dívida, ao pagamento de juros da dívida ou a ambos?
II. Há alguma circunstância ou previsão legal que impeça a utilização da previsão contida no § 3º do art. 45 da Lei 9.478/1997?
III. O mandamento legal contido no § 3º do art. 45 da Lei 9.478/1997 pode ser entendido como de aplicação automática, sem necessidade de expedição de nenhum tipo de ato normativo pelo Poder Executivo?
IV. Visto que a Lei 9.478/1997 transfere ao tesouro o superávit da fonte 42 dos órgãos da administração pública federal, pode-se inferir que a proibição contida no art. 8º da Lei 7.990/1989 fica restrita apenas aos recursos arrecadados no próprio exercício?
A Consultoria Jurídica junto ao MP, conforme parecer acostado à peça 1, apresentou o seguinte entendimento quanto aos questionamentos levantados pelo MP:
l. não obstante parcela das ‘receitas do petróleo’ deva ser destinada, por determinação constitucional expressa, a ‘órgãos da administração direta da União’, tanto (i) a especificação dos órgãos destinatários quanto (ii) a definição das áreas e finalidades nas quais os recursos devem ser aplicados constituem objeto de lei ordinária;
2. a proibição contida no art. 8º da Lei 7.990/1989 de utilização das ‘receitas do petróleo’ para o ‘pagamento de dívida’ abrange tanto o pagamento do principal (amortização) quanto o pagamento do acessório (‘juros’) ;
3. não foi identificado (i) qualquer impedimento à aplicação do disposto no art. 45, § 3, da Lei 9.478/1997, nem (ii) qualquer necessidade de edição de ato normativo de natureza regulamentar para que o dispositivo possa ser devidamente aplicado;
4. o art. 45, § 3, da lei 9.478/1997 pode servir de fundamento para a tese de que as ‘receitas do petróleo’ arrecadadas no âmbito do regime de concessão, uma vez transferidos ao Tesouro Nacional, seriam de livre utilização, sem necessidade de observância (i) seja das áreas/finalidades específicas de aplicação previstas na própria Lei 9.478/1997, seja (ii) das vedações contidas no art. 8º da Lei 7.990/1989 (despesas com a dívida e com o quadro de pessoal) ; e
5. caso o objetivo seja afastar definitivamente qualquer possibilidade de que seja invocada a vedação contida no art. 8º da Lei 7.990/1989 em relação à utilização das ‘receitas do petróleo’, o mais adequado seria promover uma alteração legislativa por meio de lei ordinária, seja (i) para excluir expressamente a vedação, seja (ii) para autorizar especificamente a utilização do superávit financeiro dessas receitas na redução da dívida pública federal.
O auditor da Secretaria de Macroavaliação Governamental (Semag) , unidade técnica responsável pela instrução do feito, em manifestação aposta à peça 7, acompanhado pela diretora da Semag, assim se posicionou acerca das questões apresentadas em sede de consulta:
a) conhecer da consulta, por preencher os requisitos de admissibilidade previstos art. 264, caput, inciso VI, e §§ 1º e 2º, do Regimento Interno do TCU;
b) responder ao consulente, Exmo. Sr. Ministro de Estado do Planejamento, Desenvolvimento e Gestão, Esteves Pedro Colnago Junior, que:
b.1) a utilização da expressão ‘a órgãos da administração direta da União’ não tem o objetivo de vincular os recursos da exploração de petróleo e gás natural exclusivamente a órgãos que possuam entre as suas atribuições o atendimento de demandas relacionadas com a exploração de recursos minerais e de potenciais hídricos;
b.2) a Constituição Federal de 1988 não estabeleceu qualquer tipo de vinculação aos recursos de que trata o seu art. 20, § 1º, sendo que a expressão ‘a órgãos da administração direta da União’ tem o objetivo apenas de deixar claro que o legislador ordinário poderá definir que parte dos recursos poderão ser destinados a determinados órgãos da administração direta;
b.3) o § 1º do art. 20 da CRFB, apesar de utilizar a expressão ‘a órgãos da administração direta da União’, não impede o legislador ordinário de destinar recursos para áreas específicas, as quais são conduzidas por órgãos da administração direta, a exemplo da educação e da saúde;
b.4) a constituição não impede que os recursos sejam aplicados em quaisquer tipos de despesas, mas desde que o legislador ordinário não proíba tal utilização;
b.5) por se tratar de norma de eficácia limitada, cabe ao legislador infraconstitucional determinar os termos, as condições e a forma de destinação dos recursos;
b.6) em relação à parcela mínima de 5%, de que trata o art. 48 da Lei 9.478/1997, em sua redação originária, apenas os valores de superávit financeiro do Comando da Marinha são abarcados pela desvinculação do § 3º do art. 45 da Lei 9.478/1997, ou seja, poderão ser transferidos ao Tesouro Nacional;
b.7) no caso de superávit financeiro de recursos de royalties alocados em órgãos da administração pública direta da União, de que trata a alínea ‘d’ do inciso I, na redação dada pela Lei 12.734, bem como aqueles alocados no Comando da Marinha, nos termos da alínea ‘c’ do inciso II, em sua redação originária, ambos do art. 49 da Lei 9.478/1997, poderão ser transferidos ao Tesouro Nacional, conforme autorização dos §§ 2º e 3º do art. 45 da Lei 9.478/1997;
b.8) os recursos de superávit financeiro passíveis de desvinculação, na forma dos §§ 2º e 3º do art. 45 da Lei 9.478/1997, quando originários de participação especial e a lavra ocorrer em mar ou em terra, são aqueles alocados aos seguintes órgãos: Ministério de Minas e Energia, Companhia de Pesquisa de Recursos Minerais, Agência Nacional do Petróleo e Ministério do Meio Ambiente;
b.9) a norma contida no § 3º do art. 45 da Lei 9.478/1997 é, regra geral, autoaplicável, haja vista que não depende de norma regulamentadora para vigorar, apresentando todos os requisitos necessários para a produção dos seus efeitos. A exceção fica por conta de recursos destinados a órgãos da administração direta da União, na forma da alínea ‘d’ do inciso I do art. 49 da Lei 9.478/1997, que dependem de norma regulamentadora para que a desvinculação do superávit financeiro possa ser realizada;
b.10) a proibição de pagamento de despesas com dívida e pessoal, prevista no art. 8º da Lei 7.990/1989, abrange tanto os recursos arrecadados no exercício como aqueles transferidos para o exercício financeiro seguinte (superávit financeiro) , independentemente de estarem vinculados ou não;
b.11) a proibição de que trata o art. 8º da Lei 7.990/1989 abrange apenas os recursos referentes à parcela de royalties mínimos de 5%, a qual ainda é regulada pela Lei 7.990/1989
b.12) a proibição contida no art. 8º da Lei 7.990/1989 abrange tanto a amortização da dívida como os juros, sendo considerado como dívida o montante total (contratual ou mobiliária, excetos as antecipações da receita orçamentária) , apurado sem duplicidade, das obrigações financeiras do ente da Federação, assumidas para amortização em prazo superior a doze meses, decorrentes de leis, contratos, convênios ou tratados e da realização de operações de crédito, bem como as operações de crédito de prazo inferior a dozes meses cujas receitas tenham constado do orçamento;
b.13) a proibição da norma supracitada (art. 8º da Lei 7.990/1989) não abarca a chamada dívida flutuante, a qual é formada pelos compromissos, decorrentes ou não da execução do orçamento, consignados no passivo financeiro do Balanço Patrimonial, bem como não abrange aquelas despesas consignadas nos §§ 1º e 2º do art. 8º da Lei 7.990/1989, quais sejam: a) pagamento de dívidas para com a União e suas entidades; b) custeio de despesas com manutenção e desenvolvimento do ensino, especialmente na educação básica pública em tempo integral, inclusive as relativas a pagamento de salários e outras verbas de natureza remuneratória a profissionais do magistério em efetivo exercício na rede pública; e c) capitalização de fundos de previdência;
b.14) a permissão para transferir recursos para o Tesouro Nacional, na forma do § 3º do art. 45 da Lei 9.478/1997, não retira desta Corte de Contas a prerrogativa para emissão de recomendações ou determinações no sentido de o governo federal avaliar a melhor forma de alocação dos recursos, quando identificados riscos capazes de levar o setor a uma grave crise de gestão dos recursos explorados;
c) dar ciência do acórdão a ser proferido à Comissão Mista de Planos Orçamentos Públicos e Fiscalização do Congresso Nacional, informando-lhe que o inteiro teor da deliberação poderá ser consultado no Portal do TCU (www.tcu.gov.br/acordaos) ;
d) arquivar os presentes autos, nos termos do art. 169, inciso V, do Regimento Interno do TCU, c/c o art. 33 da Resolução-TCU 259/2014.
O dirigente da Semag, em instrução à peça 9, manifestou-se de acordo com a proposta do auditor, com a ressalva de que a redação constante do subitem b.2 deveria sofrer ajustes de sorte a melhor refletir dos ditames constitucionais aplicáveis à espécie, conforme transcrito a seguir:
b.2) a Constituição Federal de 1988 não estabeleceu vinculação específica dos recursos de que trata o seu art. 20, § 1º, sendo que a expressão ‘a órgãos da administração direta da União’ tem o objetivo de consignar que o legislador ordinário deverá assegurar que parte desses recursos seja destinada a referidos órgãos; (grifos presentes no original) 
 Dada a natureza da matéria, solicitei, por meio do Despacho à peça 10, a manifestação do MPTCU, realizada por intermédio do parecer acostado à peça 13, que, em linhas gerais, concordou com a proposta da unidade técnica, cujas conclusões transcrevo a seguir:
a) conhecer da consulta, por preencher os requisitos de admissibilidade previstos no art. 264, caput, inciso VI, e §§ 1º e 2º, do Regimento Interno do TCU;
b) responder ao consulente que:
b.1) a proibição de que trata o art. 8°, caput, da Lei 7.990/1989 refere-se tanto à amortização da dívida quanto ao pagamento de juros e encargos da dívida;
b.2) em razão do disposto nas Leis 11.540/2007 e 12.351/2010, c/c o disposto no art. 73 da Lei 4.320/1964, a norma contida no § 3º do art. 45 da Lei 9.478/1997 não se aplica aos recursos vinculados a fundos especiais, que é o caso do Fundo Nacional de Desenvolvimento Científico e Tecnológico (FNDCT) e do Fundo Social (FS) ;
b.3) a norma contida no § 3º do art. 45 da Lei 9.478/1997 não se aplica aos recursos vinculados às áreas de saúde e educação por força da Lei 12.858/2013;
b.4) em relação ao superávit financeiro da Agência Nacional do Petróleo, Gás Natural e Biocombustíveis (ANP) , a norma contida no § 3º do art. 45 da Lei 9.478/1997 pode ser aplicada, desde que garantidas as necessidades operacionais da agência, consignadas no orçamento aprovado, a teor do art. 15, II, da Lei 9.478/1997; 
b.5) a norma contida no § 3º do art. 45 da Lei 9.478/1997 pode ser aplicada independentemente da expedição de ato normativo pelo Poder Executivo;
b.6) a proibição de pagamento de despesas com dívida e pessoal, prevista no art. 8º, caput, da Lei 7.990/1989, abrange tanto os recursos arrecadados no exercício como aqueles repassados para o exercício financeiro seguinte (superávit financeiro) , independentemente de terem sido transferidos ao Tesouro Nacional por força do art. 45, § 3º, da Lei 9.478/1997;
c) dar ciência do acórdão a ser proferido à Comissão Mista de Planos, Orçamentos Públicos e Fiscalização do Congresso Nacional, informando-lhe que o inteiro teor da deliberação poderá ser consultado no Portal do TCU (www.tcu.gov.br/acordaos) .
Traçado esse necessário escorço, passo a decidir.
A presente consulta deve ser conhecida por atender aos requisitos de admissão dispostos no art. 264, caput, inciso VI, e §§ 1º e 2º, do RITCU.
Em juízo de libação, manifesto minha concordância com a essência dos pareceres prévios, sem prejuízo de acolher a fundamentação neles adotada e transcrita no relatório precedente em minhas razões de decidir.
II
Antes de adentrar ao mérito da consulta em apreciação e em homenagem ao completo entendimento dos elementos que orbitam os questionamentos trazidos a esta Corte, penso ser adequado um breve resumo acerca do cerne legislação e da jurisprudência desta Corte que tratam da matéria objeto da consulta.
Nesse mister, pela percuciência com que o tema foi tratado, socorro-me do bem lançado resumo da legislação aplicável elaborado pelo MPTCU, trazendo à colação os principais trechos do parecer aposto à peça 13:
De início, cabe fazer um histórico acerca das normas legais e constitucionais que dispuseram e dispõem sobre o pagamento de compensações financeiras pela exploração do petróleo e do gás natural.
A Lei 2.004/1953, que criou a Petróleo Brasileiro S.A. (Petrobras) e instituiu o monopólio da União sobre as atividades de exploração, produção, refino e transporte do petróleo no Brasil, foi a primeira lei do país a tratar do pagamento de indenização sobre a exploração do petróleo. Em seu artigo 27, foi estabelecida a obrigação de a citada companhia e suas subsidiárias pagarem indenização aos Estados e Territórios onde se fizerem a lavra de petróleo e xisto betuminoso e a extração de gás, no percentual de 5% sobre o valor do produto extraído. Teoricamente, o objetivo desse pagamento era compensar os estados pelos custos e danos ambientais e sociais por eles suportados em razão da atividade extrativista em seu território. Não se tratava, pois, de remuneração pela propriedade do bem natural, que pertence à União, mas de compensação pelos ônus suportados pelos estados em face da exploração do bem.
Mediante a Lei 3.257/1957, que alterou a Lei 2.004/1953, a indenização passou a ser de 4% para os Estados e Territórios, e de 1% para os Municípios de onde fossem extraídos o petróleo, o xisto e o gás.
Com o início da extração do petróleo no mar, houve nova alteração da Lei 2.004/1953, desta vez, mediante o  Decreto-Lei 523/1969, que dispôs que, quando o óleo ou o gás fossem extraídos da plataforma continental, o percentual de 5% sobre o valor do produto seria destinado, em partes  iguais, ao Departamento Nacional de Produção Mineral, do Ministério de Minas e Energia, para a constituição do Fundo Nacional de Mineração, e ao Ministério da Educação e Cultura, para o incremento da pesquisa e do ensino de nível superior no campo das geociências. Posteriormente, por meio do Decreto-Lei 1.288/1973, esses 5% passaram a ser destinados integralmente ao Conselho Nacional do Petróleo, do Ministério de Minas e Energia, para formação de estoques de combustíveis destinados a garantir a segurança e a regularidade de geração de energia elétrica.
Sobreveio a Lei 7.453/1985, que, ao efetuar novas alterações na Lei 2.004/1953, estabeleceu que a indenização de 5% sobre o valor do óleo, do xisto betuminoso e do gás extraídos da plataforma continental seria distribuída da seguinte forma: 1,5% aos Estados e Territórios confrontantes; 1,5% aos Municípios confrontantes; 1% ao Ministério da Marinha, para atender aos encargos  de fiscalização e proteção das atividades econômicas; e 1% para constituir um Fundo Especial a ser distribuído entre todos os Estados, Territórios e Municípios. Essa lei também estabeleceu que os Estados, Territórios e Municípios centrais, em cujos lagos, rios, ilhas fluviais e lacustres se fizer a exploração de petróleo, xisto betuminoso ou gás, fariam jus à indenização (4% para Estados e Territórios, e 1% para Municípios) .
Com o advento da Constituição da República de 1988, ficou expresso que a propriedade dos recursos naturais da plataforma continental, da zona exclusiva, do mar territorial e do subsolo pertencem à União (art. 20, incisos V, VI e IX) , sendo que a indenização pela exploração de petróleo ou gás natural ganhou status constitucional, a teor do art. 20, § 1º, ...
 (...) 
Pouco mais de um ano após a promulgação da Constituição de 1988, foi editada a Lei 7.990/1989, que instituiu compensação financeira pelo resultado da exploração de petróleo ou gás natural, de recursos hídricos para fins de geração de energia elétrica e de recursos minerais, e modificou o art. 27 da Lei 2.004/1953. Com essa modificação, o termo “indenização” foi substituído por “compensação financeira”, e foi definida nova forma de distribuição desses recursos ...
Verifica-se que a Lei 7.990/1989 continuou assegurando aos Estados e Municípios “produtores” de petróleo e ao Ministério da Marinha parte dos recursos da compensação financeira e manteve a destinação de parte da arrecadação a um fundo especial (a ser distribuído entre Estados, Territórios e Municípios) . Além disso, instituiu novos beneficiários de parte dos recursos, quais sejam, os municípios onde se localizam as instalações marítimas ou terrestres de embarque ou desembarque de óleo bruto e/ou gás natural. 
Mas a Lei 7.990/1989 trouxe também uma importante inovação, que é a vedação da aplicação dos recursos decorrentes das compensações financeiras para o pagamento de dívida ou de pessoal permanente, a teor do seu art. 8º, caput, já com a redação dada pela Lei 8.001/1990 ...
Com o advento da Lei 9.478/1997 (Lei do Petróleo) , surgiu o novo marco regulatório do setor de petróleo e foi criada a Agência Nacional do Petróleo, atualmente denominada de Agência Nacional do Petróleo, Gás Natural e Biocombustíveis (ANP) . As atividades de exploração, desenvolvimento e produção de petróleo e de gás natural deixaram de ser exclusividade da Petrobras e passaram a ser exercidas mediante contratos de concessão, precedidos de licitação. 
A Lei 9.478/1997 revogou expressamente a Lei 2.004/1953 e passou a reger as participações governamentais a serem pagas pela concessionária (arts. 45 a 51) . Nessa linha, o art. 45 da nova lei estabeleceu que o contrato de concessão disporia sobre as seguintes participações governamentais: a) bônus de assinatura, b) royalties, c) participação especial, e d) pagamento pela ocupação ou retenção de área. Dessas quatro participações, apenas os royalties e o pagamento pela ocupação ou retenção de área seriam obrigatórios. 
O art. 15, inciso II, da Lei 9.478/1997 dispôs que parcela do bônus de assinatura e da participação especial constituiriam receitas da ANP, de acordo com suas necessidades operacionais, consignadas no orçamento aprovado. E o art. 16 da Lei 9.478/1997 destinou os recursos do pagamento pela ocupação ou retenção de área ao financiamento das despesas da ANP para o exercício das atividades que lhe são conferidas pela lei.
A alíquota dos royalties foi definida em 10% do valor da produção de petróleo ou gás natural (art. 47, caput) , mas a ANP poderia prever, no edital da licitação, a redução dessa alíquota para, no mínimo, 5% do valor da produção (art. 47, § 1º) . A distribuição dos royalties foi definida considerando-se, primeiro, sua divisão em royalties mínimos de 5% (art. 48) e em royalties excedentes a 5% (art. 49) .
O art. 48 da Lei 9.478/1997, em sua redação original, estabeleceu que os royalties mínimos seriam distribuídos segundo os critérios estipulados pela Lei 7.990/1989.
Já os royalties excedentes teriam a seguinte distribuição, a teor da redação original dos incisos I e II do art. 49 da Lei 9.478/1997 ...
 (...) 
Assim, além da Marinha, o legislador ordinário decidiu que o Ministério da Ciência e Tecnologia também deveria receber parcela dos royalties. Registre-se que as Leis 11.097/2005 e 11.921/2009 alteraram a redação da alínea “d” do inciso I e da alínea “f” do inciso II do art. 49 da Lei 9.478/1997, mas mantiveram o Ministério da Ciência e Tecnologia (denominação atual: Ministério da Ciência, Tecnologia, Inovações e Comunicações – MCTIC) como o destinatário de 25% dos royalties excedentes. Cabe destacar, também, que a Lei 11.540/2007, que dispõe sobre o Fundo Nacional de Desenvolvimento Científico e Tecnológico (FNDCT) , fundo contábil vinculado ao MCTIC, estabeleceu, em seu art. 10, inciso II, que constitui receita do fundo “parcela sobre o valor de royalties sobre a produção de petróleo ou gás natural, nos termos da alínea d do inciso I e da alínea f do inciso II do caput do art. 49 da Lei nº 9.478, de 6 de agosto de 1997”. Dessa forma, por força dessa lei específica, tais recursos encontram-se atualmente vinculados ao FNDCT (Unidade Orçamentária 24.901) .
Já a participação especial, a ser paga pela concessionária em casos de grande volume de produção ou de grande rentabilidade, seria regulamentada em decreto do Presidente da República e deveria ser aplicada sobre a receita bruta da produção, deduzidos os royalties, os investimentos na exploração, os custos operacionais, a depreciação e os tributos previstos na legislação em vigor. De acordo com o art. 50, § 2º, da Lei 9.478/1997, em sua redação anterior à dada pela Lei 12.734/2012 (a redação atual está suspensa por força de cautelar na ADI 4.917) , os recursos da participação especial são distribuídos na seguinte proporção ...
 (...) 
Desse modo, no que tange às participações especiais, o legislador previu que os órgãos da administração direta da União beneficiários dos valores arrecadados seriam o Ministério de Minas e Energia e o Ministério do Meio Ambiente e especificou as finalidades da aplicação desses recursos.
Após a descoberta de petróleo no pré-sal, foram editadas as Leis 12.276/2010 e 12.351/2010. A primeira autorizou a União a ceder onerosamente à Petrobras, dispensada a licitação, o exercício das atividades de pesquisa e lavra de petróleo, gás natural e outros hidrocarbonetos fluidos, em áreas não concedidas localizadas no pré-sal. E a segunda dispôs sobre a exploração e a produção de petróleo, de gás natural e de outros hidrocarbonetos fluidos em áreas do pré-sal e em áreas estratégicas, sob o regime de partilha de produção.
O art. 5º da Lei 12.276/2010 dispôs que os royalties devidos no âmbito do contrato de cessão onerosa seriam regidos de acordo com a Lei 7.990/1989, no caso dos royalties mínimos, e de acordo com o art. 49, II, da Lei 9.478/1997, no caso dos royalties excedentes.
O art. 42, caput, da Lei 12.351/2010, por sua vez, dispôs que o regime de partilha de produção geraria as seguintes receitas governamentais: royalties e bônus de assinatura. De acordo com o § 1º do art. 42 da Lei 12.351/2010, com a redação dada pela Lei 12.734/2012, “os royalties, com alíquota de 15% (quinze por cento) do valor da produção, correspondem à compensação financeira pela exploração do petróleo, de gás natural e de outros hidrocarbonetos líquidos de que trata o § 1º do art. 20 da Constituição Federal, sendo vedado, em qualquer hipótese, seu ressarcimento ao contratado e sua inclusão no cálculo do custo em óleo.”     
Além de criar o regime de partilha de produção, a Lei 12.351/2010 criou o Fundo Social (FS) , de natureza contábil e financeira, vinculado à Presidência de República, com a finalidade de constituir fonte de recursos para o desenvolvimento social e regional, na forma de programas e projetos nas áreas de combate à pobreza e de desenvolvimento da educação, da cultura, do esporte, da saúde pública, da ciência e tecnologia, do meio ambiente e de mitigação e adaptação às mudanças climáticas (art. 47, caput) . 
 (...) 
Registre-se que o § 1º do art. 49 da Lei 12.351/2010 efetuou alterações nos arts. 49 e 50 da Lei 9.478/1997, a fim de destinar integralmente ao Fundo Social a parcela dos royalties e da participação especial que cabe à administração direta da União nas áreas localizadas no pré-sal contratadas sob o regime de concessão.
Sobreveio, então, a Lei 12.734/2012, que promoveu extensa alteração nas regras de distribuição dos royalties e da participação especial. Essa lei deu nova redação aos §§ 1º e 2º do art. 42 da Lei 12.351/2010 e aos arts. 48, 49 e 50 da Lei 9.478/1997, bem como incluiu os arts. 42-A, 42-B e 42-C na Lei 12.351/2010 e os arts. 49-A, 49-B, 49-C, 50-A, 50-B, 50-C, 50-D, 50-E e 50-F na Lei 9.478/1997.
Entre as alterações promovidas, destacam-se a redução dos valores devidos aos Estados e Municípios produtores/confrontantes e à União e o aumento dos valores devidos ao fundo especial (a ser repartido entre Estados e Municípios) . Além disso, estabeleceu-se que os valores devidos à União seriam integralmente aportados ao Fundo Social criado pela Lei 12.351/2010, deduzidas as parcelas destinadas aos órgãos específicos da administração direta da União, nos termos do regulamento do Poder Executivo.
Em 15/3/2013, dia seguinte à promulgação das partes vetadas da Lei 12.734/2012, o Governador do Estado do Rio de Janeiro ingressou, no Supremo Tribunal Federal, com ação direta de inconstitucionalidade, com pedido de medida cautelar, contra os arts.  42-B e 42-C da Lei 12.351/2010 e os arts. 48, II, 49, II, 50, 50-A, 50-B, 50-C, 50-D e 50-E da Lei 9.478/1997 (ADI 4.917) . A relatora da ação, Ministra Cármen Lúcia, em despacho datado de 18/3/2013, deferiu a medida cautelar, para suspender os efeitos dos arts. 42-B e 42-C da Lei 12.351/2010 e dos arts. 48, II, 49, II, 50, §2º, 50-A, 50-B, 50-C, 50-D e 50-E da Lei 9.478/1997, com as alterações promovidas pela Lei 12.734/2012, até o julgamento final da ação, o que ainda não ocorreu.
Diante dessa cautelar, que vigora até a atualidade, as regras para a distribuição dos royalties, quando a lavra ocorrer na plataforma continental, no mar territorial ou na zona econômica exclusiva, e da participação especial (em qualquer área) que devem ser aplicadas são aquelas previstas na Lei 9.478/1997, na sua redação anterior à Lei 12.734/2012. Quanto aos royalties decorrentes de lavra em terra, lagos, rios e ilhas fluviais e lacustres, como não foram objeto da cautelar, sua distribuição encontra-se regida pelos arts. 48, I, e 49, I, da Lei 9.478/1997, com a redação que lhes foi dada pela Lei 12.734/2012.
Ressalte-se que, posteriormente a essa cautelar, a Lei 12.858/2013 alterou a destinação de parte das receitas provenientes dos royalties e da participação especial decorrentes de lavra realizada na plataforma continental, no mar territorial ou na zona econômica exclusiva, nos seguintes termos (grifou-se) ...
 (...) 
Desse modo, caso a área em que ocorrer a lavra possuir declaração de comercialidade expedida a partir de 3/12/2012, os royalties e a participação especial devidos à União serão integralmente destinados à educação e à saúde, na proporção de 75% e 25%, respectivamente. Ademais, 50% dos recursos recebidos pelo Fundo Social deverão ser destinados à educação, até o cumprimento das metas estabelecidas no Plano Nacional de Educação. Registre-se que os recursos destinados à educação e à saúde têm sido alocados, respectivamente, ao Ministério da Educação (MEC) e ao Fundo Nacional de Saúde (FNS) , regido pelo Decreto 3.964/2001, conforme se observa do Quadro 3 do Volume I da Lei Orçamentária de 2018 (peça 11, pp. 18 e 53/4) .
 (...) 
Por fim, ao concluir que o legislador ordinário estabeleceu uma série de vinculações dos recursos decorrentes dos royalties (compensação financeira) e da participação especial incidentes sobre o petróleo e o gás natural, o MPTCU elaborou quadro resumo das vinculações legais dessas receitas, relativamente à parcela devida à União, de acordo com a legislação em vigor e considerando os efeitos da cautelar concedida pelo STF na ADI 4.917, em que foi suspensa a eficácia de diversos artigos da Lei 9.478/1997, com redação dada pela Lei 12.734/2012, a seguir transcrito:
	ROYALTIES E PARTICIPAÇÃO ESPECIAL DEVIDOS À UNIÃO

	Local da Lavra
	Condicionante
	Vinculação Legal

	Plataforma continental, mar territorial e zona econômica exclusiva
	pré-sal
	declaração de comercialidade antes de 3/12/2012
	- Fundo Social (50% para a educação) 

			declaração de comercialidade a partir de 3/12/2012
	- 75% para a educação
- 25% para a saúde

		fora do pré-sal
	declaração de comercialidade antes de 3/12/2012
	 royalties mínimos: 
- Marinha do Brasil

				royalties excedentes:
- Marinha do Brasil
- Fundo Nacional de Desenvolvimento Científico e Tecnológico

				participação especial:
- Ministério de Minas e Energia (parte para atender as necessidades operacionais da ANP) 
- Ministério do Meio Ambiente

			declaração de comercialidade a partir de 3/12/2012
	- 75% para a educação
- 25% para a saúde

	Terra, lagos, rios e ilhas fluviais e lacustres
	-
	royalties excedentes:
- Fundo Social (50% para a educação) e órgãos específicos da Administração Direta da União, nos termos do regulamento do Poder Executivo

		-
	participação especial:
- Ministério de Minas e Energia (parte para atender as necessidades operacionais da ANP) 
- Ministério do Meio Ambiente

Em essência, estamos diante de questões levantadas pelo Governo Federal, no âmbito do extinto Ministério do Planejamento, Desenvolvimento e Gestão (MP) , acerca da possibilidade de desvinculação e posterior utilização do superávit financeiro da receita da fonte 42 – “Compensações Financeiras pela Produção de Petróleo, Gás Natural e Outros Hidrocarbonetos Fluidos” ante as proibições constantes do art. 8º da Lei 7.990/1989 e em observância ao disposto no § 3º do art. 45 da Lei 9.478/1997. 
Segundo informações trazidas pela Semag, o superávit financeiro da fonte 42, em dezembro de 2017, alcançou o montante de R$ 27 bilhões, o que demonstra a relevância do tema objeto da presente consulta, mais ainda quando se considera o cenário, no âmbito das contas públicas, de déficit fiscal e o risco iminente de desrespeito à regra de ouro.
Para melhor compreensão do assunto, cabe perquirir, de início, se a Constituição Federal, em seu art. 20, § 1º, estabeleceu alguma vinculação específica dos recursos oriundos da exploração do petróleo, gás natural e outros hidrocarbonetos fluidos. Eis o seu inteiro teor:
§ 1º É assegurada, nos termos da lei, aos Estados, ao Distrito Federal e aos Municípios, bem como a órgãos da administração direta da União, participação no resultado da exploração de petróleo ou gás natural, de recursos hídricos para fins de geração de energia elétrica e de outros recursos minerais no respectivo território, plataforma continental, mar territorial ou zona econômica exclusiva, ou compensação financeira por essa exploração.
Observo que a aludida regra constitucional é clara em assegurar aos estados, ao Distrito Federal, aos municípios e aos órgãos da administração direta da União a participação, entre outros, no resultado da exploração de petróleo e gás natural, ou compensação financeira (royalties) por essa exploração, cabendo à lei regulamentar a forma como esses recursos são assegurados a todos esses entes.
Ao interpretar o referido dispositivo constitucional, para fins de aplicação do art. 11 da Lei 11.803/2008, o TCU entendeu, por meio do Acórdão 2926/2010-TCU-Plenário, que a apesar de a Constituição ter conferido à reserva legal o detalhamento de sua aplicação, tal dispositivo da Carta Maior teria restringido a destinação dos recursos nele mencionados apenas para órgãos da administração direta, ficando fora de seu alcance os órgãos da administração indireta, como autarquias e empresas públicas. O julgado em questão assim decidiu, no que interessa ao debate:  
1. Os recursos da compensação financeira prevista no art. 20, § 1º, da Constituição Federal, devidos a órgãos da administração direta da União, destinam-se, exclusivamente, ao financiamento das atividades indicadas na legislação específica, pelos órgãos nela indicados. (grifo não presente no original) 
Penso que o entendimento firmado por esta Corte quando da prolação do Acórdão 2926/2010-TCU-Plenário merece evolução, em especial, em razão do cenário legislativo que se firmou acerca do assunto nos últimos anos.
O art. 20 da CF/1988 enumera os bens pertencentes à União. Entre esses bens, encontram-se os recursos naturais da plataforma continental e da zona econômica exclusiva (inciso V) e os recursos minerais, inclusive os do subsolo (inciso IX) . Decorrência natural da propriedade da União sobre tais bens é o fato de ela deles poder dispor, obviamente respeitados os limites constitucionais e legais impostos ao exercício do seu poder de propriedade.
Entre esses limites, encontra-se, por exemplo, aquele disposto no §1º do art. 20 da CF/1988, que assegura a participação, na forma da lei, aos estados, Distrito Federal, municípios e órgãos da administração direta no resultado da exploração de petróleo ou gás natural. 
Em outras palavras, cabe à União dispor dos recursos decorrentes da exploração de petróleo ou gás natural, assegurada, entre outras, a participação de órgãos da administração direta da União, sem que isso implique, necessariamente, na impossibilidade de destinar os recursos dessa exploração a entidades da administração indireta ou mesmo a áreas setoriais do Governo Federal, a exemplo de saúde e educação.
Nesse sentido, menciono o disposto nos arts. 15, inciso II, e 16 da Lei 9.478/1997 (Lei do Petróleo) , que estabeleceu entre as receitas da ANP, autarquia integrante da administração indireta federal, aquelas decorrentes da exploração de petróleo relativas ao bônus de assinatura, participação especial e pagamento pela ocupação ou retenção de área. Essa mesma lei, em seu art. 50, § 2º, inciso I, na redação anterior à Lei 12.734/2012, também assegurou que parte dos recursos da participação especial destinada ao Ministério de Minas e Energia deve ser repassada ao Serviço Geológico do Brasil (CPRM) , empresa pública integrante da administração indireta da União. 
Do mesmo modo, cito a Lei 12.858/2013 que, em seu art. 2º, destinou recursos para as áreas de educação e saúde, bem como a Lei 12.304/2010 que, ao criar a empresa pública PPSA – Empresa Brasileira de Administração de Petróleo e Gás Natural S.A. – Pré-Sal Petróleo S.A., destinou àquela estatal, em seu art. 7º, recursos oriundos da exploração do petróleo, a exemplo do bônus de assinatura relativo aos contratos de partilha de produção.
Ademais, conforme bem lançado na instrução da unidade técnica (peça 7, itens 19 a 32) , que promoveu interpretação histórica da norma em foco, ao se socorrer das discussões travadas no âmbito do Congresso Nacional e que culminaram na aprovação do art. 20, § 1º, da CF/1988 em sua redação atual, fica claro que o objetivo da inserção da expressão “a órgãos da administração direta da União” foi dotar o legislador ordinário da capacidade de poder destinar parte dos recursos da exploração de petróleo ou gás natural a esses órgãos, autorizando-os a tanto.
De todo exposto, é de se concluir que a expressão “a órgãos da administração direta da União”, encartada no art. 20, § 1º, da CF/1988, não impede que a União promova destinação de recursos oriundos da exploração de petróleo a áreas setoriais do governo nem mesmo a entidades da administração indireta federal. A expressão aqui mencionada tem por objetivo apenas de consignar que o legislador ordinário assegure que parte desses recursos decorrentes da exploração de petróleo ou gás natural seja alocado a órgãos da administração direta federal.  
Portanto, a regra insculpida no art. 20, § 1º, da CF/1988, não criou vinculação específica dos recursos decorrentes da exploração de petróleo e gás natural a que ela se refere, autorizando o legislador ordinário a dispor, entre outros, acerca da destinação desses recursos, observadas as regras tratadas no referido dispositivo constitucional, a exemplo da tabela resumo constante do item 12 deste voto.
Feita essas considerações iniciais, passo a tratar de cada um dos questionamentos objeto da presente consulta.
III
A primeira questão tratada nesta consulta e endereçada a este TCU foi a seguinte:
I. A proibição de que trata o art. 8º da Lei 7.990/1989 refere-se à amortização da dívida, ao pagamento de juros da dívida ou a ambos?
O art. 8º da Lei 7.990/1989, com redação dada pela Lei 8.001/1990, assim dispôs:
Art. 8º O pagamento das compensações financeiras previstas nesta Lei, inclusive o da indenização pela exploração do petróleo, do xisto betuminoso e do gás natural será efetuado, mensalmente, diretamente aos Estados, ao Distrito Federal, aos Municípios e aos órgãos da Administração Direta da União, até o último dia útil do segundo mês subseqüente ao do fato gerador, devidamente corrigido pela variação do Bônus do Tesouro Nacional (BTN) , ou outro parâmetro de correção monetária que venha a substituí-lo, vedada a aplicação dos recursos em pagamento de dívida e no quadro permanente de pessoal.   (grifos não presentes no original) 
Observo que tanto a Consultoria Jurídica junto ao MP, quanto as instâncias decisórias que atuaram no feito, Semag e MPTCU, opinaram por esclarecer, no essencial, que a proibição de utilização dos recursos decorrentes das compensações financeiras pela exploração do petróleo para pagamento de dívidas, de que trata o art. 8º da Lei 7.990/1989, engloba tanto sua amortização quanto o pagamento dos juros respectivos e encargos decorrentes.
A Semag, em minudente análise da natureza da dívida cuja amortização restou proibida pelo dispositivo legal em foco, considerou que ela abarcaria apenas a dívida consolidada, assim entendida como sendo aquela correspondente ao montante total, apurado sem duplicidade, das obrigações financeiras do ente da Federação, assumidas para amortização em prazo superior a doze meses, decorrentes de leis, contratos, convênios, tratados e realização de operações de crédito (ou operações equiparadas) , e das operações de crédito de prazo inferior a dozes meses cujas receitas tenham constado do orçamento, nos termos do que estabelece o art. 29 da Lei Complementar 101/2000 (Lei de Responsabilidade Fiscal – LRF) . 
Adicionalmente, entendeu ainda a unidade técnica que a proibição de amortização não alcançaria a dívida flutuante – aquela formada pelos compromissos, decorrentes ou não da execução do orçamento, consignados no passivo financeiro do Balanço Patrimonial –, a teor do disposto na Lei 4.320/1964, porquanto seriam compromissos assumidos para atender às necessidades de curto prazo da administração pública.
O MPTCU divergiu da Semag quanto à considerar apenas a dívida consolidada como sendo aquela sujeita à proibição constante do art. 8º da Lei 7.990/1989, na medida em que esse tipo de dívida não abarcaria as operações de crédito por antecipação da receita orçamentária (ARO) , que são obrigações de curto prazo, extra orçamentárias, além do fato de que determinado passivo pode ser classificado como dívida flutuante para os fins do disposto na Lei 4.320/1964 e, ao mesmo tempo, como dívida consolidada para os fins da LRF, dada a diferenciação de critérios adotados pelas leis mencionadas.
 Com relação ao alcance da proibição constante do art. 8º da Lei 7.990/1989, não há dúvidas de que a vedação da aplicação dos recursos oriundos das compensações financeiras pela exploração de petróleo e gás natural para o pagamento de dívida engloba tanto o valor principal da dívida quanto os juros e os encargos decorrentes, porquanto o dispositivo legal não fez qualquer diferenciação quanto ao pagamento vedado. 
Aliás, já no ano de 2013, por força da Lei 12.858, o legislador ordinário foi preciso ao acrescer o § 1º ao referido art. 8º da Lei 7.990/1989 prevendo, de forma expressa, as hipóteses de exceção das vedações constantes do caput do referido dispositivo e, dentre elas, não figurou qualquer distinção entre a amortização do principal da dívida ou dos juros e encargos decorrentes.
Relativamente ao esclarecimento adicional sugerido pela Semag, alio-me às ponderações do zeloso MPTCU, de que a proibição disposta no art. 8º da Lei 7.990/1989 não se refere apenas à dívida consolidada, mas engloba também a dívida flutuante, de curto prazo. 
Primeiro, porque tal dúvida não foi objeto da consulta trazida a esta Corte, fato que, a meu ver, denota que o consulente não se viu às voltas com o referido questionamento. Segundo, pois, tecnicamente, como asseverado no parecer do MPTCU, a dívida consolidada não compreenderia as operações de crédito por antecipação de receita orçamentária, pois estas constituem obrigações de curto prazo. 
Ante o exposto, entendo que deve ser esclarecido ao consulente que a proibição de que trata o art. 8°, caput, da Lei 7.990/1989 refere-se tanto à amortização da dívida quanto ao pagamento de juros e encargos da dívida, ressalvadas as hipóteses de utilização dos recursos oriundos das compensações financeiras previstas nos §§ 1º e 2º do mesmo dispositivo legal, com redações dadas, respectivamente, pelas Leis 12.858/2013 e 10.195/2001.
IV
A segunda questão submetida ao descortino desta Corte, em sede de consulta, foi a seguinte:
II. Há alguma circunstância ou previsão legal que impeça a utilização da previsão contida no § 3º do art. 45 da Lei 9.478/1997?
Para melhor compreensão do tema, trago o inteiro teor do dispositivo legal objeto do questionamento:
Art. 45. O contrato de concessão disporá sobre as seguintes participações governamentais, previstas no edital de licitação:
I - bônus de assinatura;
II - royalties;
III - participação especial;
IV - pagamento pela ocupação ou retenção de área.
§ 1º As participações governamentais constantes dos incisos II e IV serão obrigatórias.
§ 2º As receitas provenientes das participações governamentais definidas no caput, alocadas para órgãos da administração pública federal, de acordo com o disposto nesta Lei, serão mantidas na Conta Única do Governo Federal, enquanto não forem destinadas para as respectivas programações.
§ 3º O superávit financeiro dos órgãos da administração pública federal referidos no parágrafo anterior, apurado em balanço de cada exercício financeiro, será transferido ao Tesouro Nacional. (grifo não presente no original) 
A Consultoria Jurídica junto ao MP pronunciou-se no sentido de que inexiste óbice à aplicação do disposto no art. 45, § 3º, da Lei 9.478/1997 (Lei do Petróleo) .
A Semag – cujo entendimento acerca da desvinculação estabelecida pelo art. 45, § 3º, da Lei 9.478/1997 assentou-se na premissa de que o seu alcance estaria restrito aos órgãos e entidades previstos como beneficiários na citada lei, por força do disposto no § 2º do artigo em evidência –, opinou por poder serem transferidos ao Tesouro nacional os superávits financeiros decorrentes de: a) royalties devidos ao Comando da Marinha, tanto em relação ao percentual mínimo de 5% quanto ao valor excedente, e aos órgãos da administração pública direta da União a que se refere o art. 49, I, “d”, da Lei 9.478/1997, órgãos cuja destinação ainda depende de regulamentação do Poder Executivo, relativamente aos royalties excedentes; b) participação especial devidas ao Ministério de Minas e Energia, da Companhia de Pesquisa de Recursos Minerais – CPRM (atual Serviço Geológico do Brasil) , da Agência Nacional do Petróleo (ANP) e do Ministério do Meio Ambiente.
O MPTCU concordou com a essência da proposta da Semag. Em seu parecer, ressaltou acerca da impossibilidade de desvincular receitas previamente destinadas a fundos especiais, salvo determinação em contrário da lei que os instituiu, conforme estabelecido no art. 73 da Lei 4.320/1964, o que impossibilitaria a desvinculação dos superávits financeiros do Fundo Nacional de Desenvolvimento Científico e Tecnológico (FNDCT) , regido pela Lei 11.540/2007, e do Fundo Social a que se refere a Lei 12.351/2010, porquanto suas leis específicas de criação não teriam autorizado a desvinculação pretendida.
O Parquet especializado divergiu pontualmente acerca de eventual superávit financeiro no âmbito da ANP, por força dos recursos a ela destinados por intermédio do art. 15, inciso II, da Lei 9.478/1997. Entendeu que a desvinculação desse superávit apenas seria possível desde que previamente garantidas as necessidades operacionais da Agência, em observância ao tratado no dispositivo legal mencionado. 
Por fim, assentiu às conclusões da Semag de que não seria possível a aplicação do art. 45, § 3º, da Lei 9.478/1997 com relação aos recursos vinculados às áreas de saúde e educação por força da Lei 12.858/2013, em razão de que pelo fato de a vinculação desses recursos não ter sido procedida pela Lei 9.478/1997, estariam eles fora do alcance da Lei do Petróleo por expressa disposição do § 2º de seu art. 45.
O principal foco da indagação trazida a esta Corte refere-se à possibilidade de aplicação imediata do § 3º do art. 45 da Lei 9.478/1997 bem como o alcance da regra de desvinculação ali disposta. O § 2º do mesmo artigo estabelece de forma clara o escopo de incidência da desvinculação tratada no § 3º, qual seja, recursos alocados a órgãos da administração pública federal pela própria Lei do Petróleo.
Neste ponto, há que se mencionar que os arts. 15, II, e 48 a 50 da Lei 9.478/1997 promoveram a vinculação dos recursos oriundos da compensação financeira (royalties) e participação especial decorrentes da exploração do petróleo e gás natural a diversos órgãos da administração pública, a exemplo do Comando da Marinha (art. 48 da Lei 9.478/1997 em sua redação original, c/c o art. 7º da Lei 7.990/1989) , da ANP (art. 15, II, da Lei 9.478/1997) , do Ministério de Minas e Energia, do Serviço Geológico do Brasil e do Ministério do Meio Ambiente (arts. 49 e 50 da Lei 9.478/1997 em sua redação original, c/c o Decreto 2.705/1998) . 
Desse modo, em observância ao disposto nos §§ 2º e 3º da Lei 9.478/1997, os superávits financeiros dos entes públicos mencionados no item anterior estão sujeitos à desvinculação tratada no § 3º supramencionado, de sorte que os saldos positivos deles decorrentes e apurados no final do exercício podem ser transferidos ao Tesouro Nacional.
Merece pequeno adendo a destinação a ser dada ao superávit financeiro dos recursos destinados à ANP a título de participação especial, nos moldes do que foi estabelecido pelo art. 15, inciso II, da Lei 9.479/1997. Como bem salientou o MP de Contas, o saldo a ser apurado para fins de constituição do dito superávit para fins de desvinculação precisa estar aderente ao disposto no citado dispositivo legal, de sorte a respeitar a formação de reserva de recursos para o atendimento das necessidades operacionais da autarquia mencionada.
Aliás, a natureza jurídica autárquica da ANP em nada afeta o entendimento de que o seu superávit financeiro possa sofrer a desvinculação prevista no § 3º do art. 45 da Lei do Petróleo, mesmo o referido parágrafo fazendo expressa menção a “órgãos da administração pública federal”. É que a própria Lei 9.478/1997, em desapego à melhor classificação técnica da natureza jurídica da ANP, trata a autarquia especial, em seu art. 7º, como o órgão regulador da indústria do petróleo, constatação que, em interpretação sistemática da norma, autoriza a conclusão de que a menção a “órgãos da administração pública”, nos §§ 2º e 3º do art. 45, alcança também a ANP.
Por óbvio que o campo de incidência da norma de desvinculação aqui aludida, de caráter geral, encontra freios na legislação especial a regrar de forma específica os beneficiários das repartições dos recursos oriundos da compensação pela exploração do petróleo e gás natural. Refiro-me aos fundos especiais.
 Revela considerar o alcance da sobredita desvinculação sobre o Fundo Nacional de Desenvolvimento Científico e Tecnológico (FNDCT) , regido pela Lei 11.540/2007, e o Fundo Social (FS) a que se refere a Lei 12.351/2010, fundos especiais contemplados com recursos oriundos da compensação financeira decorrente da exploração de petróleo e gás natural.
A respeito dos fundos especiais, cabe trazer à colação o disposto no art. 73 da Lei 4.320/1964:
Art. 73. Salvo determinação em contrário da lei que o instituiu, o saldo positivo do fundo especial apurado em balanço será transferido para o exercício seguinte, a crédito do mesmo fundo.
Referido regramento é claro ao estabelecer que eventual saldo positivo apurado em determinado exercício deverá ser transferido, no exercício seguinte, a crédito do mesmo fundo, a menos que a lei que o criou disponha de forma diversa, autorizando sua transferência ao Tesouro nacional. Esse também é o entendimento dominante no âmbito do TCU, a exemplo do que restou decidido nos Acórdão 953/2018-TCU-Plenário e 2.320/2015-TCU-Plenário.
Nesse sentido, em análise das Leis 11.540/2007, que instituiu o FNDCT, e 12.351/2010, que criou o FS, não se vislumbra qualquer comando autorizativo que permita a utilização do saldo anual superavitário desses fundos em finalidades diversas daquelas estatuídas nas respectivas leis de criação. Inexiste a previsão, nos citados diplomas, de que os saldos remanescentes desses fundos possam ser vertidos ao Tesouro Nacional, constatação que afasta a incidência da regra de desvinculação insculpida no § 3º do art. 45 da Lei 9.478/1997.
Em derradeiro, também cabe o afastamento da regra de desvinculação em relação aos recursos decorrentes da compensação financeira (royalties) e da participação especial pela exploração de petróleo e gás natural e destinados às áreas de saúde e educação, nos termos do que foi estabelecido pela Lei 12.858/2013. Ocorre que, como bem asseverado pelo MPTCU, a vinculação de recursos aqui referida não foi realizada pela Lei do Petróleo, situação que coloca esses recursos fora do alcance da Lei 9.478/1997, por expressa disposição de seu art. 45, § 2º.
De mais a mais, cabe o registro de que a própria Lei 12.858/2013 deu destinação específica às receitas decorrentes dos royalties e da participação especial, a serem utilizadas exclusivamente para educação básica e saúde, na forma estabelecida em seu art. 2º, razão pela qual, na condição de lei posterior e específica, deve prevalecer sobre a Lei do Petróleo, em caso de aparente antinomia entre elas.
Em razão de todo exposto, entendo que deve ser esclarecido ao consulente que:
a) em razão do disposto nas Leis 11.540/2007 e 12.351/2010, c/c o disposto no art. 73 da Lei 4.320/1964, a norma contida no § 3º do art. 45 da Lei 9.478/1997 não se aplica aos recursos vinculados a fundos especiais, que é o caso do Fundo Nacional de Desenvolvimento Científico e Tecnológico (FNDCT) e do Fundo Social (FS) , a menos que a lei criadora desse tipo de fundo autorize a transferência de superávit financeiro ao Tesouro Nacional;
b) a norma contida no § 3º do art. 45 da Lei 9.478/1997 não se aplica aos recursos vinculados às áreas de saúde e educação por força da Lei 12.858/2013;
c) em relação ao superávit financeiro da Agência Nacional do Petróleo, Gás Natural e Biocombustíveis (ANP) , a norma contida no § 3º do art. 45 da Lei 9.478/1997 pode ser aplicada, desde que garantidas as necessidades operacionais da agência, consignadas no orçamento aprovado, a teor do art. 15, II, da Lei 9.478/1997; 
V
A terceira indagação dirigida a esta Corte teve o seguinte teor:
III. O mandamento legal contido no § 3º do art. 45 da Lei 9.478/1997 pode ser entendido como de aplicação automática, sem necessidade de expedição de nenhum tipo de ato normativo pelo Poder Executivo?
A Consultoria Jurídica junto ao MP posicionou-se no sentido de que inexiste necessidade de expedição de ato normativo por parte do Poder Executivo para permitir a aplicação do contido no § 3º do art. 45 da Lei 9.478/1997.
A Semag entendeu que o art. 45, § 3º, da Lei 9.478/1997 é autoaplicável, com exceção do disposto no art. 49, I, “d”, da Lei 9.478/1997, que ainda depende de regulamentação pelo Poder Executivo para que a desvinculação possa ser realizada.
O MP junto ao TCU manifestou-se acorde à proposta da unidade técnica, oportunidade em que registrou, em adendo, que a desvinculação dos recursos destinados à União pelo art. 49, I, “d”, da Lei 9.478/1997, parte deles para o Fundo Social (FS) e parte para os órgãos específicos de sua administração direta, pode ocorrer apenas após a edição de regulamento do Poder Executivo disciplinando tal distribuição e desde que alcance apenas a parte não vinculada ao FS. 
Relativamente à eficácia do mandamento legal contido no § 3º do art. 45 da Lei 9.478/1997, acompanho in totum os pareceres precedentes, no sentido de que o normativo em foco se trata de regra autoaplicável, apto a produzir todos os efeitos que dele se espera, não havendo necessidade de expedição de qualquer ato normativo por parte do Poder Executivo com vistas a conferir-lhe eficácia.
 Vale ressalvar apenas que hipóteses similares àquela prevista no art. 49, I, “d”, como indicado pela Semag, são apontadas nos arts. 49, II, “f” (quando a lavra ocorrer na plataforma continental) , e 50, § 2º, I (recursos da participação especial) , da Lei 9.478/1997, ao estabelecer que os percentuais dos recursos destinados à União devem ser destinados ao FS e a órgãos específicos de sua administração direta, cuja partilha depende de regulamento a ser editado pelo Poder Executivo.
 Acerca dos normativos acima mencionados, cabe o registro de que, enquanto o Poder Executivo não editar regulamento destinando parte desses recursos a órgãos da administração direta federal, as receitas por eles vinculadas integrarão o FS e, em tal condição, não poderão ser desvinculadas pela aplicação do disposto no art. 45, § 3º, da Lei 9.478/1997.
Ante o exposto, pugno por que seja respondido ao consulente que a norma contida no § 3º do art. 45 da Lei 9.478/1997 pode ser aplicada independentemente da expedição de ato normativo pelo Poder Executivo, com a ressalva de que os recursos vinculados à União, por força do disposto nos arts. 49, I, “d”, II, “f”, 50, § 2º, I, da Lei 9.478/1997, a serem destinados ao Fundo Social (FS) , dependem de regulamentação por parte do Poder Executivo para que parte desses recursos sejam vinculados a órgãos da administração direta da União, quando, então, ficarão sujeitos à desvinculação prevista no art. 45, § 3º, da Lei 9.478/1997.
VI
A indagação derradeira encaminhada a esta Corte foi no seguinte sentido:
IV. Visto que a Lei 9.478/1997 transfere ao tesouro o superávit da fonte 42 dos órgãos da administração pública federal, pode-se inferir que a proibição contida no art. 8º da Lei 7.990/1989 fica restrita apenas aos recursos arrecadados no próprio exercício?
A Consultoria Jurídica do MP (Conjur-MP) entendeu, acerca desse questionamento, que, uma vez transferidos os superávits financeiros oriundos dos recursos dos royalties e da participação especial para o Tesouro Nacional, na forma estabelecida pelo art. 45, § 3º, da Lei 9.478/1997, esses recursos seriam de livre utilização, sem a incidência das vedações dispostas no art. 8º da Lei 7.990/1989.
A Semag, por seu turno, posicionou-se de forma diversa. Defendeu a unidade instrutiva que as proibições constantes de forma expressa no art. 8º da Lei 7.990/1989 envolvem tanto os recursos arrecadados no exercício quanto aqueles decorrentes dos superávits financeiros, oriundos de exercícios anteriores, independentemente de estarem vinculados ou não. Adicionalmente, ressalvou que as proibições em foco não se aplicariam aos royalties excedentes nem à participação especial, mas apenas aos royalties calculados no percentual mínimo de 5%, pelo fato de eles serem regidos pela Lei 7.990/1989, por força do disposto no art. 48 da Lei 9.478/1997, em sua redação original, nos seguintes termos:
Art. 48. A parcela do valor do royalty, previsto no contrato de concessão, que representar cinco por cento da produção, correspondente ao montante mínimo referido no § 1º do artigo anterior, será distribuída segundo os critérios estipulados pela Lei nº 7.990, de 28 de dezembro de 1989.
O MPTCU concordou parcialmente com a proposta da unidade técnica. Entendeu o Parquet especializado que o art. 8º da Lei 7.990/1989, por ser uma norma proibitiva de caráter geral que impede o uso dos recursos da compensação financeira para determinados fins nela expressamente elencados (pagamento de dívida e de pessoal permanente) , sobrepõe-se ao regramento trazido pelo art. 45, § 3º, da Lei 9.478/1997, que tem apenas o condão de desvincular os recursos das finalidades previstas nessa lei transferindo-os ao Tesouro Nacional.
Ressalta, ademais, em consonância com o parecer da Conjur-MP, que nada impede que nova lei ordinária exclua expressamente a vedação contida no art. 8º, caput, da Lei 7.990/1989 ou autorize a utilização do superávit financeiro dos recursos oriundos da exploração de petróleo para pagamento da dívida pública federal.
Com relação ao alcance da proibição em análise, em atingir apenas as receitas dos royalties no percentual mínimo de 5%, o MP de Contas entende que não há que se fazer a distinção preconizada pela Semag. 
A seu ver, as normas posteriores à Lei 7.990/1989 – que ao regulamentar o art. 20, § 1º, da CF/1998 estabeleceu a compensação financeira por meio do pagamento de royalties no percentual de 5% –, Lei 9.478/1997, que aumentou a alíquota dos royalties para 10% e preservou a forma de distribuição dos royalties mínimos de 5% prevista na Lei 7.990/1989, e a Lei 12.351/2010, que ao tratar da partilha de produção elevou a alíquota dos royalties para 15%, trataram tanto os royalties mínimos como os excedentes como compensação financeira pela exploração do petróleo e gás natural, nos termos do art. 20, § 1º, da CF/1988, de sorte que a alteração de alíquotas ou da forma de distribuição dos royalties por essas leis posteriores não seria suficiente para afastar a incidência da norma de caráter geral disposta no art. 8º da Lei 7.990/1989.
Relativamente à participação especial, entende que, caso se confirme sua natureza de compensação financeira ou de participação no resultado, conforme previsto no art. 20, § 1º, da CF/1988, fato que, a seu ver, parece ter sido reconhecido pela Ministra Cármen Lúcia do STF na concessão da cautelar da ADI 4.917, então também estaria abrigada pela proibição constante do art. 8º da Lei 9.478/1997.
O questionamento em relevo, trazido a esta Corte, demonstra a intenção do Governo Federal em utilizar livremente os superávits financeiros desvinculados (transferidos ao Tesouro Nacional) nos termos do art. 45, § 3º, da Lei 9.478/1997, objeto das indagações anteriores, dadas as vedações constantes do art. 8º da Lei 7.990/1989 que proíbe sua utilização para pagamento de dívida e de pessoal permanente.
Registro, de pronto, que a desvinculação da compensação financeira (royalties) ou dos recursos oriundos da exploração do petróleo e gás natural, na forma fixada pelo art. 45, § 3º, da Lei 9.478/1997, ao autorizar a transferência do superávit financeiro ao Tesouro Nacional, não desfaz as amarras impostas à sua utilização. Em outras palavras, mesmo estando tais recursos sob a tutela direta do Tesouro Nacional, não pode a União deles se utilizar sem a observância das vedações que sobre eles pairam. 
A Lei 7.990/1989 regulamentou o disposto no art. 20, § 1º, da CF/1988, que cuidou de assegurar a participação, na forma da lei, a, entre outros, órgãos da administração direta federal, seja na participação de resultado na exploração de petróleo e gás natural, seja compensação financeira decorrente dessa exploração.
Para tanto, o normativo em comento estabeleceu, em seu art. 7º, nova forma de distribuição dos royalties mínimos de 5% anteriormente prevista na Lei 2.004/1953, que criou a Petrobras, bem como estabeleceu restrição de uso desses recursos, em especial, daqueles decorrentes das compensações financeiras (royalties) . Trago, mais uma vez, a atual redação do art. 8º, caput, da Lei 7.990/1989:
Art. 8º O pagamento das compensações financeiras previstas nesta Lei, inclusive o da indenização pela exploração do petróleo, do xisto betuminoso e do gás natural será efetuado, mensalmente, diretamente aos Estados, ao Distrito Federal, aos Municípios e aos órgãos da Administração Direta da União, até o último dia útil do segundo mês subseqüente ao do fato gerador, devidamente corrigido pela variação do Bônus do Tesouro Nacional (BTN) , ou outro parâmetro de correção monetária que venha a substituí-lo, vedada a aplicação dos recursos em pagamento de dívida e no quadro permanente de pessoal.  (grifos não presentes no original) 
É dizer que a Lei 7.990/1989 criou vedações apenas para a aplicação dos royalties (compensações financeiras) do petróleo, impossibilitando a utilização dos recursos decorrentes para o pagamento de dívidas e de pessoal, sem criar qualquer obstáculo para a utilização de recursos oriundos de participação de resultados na exploração de petróleo e gás natural.
O intento dessa lei fica ainda mais claro ao se analisar a sua ementa, a seguir transcrita:
Institui, para os Estados, Distrito Federal e Municípios, compensação financeira pelo resultado da exploração de petróleo ou gás natural, de recursos hídricos para fins de geração de energia elétrica, de recursos minerais em seus respectivos territórios, plataforma continental, mar territorial ou zona econômica exclusiva, e dá outras providências. (Art. 21, XIX da CF) (grifos não presentes no original) 
Posteriormente, novas leis passaram a regular de forma diferenciada tanto a alíquota dos royalties quanto a forma de distribuição, a exemplo das Leis 9.478/1997 e 12.351/2010 que elevaram as alíquotas devidas a título de royalties para, respectivamente, 10% e 15%, sem, contudo, derrogar, seja de forma expressa, seja de forma tácita, as vedações insertas no art. 8º da Lei 7.990/1989 que continuaram vigentes.
Desse modo, mesmo as receitas de royalties excedentes, auferidas além do percentual mínimo de 5%, tratadas em ambas as leis mencionadas no item anterior, apesar de instituídas posteriormente à Lei 7.990/1989, estão sujeitas às proibições constantes do seu art. 8º, plenamente válido e eficaz. 
Essa mesma conclusão não se aplica aos recursos decorrentes da participação especial, instituída posteriormente à Lei 7.990/1989 pela Lei 9.478/1997, em seus arts. 45 e 50. A participação especial não se trata de receita de compensação financeira, a exemplo dos royalties, mas de participação de resultado na exploração de petróleo e gás natural, conforme se pode observar do disposto no art. 50 da Lei 9.478/1997, a seguir transcrito:
Art. 50. O edital e o contrato estabelecerão que, nos casos de grande volume de produção, ou de grande rentabilidade, haverá o pagamento de uma participação especial, a ser regulamentada em decreto do Presidente da República.          
§ 1º A participação especial será aplicada sobre a receita bruta da produção, deduzidos os royalties, os investimentos na exploração, os custos operacionais, a depreciação e os tributos previstos na legislação em vigor.
Depreende-se, do excerto acima, que a participação especial decorre ou da existência de grande volume de produção ou de grande rentabilidade, de sorte que ela não está associada à produção de petróleo propriamente dita, na medida em que não incide, por exemplo, sobre pequena produção. Tal característica afasta o caráter compensatório da participação especial e, por via de consequência, a aplicação das vedações constantes do art. 8º da Lei 7.990/1989 que alcança apenas as compensações financeiras.
Observo que a cautelar concedida pela Ministra Cármen Lúcia do STF na Ação Direta de Inconstitucionalidade (ADI) 4.917, em março de 2013, ajuizada pelo Governador do Estado do Rio de Janeiro, suspendeu os efeitos de diversos artigos da Lei 9.478/1997, com redação dada pela Lei 12.734/2012, entre eles o § 2º do art. 50. 
Na ADI 4.917, são questionadas, no essencial, as novas regras de distribuição dos royalties do petróleo e da participação especial (art. 50, § 2º da Lei 9.478/1997) , trazidas pela Lei 12.734/2012, de sorte que futura decisão de mérito pouco contribuirá para o deslinde deste feito.
Por fim, alinho-me às considerações do MPTCU de que nada impede que nova lei ordinária exclua expressamente a vedação contida no art. 8º, caput, da Lei 7.990/1989 ou autorize a utilização do superávit financeiro dos recursos oriundos da exploração de petróleo para pagamento da dívida pública federal.
Ante todo o exposto, julgo que deve ser esclarecido ao consulente que:
a proibição de pagamento de despesas com dívida e pessoal, prevista no art. 8º da Lei 7.990/1989, abrange tanto os recursos arrecadados no exercício como aqueles repassados para o exercício financeiro seguinte (superávit financeiro) , independentemente de terem sido transferidos ao Tesouro Nacional por força do art. 45, § 3º, da Lei 9.478/1997;
a proibição de que trata o art. 8º da Lei 7.990/1989 abrange apenas os recursos referentes à parcela de royalties, sejam eles devidos nos percentuais mínimos de 5%, a qual ainda é regulada pela Lei 7.990/1989, sejam eles devidos em percentuais excedentes, conforme estabelecido pelas Leis 9.478/1997 e 12.351/2010.
Com essas considerações, VOTO para que seja aprovada a minuta de acórdão que ora submeto à consideração deste Colegiado.
TCU, Sala das Sessões Ministro Luciano Brandão Alves de Souza, em 27 de março de 2019.
Ministro VITAL DO RÊGO 
Relator